ACORDAO-COMPLETO-2515256

ACÓRDÃO 2918/2021 ATA 47/2021 - PLENÁRIO

VISTOS, relatados e discutidos estes autos do Monitoramento do cumprimento de determinações e recomendações do Acórdão 2153/2018-TCU-Plenário, o qual buscou contribuir para o aperfeiçoamento da gestão do então Ministério das Cidades, atual Ministério do Desenvolvimento Regional (MDR) , em especial para a ampliação da transparência, racionalização dos processos de trabalho com adoção de metodologia de gestão de riscos e aumento da eficiência na alocação dos recursos sob responsabilidade da pasta, 
ACORDAM os Ministros do Tribunal de Contas da União, reunidos em sessão de Plenário, ante as razões expostas pelo Relator, em:
9.1. considerar em cumprimento a determinação contida no item 9.1.1 do Acórdão 2153/2018-TCU-Plenário;
9.2 considerar em implementação as recomendações dos itens 9.2.1, 9.2.2, 9.2.3, 9.2.4, 9.2.5, 9.2.6, 9.2.8, 9.8.1 e 9.8.2 do Acórdão 2153/2018-TCU-Plenário;
9.3. considerar não implementadas as recomendações dos itens 9.2.7, 9.3, 9.7.1, 9.7.2, 9.7.3 do Acórdão 2153/2018-TCU-Plenário;
9.4. autorizar a SeinfraUrbana a realizar a próxima etapa do monitoramento do Acórdão 2153/2018-TCU-Plenário no segundo semestre de 2022; e
9.5. enviar cópia desta deliberação ao Ministério do Desenvolvimento Regional, ao Ministério da Economia e à Caixa Econômica Federal para subsidiar a continuidade do cumprimento das determinações e implementação das recomendações proferidas por meio do Acórdão 2153/2018-TCU-Plenário.

Monitoramento do cumprimento de determinações e implementação de recomendações com o objetivo de contribuir para o aperfeiçoamento da gestão do MDR, em especial para a ampliação da transparência, racionalização dos processos de trabalho com adoção de metodologia de gestão de riscos e aumento da eficiência na alocação dos recursos sob responsabilidade da pasta.

Caixa Econômica Federal; Ministério da Economia; Ministério das Cidades (extinto); Ministério do Desenvolvimento Regional.

3. Responsável: Rogério Simonetti Marinho (XXX.011.294-XX).

13.1. Ministros presentes: Ana Arraes (Presidente), Walton Alencar Rodrigues, Benjamin Zymler, Aroldo Cedraz, Raimundo Carreiro, Bruno Dantas, Vital do Rêgo e Jorge Oliveira.
13.2. Ministros-Substitutos presentes: Augusto Sherman Cavalcanti (Relator), Marcos Bemquerer Costa, André Luís de Carvalho e Weder de Oliveira.

AUGUSTO SHERMAN

Adoto, como relatório, excerto do relatório de monitoramento elaborado pela equipe de fiscalização (peça 88) , anuída pelos dirigentes da SeinfraUrbana (peças 89-90) : 
"1. INTRODUÇÃO
1.1. Razões que motivaram a realização da fiscalização e a indicação da deliberação que originou o trabalho
2.	A presente instrução trata do monitoramento do cumprimento de determinações e recomendações do Acórdão 2153/2018-TCU-Plenário, realizado no período compreendido entre 17/5/2021 e 30/9/2021. O objetivo do trabalho é contribuir para o aperfeiçoamento da gestão do MDR, em especial para a ampliação da transparência, racionalização dos processos de trabalho com adoção de metodologia de gestão de riscos e aumento da eficiência na alocação dos recursos sob responsabilidade da pasta.
3.	Dentre as razões que motivaram a realização do trabalho podem ser citadas o cumprimento das normas do TCU no que diz respeito ao monitoramento de determinações e recomendações desta Corte bem como a necessidade de fortalecimento dos controles internos do Ministério do Desenvolvimento Regional, que foi escopo da auditoria da qual decorreu o acórdão mencionado. 
4.	Os controles internos do MDR representam um ponto chave na mitigação de diversos problemas detectados na auditoria, tais como, a dificuldade da pasta ministerial em fazer cumprir sua missão (promover o desenvolvimento das cidades  e regiões e a redução das desigualdades regionais) ; o crescimento desordenado das cidades, sem planejamento adequado, com empreendimentos financiados pela União apresentando baixo índice de conclusão ou com prazos significativamente superiores aos previstos; elevado índice de irregularidades e ilegalidades detectadas em fiscalizações de obras do TCU etc.
1.1. Metodologia utilizada
5.	Os trabalhos desenvolveram-se em conformidade com as Normas de Auditoria do Tribunal de Contas da União (Portaria-TCU n. 280, de 8 de dezembro de 2010, alterada pela Portaria-TCU n. 168 de 30 de junho de 2011) e com observância dos critérios constantes nos Padrões de Monitoramento do TCU (Portaria-Segecex nº 27, de 19 de outubro de 2009) que disciplina a verificação do cumprimento das determinações e recomendações expedidas pelo Tribunal e dos resultados delas advindos.
6.	Durante o monitoramento foram realizados os seguintes procedimentos: análises sobre a documentação entregue pelo MDR; reuniões virtuais com os gestores das diversas áreas envolvidas nesse ministério, incluindo sua unidade de controle interno; solicitações por e-mail e nas reuniões citadas para obtenção de informações adicionais a fim de avaliar a extensão dos documentos aptos a cumprirem as determinações e implementação das recomendações. 
7.	No presente monitoramento, também foram utilizadas as seguintes técnicas de auditoria: análise documental; pesquisa em sistemas informatizados e sítios eletrônicos; confronto de informações e documentos; comparação com a legislação e a jurisprudência do TCU.
1.2. Escopo
8.	Em razão da extensão dos procedimentos a serem implementados pelos órgãos e entidades demandados pelo Acórdão 2153/2018-TCU-Plenário, levando-se também em consideração os recursos humanos e temporais para a realização desta etapa de controle, a equipe de auditoria estabeleceu como escopo, nessa primeira rodada de monitoramento, os itens 9.1.1., 9.2.1. a 9.2.8., 9.3, 9.7. e 9.8. do acórdão, afetos diretamente ao MDR, órgão gestor dos programas relacionados à urbanização de favelas, mobilidade urbana e saneamento básico. 
9.	Além dos fatores acima destacados, vale complementar algumas informações relativas à própria estrutura do Acórdão monitorado, que também condicionaram a definição do escopo. A avaliação da auditoria original abordou os controles internos em nível de entidade e em nível de atividade. O primeiro nível avalia o órgão de maneira mais ampla, o segundo enfoca procedimentos e rotinas específicos relacionados à atividade de acompanhamento de empreendimentos.
10.	Essa estrutura de análise se refletiu nos encaminhamentos consignados no acórdão. De modo geral, pode-se dizer que o item 9.1, que trata da implementação de sistemática de gestão de riscos, está mais vinculado ao nível de entidade, constituindo uma linha mestra que deve orientar outras ações relacionadas às atividades mais específicas de acompanhamento dos empreendimentos.
11.	Além disso, ponderando-se as respostas encaminhadas pelo Ministério, entende-se que os desdobramentos das ações estruturantes, como a adoção de uma Política de Gestão de Riscos, em rotinas específicas adotadas na ponta da atuação dos gestores envolvem uma internalização de valores e uma transformação cultural que requer maior tempo de maturação.
12.	Outro fator importante que condicionou a definição do escopo foi a alteração significativa de cenário desde a data da prolação do Acórdão, com destaque para a alteração da estrutura do ministério, para a extinção do Programa de Aceleração do Crescimento e para a mudança na dinâmica orçamentária que reduziu drasticamente a quantidade de seleções dentro das políticas que constaram da análise inicial. 
13.	A partir desse panorama, e tendo em conta a imprescindibilidade de que haja novas rodadas de acompanhamento das medidas de médio e longo prazo adotadas, o escopo da presente análise, além de se concentrar nas medidas afetas à atuação do MDR, não abordou em maior profundidade os procedimentos detalhados adotados na ponta. Estes procedimentos deverão ser revisitados em oportunidade futura, em alinhamento com o próprio processo de amadurecimento no âmbito do Ministério.
14.	A tabela a seguir resume a indicação do escopo da presente análise. De um total de 28 itens monitoráveis, 16 foram contemplados nesta rodada. 
Tabela 1  - Resumo do escopo nesta rodada de monitoramento
	Item
	Tema
	Analisar nesta rodada de monitoramento
	Justificativa

	9.1.1. e 9.1.2.
	Determinação ao MCidades - Implementar sistemática de gestão de riscos e controles e apresentação semestral ao TCU de relatório acerca do andamento das providências.
	Sim
	
	9.2.1 a 9.2.8
	Recomendações MCidades - racionalização e aprimoramento de processos de trabalho.
	Sim
	
	9.2.9
	Recomendação MCidades - aprimoramento de políticas públicas - seleções
	Não
	Enfoque mais abrangente sobre política pública. Alterações significativas da dinâmica orçamentária. Enfoque em procedimentos mais da ponta - verificar em rodada posterior.

	9.2.10
	Recomendação MCidades - Revisar o PPA estabelecendo objetivos coerentes com a missão e adotar metas que conduzam aos objetivos.
	Não
	Esses parâmetros são objeto de análise anualmente em parceria com a Semag na análise das Contas de Governo da Presidência da República.

	9.2.11 e 9.2.12
	Recomendação MCidades - melhoria de processos - licitação pretérita e supervisão hierárquica.
	Não
	Enfoque em procedimentos mais da ponta - verificar em rodada posterior.

	9.2.13 e 9.2.14
	Recomendação MCidades - melhoria na atuação da Assessoria Especial de Controle Interno
	Não
	Enfoque em procedimentos mais da ponta - verificar em rodada posterior.

	9.3
	Recomendação MPDG - regulamentação contratos de prestação de serviços da Mandatária
	Sim
	Embora não esteja dentro da delimitação de escopo. As respostas apresentadas já permitem a análise direta.

	9.4
	Ciência de irregularidades
	Não
	Não monitorável

	9.5.1 a 9.5.6
	Recomendação à Caixa - aprimorar procedimentos da Caixa como Mandatária
	Não
	Item afeto aos procedimentos da Mandatária - verificar em rodada posterior

	9.6.1 e 9.6.2
	Recomendação à CGU - amadurecimento da qualidade da gestão deriscos e dos controles internos; estabelecer padrões operacionais mínimos para as AssessoriasEspeciais de Controle Interno.
	Não
	Item afeto à CGU - verificar em rodada posterior

	9.7
	Recomendação MCidades, MPDG e Caixa - regulamentação do contrato de prestação de serviço da Caixa como Mandatária
	Sim
	
	9.8
	Recomendação ao MCidades e MPDG - fortalecimento das políticas públicas - fontes de recursos e capacidade administrativa e financeira do MCidades
	Sim
	Foi avaliada apenas a atuação do MDR. A parte que extrapola a ação do Ministério setorial será verificada em rodada posterior

	9.9
	Determinação ao MCidades, MPDG e Caixa que encaminhem Plano de Ação ao TCU
	Sim
	
	9.10
	Determinações internas à SeinfraUrbana
	Não se aplica
	
	9.11
	Determinação interna à Segecex
	Não se aplica
	
1.3.	Visão Geral do Objeto
Descrição resumida do trabalho que deu origem às deliberações monitoradas
15.	A auditoria de natureza operacional que originou as deliberações a serem monitoradas no presente processo teve a finalidade de avaliar, em nível de entidade, os controles internos do então Ministério das Cidades e, em nível de atividade, se esses controles eram suficientes para mitigar os principais riscos relacionados à gestão das obras públicas custeadas com recursos do Orçamento Geral da União, por meio de transferências intergovernamentais.
16.	À época da auditoria, quando vigorava o Plano Estratégico do MCidades, a missão institucional do órgão era: 'melhorar as cidades, tornando-as mais humanas, social e economicamente justas e ambientalmente sustentáveis, por meio de gestão democrática e integração das políticas públicas de planejamento urbano, habitação, saneamento, mobilidade urbana, acessibilidade e trânsito de forma articulada com os entes federados e a sociedade'. Atualmente, a missão declarada pelo Ministério do Desenvolvimento Regional (que recebeu as atribuições do extinto MCidades) é 'promover o desenvolvimento das cidades e regiões e a redução das desigualdades regionais'.
17.	Entendeu-se, naquela auditoria, que o fortalecimento dos controles internos do MCidades era um ponto chave para a o enfrentamento dos vários desafios identificados, tais como, o compartilhamento de competências entre União e demais entes federados na busca de resolução dos problemas inerentes às políticas públicas citadas. No âmbito federal adotam-se duas principais linhas de ação: (a) indução do planejamento urbano e (b) investimentos públicos em urbanização, habitação, saneamento básico e mobilidade urbana. A segunda linha de ação relaciona-se à baixa capacidade de investimentos dos entes subnacionais e tem concentrado boa parte dos esforços ministeriais.
18.	Além disso, verificou-se que os resultados das ações do MCidades demonstraram dificuldades em cumprir sua missão de melhorar as cidades, considerando que, em geral, as cidades têm crescido desordenadamente, sem planejamento adequado, com os empreendimentos financiados pela União possuindo significativos atrasos de entrega em relação às previsões iniciais e baixo índice de conclusão.
19.	Ademais, foi relatado que, nas fiscalizações no âmbito do Fiscobras realizadas anualmente pelo TCU, vinha-se constatando reiteradamente elevado índice de irregularidades e ilegalidades, tendo, como exemplos, licitações realizadas com base em projetos que não atendem aos parâmetros legais, superfaturamento que, além de ilegal, reduz a capacidade de investimento da União e empreendimentos contratados sem adequada avaliação da viabilidade técnica, econômica, social ou ambiental, o que coloca em xeque a efetividade do aporte financeiro da União.
Ocorrências relevantes que alteraram o contexto no qual as deliberações foram proferidas e eventualmente tendo impacto no seu cumprimento
20.	Importante lembrar que, desde a prolação do Acórdão 2153/2018-TCU-Plenário, na sessão ordinária de 12/9/2018, o atual Ministério do Desenvolvimento Regional  (MDR) originado da Medida Provisória n° 870, de 1/1/2019, oficializada pelo Decreto 9.666 de 2/1/2019, assumiu as atribuições do antigo Ministério das Cidades  (MCidades) juntamente com o Ministério da Integração Nacional  (MI) .
21.	Observa-se que, em função dessa fusão ministerial, o prazo inicial de 120 dias para a apresentação do plano de ação pelo MDR ao TCU, conforme item 9.9 do Acórdão 2153/2018-TCU-Plenário, e que terminaria em 21/1/2019, foi estendido em mais 120 dias a contar dessa data, conforme autorização dada no Acórdão 34/2019-TCU-Plenário (cópia peça 23) .
22.	Além dessa reorganização ministerial, importante ressaltar a edição do Decreto 10.773/2021, de 23 de agosto de 2021, que revogou o Decreto 10.290, de 24 de março de 2020, estabelecendo nova estrutura regimental do MDR, tendo como áreas de competência as seguintes políticas nacionais: desenvolvimento regional; desenvolvimento urbano; proteção e defesa civil; recursos hídricos; segurança hídrica; irrigação, observadas as competências do Ministério da Agricultura, Pecuária e Abastecimento; habitação; saneamento; mobilidade urbana; e ordenamento territorial, essa última em articulação com o Ministério da Defesa.
23.	Esse decreto estipula que o MDR deverá estabelecer diretrizes e prioridades na aplicação dos recursos dos programas de financiamento ao setor produtivo das Regiões Norte, Nordeste e Centro-Oeste, através de suas instituições financeiras de caráter regional, de acordo com os planos regionais de desenvolvimento, ficando assegurada ao semiárido do Nordeste a metade dos recursos destinados à Região, na forma que a lei estabelecer;
24.	O decreto também prevê que o MDR tratará do estabelecimento de normas para o cumprimento dos programas de financiamento relativos ao Fundo Constitucional de Financiamento do Norte (FNO) , ao Fundo Constitucional de Financiamento do Nordeste (FNE) e ao Fundo Constitucional de Financiamento do Centro-Oeste (FCO) ; ii)  estabelecimento de normas para o cumprimento das programações orçamentárias do Fundo de Investimentos da Amazônia (Finam) e do Fundo de Investimentos do Nordeste (Finor) ; iii) estabelecimento de diretrizes e prioridades na aplicação dos recursos do Fundo de Desenvolvimento da Amazônia (FDA) , do Fundo de Desenvolvimento do Nordeste (FDNE) e do Fundo de Desenvolvimento do Centro-Oeste (FDCO) ; e iv) do Fundo Nacional de Habitação de Interesse Social (FNHIS) .
25.	Ademais, esse normativo dá a competência ao MDR para o estabelecimento de: i) metas a serem alcançadas nos programas de habitação popular, saneamento básico e infraestrutura urbana realizados com aplicação de recursos do Fundo de Garantia por Tempo de Serviço (FGTS) ; e ii) diretrizes e normas relativas à política de subsídio à habitação popular, ao saneamento e à mobilidade urbana.
26.	O MDR também deverá cuidar dos planos, programas, projetos e ações i) de desenvolvimento regional, metropolitano e urbano; ii) da gestão de recursos hídricos; iii) da infraestrutura e garantia da segurança hídrica; iv) irrigação; v) proteção e defesa civil e de gestão de riscos e desastres; e vi) habitação, saneamento, mobilidade e serviços urbanos.
27.	Como pode ser observado, a alteração de estrutura concentrou um conjunto mais amplo de competências em um único ministério, o que demandará que sejam feitos ajustes na abrangência das análises do monitoramento. Aspectos mais estruturantes e transversais, por exemplo, terão de ser avaliados sob a perspectiva do ministério atual.
28.	Em razão da complexidade e extensão das providências a serem tomadas pelos gestores, definidas pelo acórdão, foi elaborada uma matriz com o objetivo de guiar o presente trabalho, levando em consideração o seguinte conjunto de fatores que podem impactar a análise do monitoramento: as mudanças ocorridas na estrutura administrativa do antigo MCidades, hoje MDR; a redução orçamentária significativa dos últimos anos para todas as políticas avaliadas; a necessidade de contínua melhora do ambiente administrativo do órgão, tendo em conta que as determinações e recomendações dadas pelo TCU devem ser vistas como contribuição ao seu aprimoramento constante em benefício da sociedade; o grau de implementação de cada determinação e recomendação; e a avaliação pela equipe acerca da relevância e do benefício esperado pelo monitoramento de cada item do acórdão.
29.	Aspectos mais específicos de políticas públicas e rotinas de trabalho setoriais, por outro lado, embora tenham maior perspectiva de continuidade e de comparabilidade com a situação anterior, também requererão um esforço de adaptação do olhar para a nova realidade.
Cenários orçamentários
30.	Outro aspecto que merece atenção para a análise do presente monitoramento é a comparação do cenário orçamentário à época da auditoria com o cenário atual. Depreende-se, dos quadros abaixo, uma redução no montante de recursos orçamentários e extraorçamentários previstos do PPA 2016-2019 para o PPA 2020-2023, para a implementação das políticas cujos controles internos foram avaliados na auditoria. Houve maior redução relativa entre os períodos para a política de saneamento básico, cerca de 80% de redução, com valor previsto atual de R$ 8 bilhões. Ressalta-se que nesse período houve a mudança trazida pelo Marco Regulatório do Saneamento Básico, introduzido pela Lei 14.026/2020. A Política de Mobilidade Urbana teve uma redução de cerca de 52%, para R$ 32 bilhões, enquanto a Política de Habitação teve seu orçamento previsto reduzido em aproximadamente 18%, para R$ 515 bilhões.
31.	Vale destacar que os gráficos abaixo envolvem o cenário mais amplo do que o tratado na auditoria, que enfocou apenas recursos orçamentários voltados às ações/empreendimentos incluídos no PAC. Mais adiante apresentaremos os dados da carteira de contratações do Ministério, os quais guardam uma relação mais direta com o escopo delimitado do presente trabalho. Os recursos extraorçamentários dizem respeito, essencialmente, a aportes realizados por fundos que apoiam a execução das políticas, com predominância de recursos do FGTS.

Figura 1 - Recursos para o programa Moradia Digna [leia-se 'bilhões']
Fonte: PPA 2016-2019 e 2020-2023Figura 2 - Recursos para o programa Mobilidade Urbana [leia-se 'bilhões']
Fonte: PPA 2016-2019 e 2020-2023
Figura 3 - Recursos para o programa Saneamento Básico [leia-se 'bilhões']
Fonte: PPA 2016-2019 e 2020-2023 [leia-se 'bilhões']
Figura 4 - Comparativo dos recursos nos programas avaliados
Fonte: PPA 2016-2019 e 2020-2023
Carteiras contratadas da época da auditoria ao momento atual
32.	Para se obter uma visão geral da evolução da carteira do MDR nesses três programas, em complementação à informação trazida pelo relatório de auditoria (peça 104, p. 33-34 do TC Processo 031.563/2016-3) , solicitou-se ao órgão informações sobre a quantidade e valor dos termos de compromisso celebrados até 2021 com recursos do OGU. 
33.	A Secretaria Nacional de Habitação informou que não foram celebrados termos de compromisso no período de 2017 a 2021 no âmbito do PAC, tampouco foram implementados outros programas em substituição ao ele (peça 66, p. 1) . 
34.	Por sua vez, a Secretaria Nacional de Saneamento informou que os últimos termos de compromisso/contratos de repasse celebrados em virtude de chamamentos públicos, utilizando recursos do OGU e inseridos no âmbito do PAC, foram assinados ainda no ano de 2015. Desde então, os contratos assinados com recursos do OGU advêm de emendas parlamentares (peça 61, p. 1) . A esse respeito, vale destacar que o TCU realizou em 2018, sob coordenação da SeinfraUrbana, auditoria com foco na execução orçamentária de emendas parlamentares, tratada no TC 0Processo 183272/2018-5, que resultou no Acórdão 2704/2019-TCU-Plenário, de relatoria do Exmo. Min. Vital do Rêgo. O trabalho de monitoramento foi iniciado recentemente, no TC Processo 003.906/2020-5. 
35.	A Secretaria Nacional de Mobilidade e Desenvolvimento Regional e Urbano manifestou-se (peça 65, p. 1) ressaltando que no período de 2017-2021 apenas 1 termo de compromisso foi celebrado (BRT Lapa Iguatemi trecho 2 celebrado com a prefeitura de Salvador/BA) , no valor de R$ 235 milhões.
36.	A partir das respostas enviadas (peça 60-66) , foram elaborados os gráficos a seguir.

Figura 5 - Termos de Compromisso - Urbanização de Favelas
Fonte: Relatório de auditoria (TC Processo 031.563/2016-3, peça 104, 33-34) e dados fornecidos pelo MDR (peça 60-66) 
Figura 6 - Termos de Compromisso - Mobilidade Urbana
Fonte: Relatório de auditoria (TC Processo 031.563/2016-3, peça 104, 33-34) e dados fornecidos pelo MDR (peça 60-66) 

Figura 7 - Termos de Compromisso - Saneamento Básico
Fonte: Relatório de auditoria (TC Processo 031.563/2016-3, peça 104, 33-34) e dados fornecidos pelo MDR (peça 60-66) 
Irregularidades, impropriedades, deficiências ou problemas que as deliberações visam a resolver
37.	As deliberações proferidas pelo Acórdão 2153/2018-TCU-Plenário visam contribuir para o saneamento das irregularidades, impropriedades, deficiências ou problemas nos controles internos do MDR consubstanciadas nos seguintes achados:

Figura 8 - Achados da auditoria dos Controles Internos do MDR

Fonte: Relatório de auditoria (TC Processo 031.563/2016-3, peça 104) 
Legislação Aplicável
38.	Em relação à legislação aplicável ao objeto da auditoria, podem ser citadas as seguintes normas: Decreto 9.666, de 2 de janeiro de 2019, que criou o Ministério do Desenvolvimento Regional (MDR) ; Decreto 10.733, de 23/8/2021, que aprovou a estrutura regimental do MDR; e Portaria 425, de 11/3/2021 - Aprova os Regimentos Internos das unidades organizacionais do Ministério do Desenvolvimento Regional. 
39.	Sobre o tema gestão de riscos, têm-se as seguintes normas: Decreto 9.203/2017 - Dispõe sobre a política de governança da administração pública federal direta, autárquica e fundacional, art. 2º, IV; e IN 01/2016-MP/CGU - Dispõe sobre controles internos, gestão de riscos e governança no âmbito do Poder Executivo Federal, art. 13.
40.	Além das normas, pode ser citada a jurisprudência do TCU por meio dos Acórdãos 2.099/2011 c/c 2.063/2012, ambos do Plenário.
Objetivos institucionais do órgão/entidade fiscalizado
41.	[A estrutura regimental do] Ministério do Desenvolvimento Regional - MDR foi criado[a] pela edição do Decreto n. 9.666, de 2 de janeiro de 2019 [inicialmente] com o objetivo de integrar as políticas públicas de infraestrutura urbana e de desenvolvimento regional e produtivo. Foi estruturado pela junção dos anteriores Ministérios das Cidades (Mcid) e da Integração Nacional (MI) . 
42.	Seus principais processos estruturantes são: induzir a estruturação produtivas nas regiões, ampliar o acesso à moradia digna para famílias de baixa renda, melhorar as condições de habitabilidade de assentamentos precários, melhorar a mobilidades das cidades e regiões, melhorar a gestão dos recursos hídricos e dos serviços de saneamento, integrar as políticas públicas para o desenvolvimento de cidades e regiões, ampliar a segurança hídrica e o acesso ao saneamento, fortalecer a gestão de riscos e de desastres e fomentar o ordenamento territorial e urbano.
43.	Os maiores benefícios que o ministério se propõe a gerar para a população são: moradia digna, acesso à água, deslocamento urbano disponível e integrado, proteção da população frente a desastres, acesso ao saneamento e desenvolvimento produtivo de cidades e regiões.
Setores responsáveis pelas políticas públicas em análise - Competências e Atribuições
44.	Em relação aos objetos avaliados na auditoria, quais sejam, mobilidade urbana, urbanização de favelas e saneamento básico destacam-se, respectivamente, as seguintes secretarias nacionais, órgãos específicos singulares do MDR, de acordo com o Decreto 10.773/2021, responsáveis por essas políticas na atual organização do MDR:
45.	SMDRU - Secretaria Nacional de Mobilidade e Desenvolvimento Regional e Urbano - É o resultado da fusão das antigas Secretaria Nacional de Desenvolvimento Regional e Urbano e Secretaria Nacional de Mobilidade e Serviços Urbanos. É responsável pela promoção do desenvolvimento regional e urbano, atuando no fortalecimento de sistemas produtivos inovativos locais e regionais, na produção irrigada, em investimentos em reabilitação urbana, na gestão do território, no fortalecimento das capacidades federativas e em investimentos em mobilidade urbana para a promoção do acesso universal à cidade de forma segura, socialmente inclusiva e sustentável.
46.	SNH - Secretaria Nacional de Habitação, responsável por acompanhar e avaliar, além de formular e propor os instrumentos para a implementação da Política Nacional de Habitação em articulação com as demais políticas públicas e instituições voltadas ao desenvolvimento urbano, com o objetivo de promover a universalização do acesso à moradia.
47.	SNS - Secretaria Nacional de Saneamento - sua missão é assegurar à população os direitos humanos fundamentais de acesso à água potável em qualidade e quantidade suficientes, e à vida em ambiente salubre nas cidades e no campo, segundo os princípios fundamentais da universalidade, equidade e integridade.
48.	Vale registrar os outros órgãos específicos singulares do MDR, de acordo com o decreto citado: a Secretaria Nacional de Proteção e Defesa Civil, a Secretaria Nacional de Segurança Hídrica e a Secretaria de Fomento e Parcerias com o Setor Privado.
49.	Além das secretarias nacionais mencionadas, existem duas outras áreas integrantes da estrutura do MDR e que atuaram mais diretamente no acompanhamento e implementação das ações afetas ao presente monitoramento, a Assessoria Especial de Controle Interno (AECI) como órgão de assistência direta e imediata ao Ministro de Estado do Desenvolvimento Regional, e a Secretaria de Coordenação Estrutural e Gestão Corporativa, cujas atribuições estão sintetizadas a seguir:
50.	AECI - Assessoria Especial de Controle Interno que tem a competência, dentre outras, de assessorar o Ministro de Estado nas áreas de controle, risco, transparência e integridade da gestão.
51.	SECOG - Secretaria de Coordenação Estrutural e Gestão Coorporativa a qual deve, dentre outras competências, planejar, coordenar e promover a execução de atividades de desenvolvimento organizacional e modernização administrativa com vistas à eficácia e à efetividade das ações do Ministério e de suas entidades vinculadas.
52.	O gráfico a seguir ilustra o organograma do MDR com destaque em amarelo para as áreas que possuem uma atuação mais diretamente relacionada com o escopo da auditoria e do presente monitoramento. Registra-se que o organograma disponibilizado pelo ministério ainda não contempla as recentes alterações de sua estrutura.

Figura 9 - Organograma do MDR

Fonte: endereço eletrônico do MDR: https://www.gov.br/mdr/pt-br/acesso-a-informacao/institucional/organograma

2.	ANÁLISE DO ATENDIMENTO DAS DELIBERAÇÕES
2.1.	Implementar sistemática de gestão de riscos e controles
9.1. determinar ao Ministério das Cidades, com fulcro no art. 43, inciso I, da Lei 8.443/1992, combinado com o art. 250, inciso II, do Regimento Interno do Tribunal de Contas da União, que: 
9.1.1. adote providências com vistas a implementar sistemática de gestão de riscos e controles, consistente nas atividades de identificar, avaliar e gerenciar os mais relevantes eventos que possam afetar a organização, com o objetivo de fornecer segurança razoável quanto à realização de seus objetivos, tal qual definido no Decreto 9.203/2017, art. 2º, IV, e no art. 13 da IN 01/2016- MP/CGU
Situação que levou à proposição da deliberação
53.	A situação que levou à deliberação foi o fato de que, apesar de o ministério possuir, à época, ações que se relacionavam com a prática de gestão de riscos, com o desenvolvimento de produtos no âmbito de um contrato com a Fundação Getúlio Vargas (FGV) , esses produtos haviam sido concluídos em 2014 e, desde então, não foram identificadas iniciativas tendentes a dar continuidade a essas práticas, dentre elas, identificar, avaliar e tratar os riscos dos processos ali detalhados.
54.	Tais produtos foram o plano estratégico 2014-2018; cadeia de valor e macroprocessos de trabalho; mapeamento dos processos de trabalho considerados prioritários; redesenho dos processos mapeados visando a eliminação de retrabalhos; racionalização e padronização das atividades; identificação e registro de atividades tácitas; aumento da eficiência operacional; adequação de atividades às competências de cada área e garantia da qualidade dos resultados/produtos dos processos. 
55.	Além disso, os procedimentos adotados para fins de aprovação de propostas e monitoramento da execução dos empreendimentos não apresentavam diferenciações significativas associadas ao nível de risco pertinente, o que resultava em ineficiências nos esforços de atuação do ministério.
56.	Considerando que a Instrução Normativa Conjunta MP/CGU nº 1, de 10/5/16, estabeleceu que os órgãos e entidades do Poder Executivo Federal passassem a promover medidas apara institucionalizar práticas relacionadas à Gestão de Riscos, entendeu-se que seriam necessárias providências com vistas a implementar sistemática de gestão de riscos e controles, com o objetivo de fornecer segurança razoável quanto à realização de seus objetivos, tal qual definido no Decreto 9.203/2017, art. 2º, IV e no art. 13 da IN 01/2016- MP/CGU.
Providências adotadas e comentários dos gestores
57.	O ministério, visando implementar a recomendação do item 9.1.1 do acórdão, propôs um cronograma em seu plano de ação (peça 30, p. 30) com as seguintes iniciativas a serem implementadas: 

Figura 10 - Cronograma inicial de implementação da gestão de riscos (item 9.1.1) 

Fonte: Plano de ação do MDR (peça 30, p. 30) 
58.	Em pesquisa ao endereço eletrônico do MDR, https://www.gov.br/mdr/pt-br/acesso-a-informacao/governanca/gestao-de-riscos-no-mdr, é possível verificar os documentos produzidos relacionados às ações de implementação e desenvolvimento da Gestão de Riscos do órgão. Dentre os documentos, destacam-se:
Figura 11 - Documentos relacionados às ações de implementação e desenvolvimento da Gestão de Riscos do MDR

Fonte: https://www.gov.br/mdr/pt-br/acesso-a-informacao/governanca/gestao-de-riscos-no-mdr
59.	Dentre as iniciativas, verifica-se que o MDR elaborou sua Política e Metodologia de Gestão de Riscos (peça 86, p. 2-10) aprovada pelo Comitê Interno de Governança (Cigov) , por meio da Resolução n. 7, de 27 de agosto de 2020 (peça 86, p. 1) .
60.	O Cigov foi instituído pela Portaria MDR n. 397, de 5 de março de 2021, com a finalidade de assessorar o Ministro de Estado do Desenvolvimento Regional na execução da política de governança da administração pública federal, em consonância com os princípios, diretrizes e mecanismos estabelecidos pelo Decreto n. 9.203/2017.
61.	De acordo com o art. 2º dessa portaria, o Cigov é composto pelos seguintes membros titulares: i) Ministro de Estado do Desenvolvimento Regional, que o coordenará; ii) Secretário-Executivo; iii) Secretário de Coordenação Estrutural e Gestão Corporativa; iv) Secretário Nacional de Proteção e Defesa Civil; v) Secretário Nacional de Segurança Hídrica; vi) Secretário Nacional de Mobilidade e Desenvolvimento Regional e Urbano; vii) Secretário Nacional de Habitação; e viii) Secretário Nacional de Saneamento e ix) Chefe da Assessoria Especial.
62.	Verifica-se também que o MDR desenvolveu a Metodologia de Gestão de Riscos (peça 86, p. 11-50) , aprovada pela Resolução CIGov nº 7, de 27 de agosto de 2020; o Manual de Gestão de Riscos, Controles Internos e Integridade (peça 86, p. 51-121) , acompanhado do Manual do Sistema Ágatha (peça 86, p. 122-149) . Ademais, realizou a Avaliação da Maturidade da Gestão de Riscos (peça 86, p. 151-193) e apresentou os processos e projetos selecionados pelas secretarias finalísticas para realização da gestão de riscos no exercício de 2021 (peça 86, p. 194-217) . A seguir, passa-se a destacar alguns dos pontos mais relevantes dos documentos citados.
Política de gestão de riscos
63.	Conforme o art. 1º da Política de Gestão de Riscos sua finalidade é estabelecer os conceitos, princípios, objetivos, diretrizes, competências e responsabilidades no âmbito da gestão de riscos.
64.	O caput do art. 5º c/c §1º estabelece que a gestão de riscos deverá se integrar ao planejamento estratégico, aos processos e às políticas do MDR, implementada de forma gradual em todas as áreas do órgão, priorizando-se os processos que impactem diretamente no atingimento das entregas estratégicas definidas no planejamento estratégico do órgão.
65.	O processo de gestão de riscos conforme as diretrizes estabelecidas no art. 6º da Política de Gestão de Riscos do MDR, prevê, no mínimo, as seguintes etapas:
Figura 12 - Etapas do processo de gestão de riscos da Política de Gestão de Riscos do MDR

Fonte: Manual de Gestão de Riscos, Controles Internos e Integridade do MDR (peça 86. p. 66) 
66.	O Sistema de Gestão de Riscos do MDR definidos em seu no art. 8º é composto pelas seguintes instâncias responsáveis:

Figura 13 - Instâncias e responsabilidades pelo Sistema de Gestão de Riscos do MDR

Fonte: elaboração própria com base na Política de Gestão de Riscos do MDR (art. 8º) 
Metodologia da gestão de riscos
67.	Na leitura da Metodologia da Gestão de Riscos do MDR (peça 86, p. 11-50) , observa-se que este documento, em sua essência, detalha as etapas da gestão de risco previstas na Política de Gestão de Riscos, representadas na figura 12, 'com indicação de eventuais técnicas complementares, de forma a estruturar o método de gerenciamento de riscos' (peça 86, p. 14) .
68.	Para a implementação do gerenciamento de riscos, é utilizado o sistema informatizado denominado Ágatha, o qual servirá para documentar as etapas da gestão de riscos. De acordo com o manual, o sistema Ágatha - Sistema de Gestão de Integridade, Riscos e Controles consiste em uma ferramenta automatizada, desenvolvida para auxiliar no processo de gerenciamento de riscos e controle (peça 86, p. 125) .
Figura 14 - Apresentação da tela inicial do sistema Ágatha

Fonte: https://agatha.mdr.gov.br
69.	Em uma visão geral do sistema, após o seu acesso à tela inicial, o usuário poderá, dependendo do perfil cadastrado, ter acesso às seguintes opções: pesquisar macroprocesso/processos; incluir novo mapeamento de risco; visualizar macroprocesso/processos; alterar dados do processo; e excluir um processo desejado (peça 86, p. 127) .
70.	O sistema visa acompanhar todas as fases de mapeamento dos riscos: análise de ambiente e de fixação de objetivos (peça 86, p. 128-130) , identificação de eventos de risco (peça 86, p. 130-132) , avaliação de riscos e controles (peça 86, p. 133-141) , resposta a risco (peça 86, p. 141-147) e monitoramento dos controles, essa última por meio da função denominada relatórios (peça 86, p. 148-149) .
71.	Importante mencionar os perfis de acesso ao sistema Ágatha (peça 86, p. 125-126) : i) analista de risco, responsável por iniciar um processo, preencher todas as informações, fazer a identificação e a análise dos riscos e definir os planos de controle; ii) gestor do processo, ocupante de DAS ou FCPE 4 ou superior, aprova os processos em que está como gestor, os quais foram alimentados pelo analista de risco; iii) núcleo, a cargo da Coordenação-Geral de Inteligência e Riscos da Assessoria Especial de Controle Interno, tem acesso a todas as funcionalidades gerenciais, consulta e emissão de relatórios de todos os processos; e iv) comitê, são os membros do Cigov, acessam na modalidade consulta e emitem relatórios de todos os processos de todas as unidades do MDR.
Manual de Gestão de Riscos, Controles Internos e Integridade
72.	Importante destacar a institucionalização do Manual de Gestão de Riscos, Controles Internos e Integridade (peça 86, p. 51-121) cujo objetivo é 'levar a todos os servidores, em especial dos gestores, orientações quanto à aplicação da metodologia de gestão de riscos em conjunto com o Programa de Integridade do MDR.' (peça 86, p. 55) .
73.	Ademais, verifica-se os seguintes normativos publicados pelo MDR para tratar da gestão de riscos do órgão:
Figura 15 - Normas e regulamentações relacionadas à Gestão de Riscos, Controles Internos e Integridade

Fonte: Manual de Gestão de Riscos, Controles Internos e Integridade (peça 86, p. 1 e 56-57) 
74.	Na análise do manual, verifica-se que o desenvolvimento do modelo de gestão de risco do MDR, conforme o manual, baseia-se nos seguintes modelos de gestão de riscos: COSO II ou COSO-ERM, ISO 31000 e Orange Book.
75.	No manual observa-se que o objetivo do Programa de Integridade do MDR (peça 86, p. 82-89) é atuar em temas já conhecidos pela organização, mas de maneira sistematizada, trabalhando 'em parceria com as atividades, programas e políticas de auditoria interna, correição, ouvidoria, transparência e prevenção à corrupção, organizadas e direcionadas para a promoção da integridade institucional.' (peça 86, p. 82) . 
76.	O Programa de Integridade 'propõe auxiliar os responsáveis pelas atividades acima mencionadas e áreas afins a trabalharem em conjunto e de forma coordenada, a fim de garantir uma atuação íntegra, minimizando os possíveis riscos de corrupção.' E funciona sobre 4 pilares:
Figura 16 - Pilares do Programa de Integridade do MDR

Fonte: Programa de Integridade (peça 86, p. 82-84) 
77.	De acordo com o Programa e Integridade do MDR a alta direção é composta pelo Ministro, Secretário-Executivo, Secretários e Diretores que devem conduzir o órgão a seguir e respeitar os princípios éticos, caminhando em conformidade com as normas e as boas práticas da administração pública (peça 86, p. 82-83) . 
78.	A estrutura de funcionamento oferece as bases para que o programa seja efetivo e é composta pelo Comitê Interno de Governança (CIGov) que atua no nível estratégico; pela Unidade da Gestão da Integridade (UGI) representada pela Assessoria Especial de Controle Interno que coordena e estrutura o programa, bem como executa, monitora e revisa; pelas Instâncias Internas de Integridade representadas pelos titulares da Ouvidoria, Corregedoria, Comissão de Ética, Assessoria de Comunicação e Coordenações-Gerais de Planejamento Institucional e Desenvolvimento, de Gestão de Pessoas e de Gestão de Processos e Inovação; e pelos Agentes de Integridade que são servidores que auxiliam a UGI as Instâncias Internas na disseminação da cultura de integridade no âmbito de cada unidade e na construção do Plano de Integridade (peça 86, p. 83) .
79.	Conforme o programa, a gestão de riscos consiste na ferramenta que permite aos agentes públicos mapear os processos da organização identificando fragilidades que possibilitem a ocorrência de fraudes e atos de corrupção (peça 86, p. 83) .
80.	Por fim, a informação, comunicação e o monitoramento do Programa de Integridade do MDR fazem parte de um processo contínuo e permanente de disponibilização de informação adequada às partes interessadas e de relacionamento entre as instâncias de supervisão e de monitoramento para avaliar a qualidade do sistema de controle interno ao longo do tempo (peça 86, p. 84) .
81.	O manual aborda algumas medidas e ações de integridade: padrões de ética e conduta, comunicação e treinamento, canal de denúncia, medidas de controles e disciplinares e ações de remediação (peça 86, p. 84-86) . 
82.	O manual exemplifica possíveis riscos de integridade, tais como, o uso indevido ou manipulação de dados e informações; desvio de pessoal ou de recursos materiais; corrupção, fraude e emprego irregular nas verbas públicas; uso indevido de autoridade; nepotismo e conflito de interesses (peça 86, p. 87) .
83.	Em linha com o caráter inicial da implementação da gestão de Riscos do MDR, seu manual aponta que 'estará em constante processo de melhoria, com o objetivo de auxiliar o gestor na gestão de riscos dos processos de suas unidades.' (peça 86, p. 89) .
Maturidade da gestão de riscos do MDR no ano de 2020
84.	O ministério apresentou o Relatório sobre a Maturidade da Gestão de Riscos, elaborado pela Coordenação-Geral de Inteligência e Riscos da Assessoria Especial de Controle Interno. De acordo com o MDR (peça 86, p. 150) , 'esse documento visa apresentar a percepção dos gestores sobre a gestão de riscos que é implementada no MDR.' O relatório foi produzido a partir das respostas dos gestores, ocupantes de cargos de DAS e FCPE, níveis 3 a 5, ao questionário aplicado no período de 20 de julho a 21 de agosto de 2020. 
85.	No documento é possível verificar a metodologia adotada para o cálculo da amostra e do nível de maturidade em gestão de riscos (peça 86, p. 156-159) ; a análise de todos os itens e seções do questionário (peça 86, p. 160-189) ; além da conclusão do trabalho (peça 86, p. 190-193) .
86.	O resumo dos principais resultados dessa avaliação está apresentado na figura a seguir:
Figura 17 - Resumo dos principais resultados da avaliação da maturidade da gestão de riscos do MDR

Fonte: MDR, com adaptações (peça 86, p. 150) 
87.	De acordo com o documento, o grau de maturidade em gestão de riscos do MDR foi avaliado como intermediário, refletindo a existência de princípios e padrões documentados e treinamento básico sobre gestão de riscos, no entanto, o MDR afirma que há melhorias a serem executadas nas práticas de gestão de riscos (peça 86, p. 193) . 
Figura 18 - Grau de Maturidade em gestão de riscos do MDR

Fonte: Relatório de avaliação da maturidade da gestão de riscos do MDR (peça 86, p. 192) 
88.	O documento afirma que as ações já foram promovidas e as que serão realizadas pela AECI no exercício de 2021, tais como, a divulgação da metodologia e do Sistema Ágatha bem como as ações de capacitação e campanhas de sensibilização acerca da importância da gestão de riscos deverão contribuir para a melhoria da gestão de riscos e se refletirão no resultado da próxima pesquisa, programada para o final de 2021.
Priorização de processos para gestão de riscos
89.	O MDR publicou documento (peça 86, p. 194-217) cujo objetivo é apresentar os processos e projetos selecionados pelas secretarias finalísticas para realização da gestão de riscos no exercício de 2021, em linha com o art. 5º da política de gestão de riscos do ministério, a qual estabelece, em seu parágrafo primeiro, que serão priorizados os processos que impactem diretamente no atingimento das entregas estratégicas definidas no planejamento estratégico do MDR e, de acordo com o parágrafo segundo deste artigo, seu Comitê Interno de Governança deliberará sobre a inclusão de processos escolhidos como prioritários.
90.	O método utilizado pelo MDR se propõe a avaliar o aspecto quantitativo, quanto à materialidade, à necessidade de recursos humanos (qualificação técnica especializada) e de recursos tecnológicos para a execução do processo. Sob o aspecto qualitativo, os processos serão verificados de acordo com os seguintes fatores: processo estratégico, demandas do TCU e da CGU, relevância do processo, valores não orçamentários e reclamações e denúncias registradas na ouvidoria (peça 86, p. 201) . 
91.	Como resultado das análises sob esses dois aspectos, o método de priorização dos processos será classificado em essencial, relevante e moderado (peça 86, p. 201-202) , com o significado de cada um transcrito abaixo:
E - Essencial: expressa os processos mais significativos, que deverão ter prioridade sobre os demais no gerenciamento de riscos;
R - Relevante: expressa os processos de grande importância ou que merecem destaque, e que deverão ter uma prioridade média sobre os demais no gerenciamento de riscos; 
M - Moderado: expressa os processos de menor importância, que deverão ter prioridade baixa sobre os demais no gerenciamento de riscos. (grifos nossos) 
92.	Tendo em vista isso, a secretaria executiva do MDR solicitou que cada secretaria finalística selecionasse pelo menos um processo para realização da gestão de riscos em 2021, informando a previsão dos prazos para a gestão de riscos desse processo prioritário (peça 86, p. 200) . Dessa forma, de acordo com o quadro abaixo, foram selecionados pelas secretarias os seguintes processos: 
Figura 19 - Processos priorizados pelas secretarias finalísticas para realização da gestão de riscos em 2021

Fonte: relatório de priorização de processos para gestão de risco do MDR (peça 86, p. 214) 
93.	Essa listagem inicial de processos foi objeto, posteriormente, de deliberação da Comissão Técnica que assessora o Comitê Interno de Governança (CT-Cigov) , tendo sido sugeridos alguns ajustes para melhor aproveitamento dos esforços no mapeamento de riscos dos processos. Como exemplo de sugestões de ajustes citam-se: no caso da SNSH, 'em vez de ser realizada a gestão de riscos do processo de formalização de convênios apenas no âmbito da Secretaria, será realizado o trabalho com enfoque no Ministério, haja vista esse ser um processo transversal' (peça 86, p.215) ; e no caso da SMDRU, 'foi aceita a proposta de se ampliar o escopo dessa demanda, de modo a abranger todo o processo de celebração do contrato de repasse. Assim, o processo seria mais amplo envolvendo importantes etapas que impactam inclusive a emissão da AIO' (peça 86, p. 215) .
94.	A Coordenação-Geral de Inteligência e Riscos (CGIR) concluiu que, durante o período de elaboração das respostas pelas secretarias, foi possível observar que as unidades estão em níveis variados de maturidade quanto ao conhecimento e à definição dos respectivos processos (peça 86, p. 216) . Não obstante isso, ressalta que a CGIR fará o acompanhamento durante o exercício de 2021 dos prazos propostos, prestará suporte às unidades e as orientará quanto à aplicação da metodologia de gestão de riscos do MDR.
Análise
95.	A partir da documentação apresentada pelo MDR, resumida na seção anterior, pode-se afirmar que o órgão tem implementado as providências em relação a sua sistemática de gestão de riscos e controles, consistente nas atividades de identificar, avaliar e gerenciar os mais relevantes eventos que possam afetar a organização, com o objetivo de fornecer segurança razoável quanto à realização de seus objetivos, tal qual definido no Decreto 9.203/2017, art. 2º, IV, e no art. 13 da IN 01/2016- MP/CGU. 
96.	De acordo com a Nota Técnica nº 28/2021/CGAI/DIGEC/SECOG/Gabinete SE-MDR (peça 70, p. 1) , está em andamento o projeto 'Implantação da Gestão de Riscos do MDR', que tem como objetivo 'implementar controles internos com base na gestão de riscos e facilitar a identificação de oportunidades e ameaças'. Sua previsão de conclusão é dezembro de 2021.
97.	Observando-se que se trata de um processo contínuo, e que as providências adotadas ainda estão sendo aperfeiçoadas pelo próprio MDR, considera-se que a determinação está em cumprimento, podendo ser analisada novamente na próxima rodada do monitoramento.
Evidências
98.	Política e Metodologia de Gestão de Riscos do MDR (peça 86, p. 2-10) .
99.	Resolução n. 7, de 27 de agosto de 2020, aprovadas pelo Comitê Interno de Governança (Cigov) (peça 86, p. 1) . 
100.	Metodologia de Gestão de Riscos (peça 86, p. 11-50) .
101.	Manual de Gestão de Riscos, Controles Internos e Integridade (peça 86, p. 51-121) .
102.	Manual do Sistema Ágatha (peça 86, p. 122-149) . 
103.	Relatório de Avaliação da Maturidade da Gestão de Riscos (peça 86, p. 151-193) .
104.	Relatório de processos e projetos selecionados pelas secretarias finalísticas para realização da gestão de riscos no exercício de 2021 (peça 86, p. 194-217) . 
Conclusão
105.	O MDR está adotando providências com vistas a implementar sistemática de gestão de riscos e controles, atividades de identificar, avaliar e gerenciar os mais relevantes eventos que possam afetar a organização, com o objetivo de fornecer segurança razoável quanto à realização de seus objetivos, tal qual definido no Decreto 9.203/2017, art. 2º, IV, e no art. 13 da IN 01/2016- MP/CGU. 
106.	Ressaltando-se que se trata de um processo contínuo, e que as providências adotadas ainda estão sendo revisadas pelo próprio MDR, considera-se que a determinação está em cumprimento, e que pode ser analisada novamente na próxima etapa do monitoramento.
107.	Vale destacar que alguns dos processos elencados pelas secretarias nacionais como prioritários, guardam relação mais direta com o presente trabalho e poderão ser objeto de uma avaliação mais detalhada, oportunamente, à medida em que forem concluídos os mapeamentos e estabelecidas as rotinas de controle. Nesse sentido, mostra-se necessário mais tempo para sedimentação e maturação das iniciativas atualmente em curso.
Proposta de encaminhamento
108.	Diante do exposto, propõe-se considerar que a determinação constante do item 9.1.1. está em cumprimento pelo órgão, informando que a implementação das medidas relacionadas à gestão de risco do MDR, inclusive acerca do projeto 'Implantação da Gestão de Riscos do MDR', serão objeto de nova avaliação por este tribunal em rodada futura de monitoramento.
2.2.	Racionalizar e padronizar os procedimentos de acompanhamento dos empreendimentos; Sistemáticas de acompanhamento diferenciadas por critérios de risco; Sistemática de gestão dos empreendimentos para o acompanhamento dos cronogramas por meio de marcos
9.2.1. racionalizar e padronizar, com a abrangência e a divulgação possíveis, a forma de atuação das secretarias finalísticas no acompanhamento dos empreendimentos atinentes às transferências obrigatórias do PAC, adotando, preferencialmente, quando cabíveis, procedimentos uniformes entre as secretarias
9.2.5. instituir sistemáticas de acompanhamento de empreendimentos diferenciadas em função de critérios de risco, considerando, por exemplo, intervenções em cidades com indicadores mais desfavoráveis, retrospecto do ente proponente, materialidade do investimento, complexidade e capilaridade, situação da obra em conselho profissional, condições de atraso ou de avanço do objeto e relevância social da iniciativa
9.2.6.  incluir na sistemática de gestão dos empreendimentos, de forma associada aos cronogramas de projeto, marcos e/ou pontos de controle que permitam o efetivo acompanhamento dos empreendimentos, como por exemplo, 'apresentação de projeto', 'homologação de licitação', 'início dos serviços', 'liberação de parcela', 'conclusão de etapa', 'término do empreendimento'
Situação que levou à proposição da deliberação 
109.	Em relação aos itens 9.2.1, 9.2.5 e 9.2.6 do acórdão, foi detectada, durante os trabalhos de auditoria, uma situação comum a eles, qual seja, a tendência de cada secretaria finalística elaborar seu próprio rito de procedimentos, sem uma atuação sistemática do concedente. Verificou-se naquela oportunidade que a SNS fazia uso do Manual de Rotinas e Procedimentos, a SEMOB, do Procedimento Operacional Padrão, por sua vez, no âmbito da SNH não havia procedimento formalizado. Também não havia previsão de marcos e/ou pontos de controle específicos (apresentação de projeto, realização de licitação, início dos serviços, conclusão de cada meta prevista, etc.) que permitissem ao MDR proceder a alguma ação no sentido de monitorar a evolução dos instrumentos de repasse celebrados.
Providências adotadas e comentários dos gestores 
110.	Conforme ações 5 e 19 constantes do anexo II do plano de ação entregue pelo MDR (cópia à peça 30, p. 25 e 28) , o órgão objetivava dar cumprimento aos itens 9.2.1., 9.2.5. e 9.2.6. do acórdão mediante as seguintes ações: 'Desenvolver estudos para o aperfeiçoamento de processos de governança, gestão e controles no âmbito do PAC', com prazo inicial para conclusão em agosto/2019 e 'Elaborar estudos e propostas para racionalização e padronização da forma de atuação das secretarias finalísticas no acompanhamento dos empreendimentos do Programa de Aceleração do Crescimento (PAC) , inclusive quanto aos processos e regras de seleção de propostas e à disponibilização de informações pela Internet, com procedimentos uniformes quando cabíveis', com prazo inicial para conclusão em dezembro/2019.
Item 9.2.1 - racionalização e padronização dos procedimentos de acompanhamento
111.	Em reunião virtual com os gestores do órgão em 24/6/2021, foi informado o desenvolvimento das bases de dados para o Painel de Obras. Essa ferramenta visa reunir e possibilitar a transparência das informações das obras pelo país, tais como, os dados básicos da obra, dados orçamentários, execução física e execução financeira. Importante destacar a edição da Portaria n. 17.951 de 28 de julho de 2020 que define o formato dos dados a serem disponibilizados pelos ministérios executores no Painel de Obras que será mantido e gerido pelo Ministério da Economia. As informações relacionadas à execução das obras serão enviadas semestralmente para essa ferramenta.
112.	Foi informado que o monitoramento dos empreendimentos ainda permanece sob responsabilidade de cada secretaria finalística, além da descentralização do monitoramento de significativa parte da carteira feito pela mandatária da União. Nesse sentido há, segundo os gestores, um esforço de uniformização da base de dados - como ferramenta de uniformização dos procedimentos do MDR. Dessa forma, foi publicada a Portaria n. 306, de 23 de fevereiro de 2021 (peça 73) que dispõe sobre os procedimentos para atualização da base de dados oficial de investimentos do Ministério do Desenvolvimento Regional.
113.	A citada portaria estabelece que os empreendimentos devem ser atualizados no mínimo a cada 30 dias na ferramenta de coleta de dados para o painel do MDR e que as informações sobre todos os investimentos do órgão para estudos, projetos ou obras destinadas à ampliação do estoque de ativos de infraestrutura devem ser unificadas em sua base de dados oficial.
114.	Ademais, segundo o art. 3º da portaria, a carteira de investimentos no painel do ministério será formada por empreendimentos de registro parcialmente automatizados e por empreendimentos de registro manual, sendo, conforme figura abaixo, feita com base no §1º do art. 3º da portaria, os seguintes instrumentos com registro parcialmente automatizados:
Figura 20 - Instrumentos com registro parcialmente automatizados

Fonte: elaboração própria a partir da Portaria n. 306/2021
115.	De acordo com a portaria, os instrumentos com registro manual serão todos os demais empreendimentos não listados acima. Dessa forma, a Portaria 306/2021 não inclui os termos de compromisso assinados antes de 19/1/2021 como instrumentos de registro parcialmente automatizados, assim, por não estarem listados no § 1º do art. 3º da portaria, entende-se que esses instrumentos serão tratados com registro manual pelo MDR.
116.	Adicionalmente, o MDR apresentou lista da qual se observa cerca de 4.300 instrumentos atualizados manualmente pelas secretarias finalísticas do MDR e entidades vinculadas. De acordo com o documento, a soma dos valores para repasse é de aproximadamente R$ 54 bilhões (peça 87, p. 4-5) .

Figura 21 - Instrumentos atualizados manualmente pelo MDR

Fonte: MDR (peça 87, p. 4-5) 
117.	Da leitura do capítulo II e III da norma, verifica-se que tanto a inclusão de novos empreendimentos na ferramenta Formulário Painel, quanto o seu monitoramento serão realizados pelas secretarias finalísticas responsáveis. 
118.	Está previsto que essas unidades não deverão incluir novos empreendimentos de registro parcialmente automatizados na ferramenta Formulário Painel, constante do endereço eletrônico https://formulariopainel.mdr.gov.br/aplicativo, pois estes serão incluídos via rotinas automatizadas de consulta às bases originais de gestão do empreendimento. No monitoramento, a unidade finalística deverá manter atualizado apenas os campos que não estão contemplados por rotinas automatizadas.
119.	Em relação ao Formulário Painel, observa-se que esta ferramenta, representada na figura a seguir, mantém interface com o aplicativo Transparência MDR, figura 24, detalhado adiante no item 9.2.6. desta instrução.
Figura 22 - Página inicial da ferramenta Formulário Painel

Fonte: https://formulariopainel.mdr.gov.br/aplicativo
120.	Em relação aos empreendimentos de registro manual, as secretarias finalísticas deverão acessar a ferramenta Formulário Painel e incluir os empreendimentos com o preenchimento integral do formulário. No seu monitoramento, a unidade finalística deverá manter atualizados todos os campos do formulário, em especial os campos constantes da seção '2. Dados de Monitoramento'. Na necessidade de atualização de um grande volume de instrumentos, há a previsão de que as unidades finalísticas poderão fazer a atualização em lote, utilizando a funcionalidade da ferramenta 'atualizar os dados por meio de uma planilha'.
121.	Está previsto também que, para unificar as informações sobre todos os investimentos do MDR na sua base de dados oficial, a Coordenação-Geral de Informações Estratégicas, deverá sistematizar diretrizes, conceitos e padrões de registros, que deverão ser aprovadas pelo Comitê de Governança Digital (CGD) e observadas por todas as unidades do ministério. Além disso, essa coordenação-geral deverá disponibilizar essa sistematização na página do CGD, nos seguintes documentos: i) regras de integração das bases de dados da carteira de investimentos do MDR; e ii) regras de negócio.
122.	Assim como o Cigov, o CGD foi instituído pela Portaria n. 397, de 5 de março de 2021. Esse comitê exercerá suas competências com a finalidade de deliberar sobre os assuntos relativos à implementação das ações de governo digital e ao uso de recursos de tecnologia da informação e comunicação.
123.	O CGD será composto pelos representantes do (a) : i) Gabinete do Ministro de Estado do Desenvolvimento Regional; ii) Secretaria-Executiva; iii) Secretaria Nacional de Proteção e Defesa Civil; iv) Secretaria Nacional de Segurança Hídrica; v) Secretaria Nacional de Mobilidade e Desenvolvimento Regional e Urbano; vi) Secretaria Nacional de Habitação; vii) Secretaria Nacional de Saneamento. Também serão membros titulares o Coordenador-Geral da Coordenação-Geral de Tecnologia da Informação; e o encarregado do tratamento de dados pessoais, nos termos do disposto da Lei n. 13.709, de 14 de agosto de 2018 (Lei Geral de Proteção de Dados Pessoais (LGPD) .
124.	Naquela reunião, foi destacado pelos gestores que o Comitê de Governança Digital está funcionando de maneira ainda incipiente, além disso, a assimetria de informações acerca da atualização dos sistemas citados na portaria passa por uma mudança cultural no âmbito do MDR que leva um tempo natural para o seu amadurecimento.
125.	Nessa oportunidade, a equipe do MDR informou que foi feito o mapeamento do processo de seleção e de monitoramento dos contratos de repasse. Em complemento, verifica-se na Nota Técnica nº 28/2021/CGAI/DIGEC/SECOG/Gabinete SE-MDR (peça 70, p. 2) que, em processo administrativo específico, o MDR planeja no projeto de fortalecimento da governança do MDR uma etapa de desenvolvimento de atividades com vistas à construção de um sistema de gestão de processos. Essa etapa prevê: 
a definição e publicação da cadeia de valor, organização das bases de informações de processos, disponibilização das informações em painel, definição de procedimentos e responsáveis, mapeamento dos processos prioritários, revisão de normas e instrumentos contratuais relacionados aos processos mapeados. (grifos nossos) 
126.	Além disso, os gestores do MDR reconheceram a necessidade de um sistema de gestão de processos (sendo destacado que até no âmbito de uma mesma unidade, processos de trabalho ainda estão sendo realizados de forma diversa) para uniformização e desenvolvimento constante acerca da efetividade desses processos na atuação de cada unidade. 
127.	Nesse sentido, há um projeto ainda em desenvolvimento apresentado para a AECI com ajustes já realizados, porém, pendente de aprovação formal no ministério. A AECI informou que há uma tentativa de harmonizar o planejamento dos processos junto com a sua gestão de riscos.
128.	Ademais, por meio de mensagem eletrônica, no dia 2/7/21, solicitou-se ao MDR a comprovação dos aprimoramentos, ocorridos em seus manuais e normativos, no sentido de uniformizar os procedimentos de acompanhamento de empreendimentos nas secretarias finalísticas, bem como a previsão de implementação dessa uniformização, assim como do completo atendimento da recomendação. 
129.	O ministério respondeu (peça 68, p. 2-3) que, em relação ao primeiro plano de ação apresentado pelo MDR, o presente item estava inicialmente relacionado às ações 5 e 19, já citadas. 
130.	O MDR afirma que, em função das readequações ocorridas no plano, esse item foi tratado no âmbito do Decreto n. 10.012, de 5/9/2019 (peça 70, p. 2-3) , o qual dispõe sobre a gestão e a governança da implementação e da execução dos empreendimentos que integravam o PAC, programa instituído pelo Decreto n. 6.025 de 22/1/2007, e revogado pelo Decreto n. 9.784/2019 (peça 69, p. 3) . Em relação ao prazo para cumprimento dessa iniciativa, o documento apenas aponta que a implementação está 'em andamento contínuo'.
131.	O órgão observa (peça 68, p. 3-4) que houve o esforço de padronização das informações requeridas e disponibilizadas acerca desses empreendimentos, em conformidade com o Decreto n. 10.012/2019. Cita também a revisão e atualização do Manual de Instruções para Contratação e Execução dos Programas e Ações do MDR (MICE) - Projetos inseridos no Programa de Aceleração do Crescimento (PAC) , conforme a Portaria n. 646, de 18/3/2020 com alterações introduzidas pelas Portarias n. 1.424 de 19/5/2020; n. 1.801 de 25/6/2020; n. 2.268 de 24/8/2020; e n. 1.049 de 28/5/2021 (peça 58, p. 9-84) . 
132.	Apresenta-se a seguir as alterações feitas pelas portarias no MICE, observando que o texto trazido pela Portaria n. 1.424/2020 (item 19.3 do MICE) foi modificado posteriormente pela Portaria 2.268/2020, sendo considerada essa última para fins de análise nesta instrução.
Portaria n. 1.801/2020
133.	Na leitura da referida portaria que alterou o MICE, cita-se o art. 1º que suspende, enquanto perdurarem os efeitos do Decreto Legislativo n. 6, de 20 de março de 2020 (que reconhece a ocorrência do estado de calamidade pública e dispensa o atingimento dos resultados fiscais e a limitação de empenho) , a contagem do prazo de 24 meses em que a execução do objeto do termo de compromisso deve ser retomada, conforme redação do item 12.10.3 do MICE.
Portaria n. 2.268/2020
134.	Observa-se também a alteração do subitem 19.3 do MICE pela Portaria n. 2.268/2020 (peça 85, p. 4) , que antes facultava, excepcionalmente, ao Comitê Interno de Governança do MDR e agora faculta à Secretaria Executiva desse órgão autorizar a não aplicação, a determinado caso concreto, das disposições do MICE, a partir de solicitação do compromissário, e após análise técnica, motivada e conclusiva da mandatária e posicionamento favorável da Secretaria Nacional competente.
Portaria n. 1.049/2021
135.	Por sua vez, a Portaria n. 1.049/2021 (peça 85, p. 5-7) modifica a redação do item 7.2 do MICE estabelecendo que a Secretaria Nacional competente emitirá portaria específica em relação aos prazos para atendimento das exigências previstas em cláusula suspensiva. A redação anterior desse item do MICE não fazia menção à unidade do ministério competente para tal atribuição.
136.	Além disso, em relação aos prazos para atendimento das exigências previstas em cláusula suspensiva, a portaria inclui o item 7.2.1., estabelecendo que:
Eventual prorrogação de prazo poderá ser autorizada pelo Secretário Nacional, desde que apresentada solicitação pelo COMPROMISSARIO antes do seu vencimento, e mediante análise técnica, motivada e conclusiva, da MANDATÁRIA e posicionamento favorável da Secretaria Nacional competente.
137.	Acerca da autorização do início da execução do objeto do termo de compromisso, conforme item 12.1 do MICE, a portaria inclui o requisito de o compromissário apresentar à mandatária a designação formal do fiscal da obra ou do serviço e a respectiva Anotação de Responsabilidade Técnica de Fiscalização (ART) ou Relatório de Responsabilidade Técnica de Fiscalização (RRT) .
138.	Essa portaria também estabelece, no subitem 12.1.1. do MICE, que os requisitos para a licença ambiental, para o projeto do trabalho social e para a titularidade de área não se aplicam às etapas destinadas à elaboração de estudos e projetos.
139.	Essa norma inclui no item 12.10.3.1.1 hipóteses as quais não são atribuíveis ao compromissário para que as datas de previsão de retomada e de vigência do termo de compromisso possam exceder 24 meses:
a) o resultado da licitação ou chamamento deserto ou fracassado; 
b) a concessão da licença ambiental, a outorga de captação de água e lançamento de efluentes, o alvará de construção ou outras autorizações ou aprovações de projeto situadas na esfera de competência de outro ente da Federação;
c) a titularidade da área de intervenção de outro ente da Federação; ou
d) a existência de embargo, ação judicial ou apontamento de órgãos de controle que tenha determinado a paralisação do objeto.
140.	Além disso, a portaria dá nova redação para o item 12.10.3.2 estabelecendo que as datas de vigência do termo de compromisso poderão ser prorrogadas a partir de análise técnica, motivada e conclusiva da mandatária e autorização da Secretaria Nacional, que estabelecerá condicionantes para a sua continuidade.
141.	A norma inclui no item 12.10.8. do MICE que a Secretaria Nacional competente na gestão do termo de compromisso poderá solicitar, a qualquer tempo, apresentação de plano de ação por parte do compromissário (no caso do termo de compromisso para o qual não seja apresentado relatório de execução por mais de doze meses consecutivos) e análise técnica, motivada e conclusiva da mandatária.
142.	Em relação às condições para que a mandatária possa autorizar o pagamento de reajustamento de preço com recursos de repasse da União ou com rendimentos (item 14.2.2 do MICE) a portaria exclui, dos itens 'a' e 'b', o trecho 'etapa correspondente', permanecendo apenas 'termo de compromisso', conforme transcrição abaixo:
I.	limitado ao valor de repasse do Termo de Compromisso;
II.	preservado o objeto do Termo de Compromisso, bem como sua funcionalidade;
143.	Em relação ao item 'c' do item 14.2.2, a portaria também dá nova redação para essa autorização da mandatária, exigindo que haja previsão no edital de licitação e no contrato de execução e fornecimento do índice e da periodicidade a serem aplicados para o reajustamento de preços requerido. A redação anterior do item 'c', definia que os preços reajustados deveriam ser menores ou iguais à mediana de seus correspondentes no SINAPI.
144.	A portaria também inclui o item 14.2.2.1. no MICE definindo que cabe à mandatária avaliar a adequação do índice e da periodicidade previstos no edital de licitação e no contrato de execução e fornecimento à legislação regente.
145.	Por fim, registra-se que a redação anterior do item 15.3. do MICE estabelecia que o termo de compromisso seria rescindido se não obtivesse da mandatária a autorização de início de objeto (AIO) no prazo de doze meses, a contar de sua assinatura, prorrogável por até doze meses, mediante solicitação justificada pelo compromissário e encaminhada à mandatária. 
146.	A nova redação deste item trazida pela citada portaria, estabelece que o termo de compromisso será rescindido quando não atender as condições para AIO dispostas no item 12.1 (alíneas 'a' a 'g') , ressalvadas a realização do procedimento licitatório, alínea b) , e a autorização pelo Secretário Nacional, alínea i) , nos mesmos prazos da redação anterior.
Item 9.2.5 - instituir sistemáticas de acompanhamento diferenciadas por critérios de risco
147.	Os gestores do MDR informaram em reunião com a equipe deste monitoramento que está em desenvolvimento um painel de informações gerenciais e base de dados que possam permitir acompanhar o fluxo de contratação em tempo real para gerenciar os processos de forma mais efetiva permitindo a avaliação de risco de maneira mais precisa na categorização das medidas necessárias em cada contexto de obra.
148.	Naquela oportunidade, a AECI informou que a avaliação dos riscos transversais que se relaciona aos macroprocessos (que difere do risco do processo, mais específico) depende da finalização do planejamento estratégico o qual está em fase de revisão.
149.	Há um projeto sendo desenvolvido na secretaria executiva para o entendimento do contexto das obras paralisadas incluindo, por exemplo, entrevistas com as áreas finalísticas, pois há uma série de fatores específicos para a categorização das obras paralisadas. Informou-se que, não há, no momento, possibilidade de afirmar qual a correlação entre categoria de empreendimentos e os fatores específicos para paralisação das obras.
150.	O MDR, atendendo a solicitação da equipe de auditoria, encaminhou informações complementares (peça 68, p. 4) informando apenas que, em relação ao primeiro plano de ação, esse item também estava inicialmente relacionado às ações 5 e 19. Afirma também que as iniciativas estão em andamento por meio dos projetos 'Fortalecimento da governança no MDR' (previsão de conclusão em dezembro/2022, conf. peça 70, p. 1) e 'Redução do estoque de obras paralisadas' (peça 68, p. 4) , cujo prazo para conclusão das atividades estava previsto para ocorrer em julho/2021 (peça 70, p. 3) , porém, até o momento deste monitoramento o órgão não comunicou a efetiva conclusão do projeto.
151.	O órgão informa (peça 68, p. 4) que o primeiro projeto acima mencionado corre em processo administrativo no âmbito do MDR, no qual consta o Termo de Abertura do Projeto CGAI (Coordenação Geral de Articulação Institucional) , descrito nas seguintes etapas atualmente em andamento:
Figura 23 - Etapas 3 e 4 do projeto Fortalecimento da governança no MDR

Fonte: peça 71, p. 3
152.	O MDR complementa também (peça 68, p. 4) que há um projeto em andamento para minimizar a quantidade de obras paralisadas no âmbito do órgão, em conformidade com o Relatório de Avaliação da Controladoria Geral da União (CGU) de 2020 'Levantamento de obras paralisadas em dezembro/2019 - Grupo de Trabalho para Governança de Investimentos em Infraestrutura'. Essa iniciativa estava prevista para ser concluída no mês de julho/2021, porém, até o momento deste monitoramento, o órgão não comunicou a efetiva conclusão do projeto.
Item 9.2.6 - sistemática de gestão dos empreendimentos para o acompanhamento dos cronogramas por meio de marcos
153.	Igualmente ao item 9.2.5, o presente item está sendo tratado no âmbito do projeto 'Fortalecimento da governança no MDR'. Nesse projeto está previsto o desenvolvimento de soluções de tecnologia para o monitoramento de empreendimentos do ministério, a exemplo do MDR Invest e do aplicativo Transparência MDR, os quais irão integrar os investimentos, aprimorar as informações sobre execução, melhorar a transparência pública, sistematizar rotinas de gestão de recursos e realizar a interoperabilidade com outros sistemas internos e externos; e o painel de informações sobre os fluxos das contratações do MDR, (peça 70, p. 4-5) .
154.	De acordo com o ministério, o MDR Invest está em fase de desenvolvimento, e será o sistema corporativo do MDR, disponibilizando solução tecnológica que (peça 87, p. 6-7) :
 (1) integre todos os investimentos do órgão; 
 (2) aprimore as informações de execução física das obras; 
 (3) melhore a transparência pública; 
 (4) simplifique, desburocratize e automatize rotinas na gestão dos instrumentos de transferências de recursos para a execução dos empreendimentos apoiados pelo MDR;
 (5) realiza a integração e interoperabilidade com outros sistemas internos e externos.
155.	O desenvolvimento do MDR Invest passa por construir inicialmente um cadastro integrado dos investimentos do órgão que envolve diferentes tipos de instrumentos e processos de operacionalização. Após a construção desse cadastro, será desenvolvido módulos específicos para cada tipo de instrumento, tais como, termo de compromisso, financiamentos FGTS, contratos de repasse. De acordo com o órgão, o MDR Invest não concorrerá com a Plataforma +Brasil, que operacionaliza os novos instrumentos a partir de 2021. Para estes instrumentos, o MDR Invest fará a carga dos dados oficiais da Plataforma +Brasil e sanará lacunas de rotinas internas específicas adotadas pelo MDR que não realizadas na Plataforma +Brasil (peça 87, p. 7) .
156.	Por sua vez, o aplicativo Transparência MDR visa permitir o acesso a informações dos empreendimentos monitorados pelo Ministério do Desenvolvimento Regional. Ele terá como público-alvo cidadãos brasileiros e o seu objetivo será a transparência por meio de visualizações resumidas e disponibilizadas de forma rápida. As premissas a serem perseguidas na criação e entrega desse aplicativo serão a acessibilidade, a usabilidade e a garantia do dado atualizado.

Fonte: https://apps.apple.com/br/app/transpar%C3%AAncia-mdr/id1539755516#?platform=iphone (figura com adaptações) 
157.	Em acréscimo, na reunião realizada com a equipe deste monitoramento, os gestores informaram que há iniciativas no sentido de construção de ferramentas pelas quais se consiga acompanhar as diversas etapas de execução dos instrumentos, a fim de obter os registros dos marcos e obter uma base de dados para avaliação crítica mais precisa dos problemas e gargalos que impedem a evolução dos empreendimentos. 
158.	Além disso, está sendo levado em conta a integração com as ferramentas institucionais da Administração Pública Federal, tais como, o Cadastro Integrado de Projetos de Investimento do Governo Federal (CIPI) e a Plataforma + Brasil.  
159.	O CIPI pretende promover a melhoria da governança dos investimentos federais em infraestrutura, por meio do acompanhamento e do monitoramento da execução dos investimentos em projetos de infraestrutura do Governo Federal. Por sua vez a Plataforma +Brasil constitui ferramenta integrada e centralizada, com dados abertos, destinada à informatização e à operacionalização das transferências de recursos oriundos do Orçamento Fiscal e da Seguridade Social da União a órgão ou entidade da administração pública estadual, distrital, municipal, direta ou indireta, consórcios públicos e entidades privadas sem fins lucrativos.
Análise 
160.	Apesar do questionamento ao MDR acerca da comprovação dos aprimoramentos para uniformizar os procedimentos de acompanhamento de empreendimentos nas secretarias finalísticas, relacionado ao item 9.2.1., verifica-se, a partir das informações e documentos fornecidos pelo MDR, que o monitoramento dos programas ainda permanece sob responsabilidade de cada secretaria finalística de forma segregada, havendo ainda a necessidade de um sistema de gestão de processos comum para uniformização em cada unidade. 
161.	Além disso, verifica-se que o estágio atual de implementação das recomendações está incipiente, mesmo no nível de institucionalização dos procedimentos, trazendo apenas, para resolver essa problemática, o Decreto nº 10.012/2019 e a revisão e atualização do MICE do MDR, por meio das Portarias n. 1.424/2020, 1.801/2020, 2.268/2020 e 1.049/2021.
162.	Observa-se que, apesar do questionamento ao órgão de encaminhar comprovação nos manuais e normativos que envolvam as secretarias finalísticas, que demonstrasse os aprimoramentos ocorridos no sentido de uniformizar os procedimentos de acompanhamento de empreendimentos e a previsão de implementação dessa uniformização, o MDR não apontou, especificamente, quais itens dessas normas que revisaram o MICE teriam contribuído diretamente para implementar a recomendação.
163.	No entanto, na análise dessas portarias, observa-se que em seus textos, detalhados nessa instrução na parte das providências adotadas e comentários dos gestores do item 9.2.1 do acórdão, não permitem afirmar que houve avanço significativo no sentido de racionalizar e padronizar, com a abrangência e a divulgação possíveis, a forma de atuação das secretarias finalísticas no acompanhamento dos empreendimentos atinentes às transferências obrigatórias sob a gestão do MDR, nem há a identificação nas portarias acerca da adoção, quando cabível, de procedimentos uniformes entre as secretarias finalísticas. Portanto, considera-se que os textos das portarias não guardam conexão direta com a recomendação dada pelo item 9.2.1 do Acórdão 2153/2018-TCU-Plenário.
164.	 Além disso, destaca-se que o primeiro plano de ação apresentado pelo MDR ao TCU precisou ser refeito e o segundo, quanto aos prazos, consta que o cumprimento dessa iniciativa está 'em andamento contínuo', sem demonstrar de forma assertiva o cronograma e data de implementação dos atuais projetos relacionados a esses itens do acórdão.
165.	Vale dizer que, não obstante a auditoria dos controles internos ter tido como escopo as transferências obrigatórias do PAC, considera-se que as providências que vêm sendo tomadas pelo MDR, para o mapeamento do processo de seleção e de monitoramento dos contratos de repasse, ainda que estejam incipientes, podem ser utilizadas para superar os achados encontrados, ou seja, gerar benefícios estruturais que melhorem a eficiência de outros processos de trabalho além daqueles que compuseram o escopo específico da auditoria. 
166.	Por outro lado, considera-se um avanço a institucionalização trazida pela Portaria n. 306/2021 estabelecendo os pilares para instalação dos procedimentos para atualização da base de dados oficial de investimentos do MDR. 
167.	Destacam-se, como pontos positivos: i) a institucionalização de registro parcialmente automatizado em conjunto com a Plataforma +Brasil; Caixa Econômica Federal; FGTS; Minha Casa Minha Vida/Programa Casa Verde Amarela; ii) a sistematização de diretrizes, conceitos e padrões de registros por meio dos documentos: a) regras de integração das bases de dados da carteira de investimentos do MDR; e b) regras de negócio. 
168.	Apesar de a incipiente sistematização dos registros representar algum avanço, é necessário que o ministério fortaleça essa iniciativa utilizando-se, por exemplo, de auditoria de sistemas para avaliar a integridade e a completude dos registros e dados. Além disso, é importante que se defina e fortaleça, na governança do órgão, o papel dos responsáveis em monitorar os resultados e relatórios dessas auditorias de sistemas para que se façam os ajustes necessários e de forma tempestiva, dando a devida transparência desses atos.
169.	Essa necessidade se dá em razão de o MDR e entidades vinculadas possuírem em suas carteiras de investimentos quase 25 mil contratos em mais de 4.800 municípios, conforme figura abaixo extraída do site do órgão:
Figura 25 - Quantidades de contratos sob a gestão do MDR e entidades vinculadas

Fonte: endereço eletrônico do MDR, com adaptações: https://bit.ly/3jPy69W
170.	Em relação aos itens 9.2.5. e 9.2.6, da mesma maneira, verifica-se que os projetos que o MDR está desenvolvendo, visando implementar esses itens do acórdão, ou possuem prazo dilatado para cumprimento, referindo-se ao projeto 'Fortalecimento da governança no MDR' (a previsão é dezembro/2022) ou não demonstraram a efetiva conclusão, caso dos projetos 'Redução do estoque de obras paralisadas' e 'Levantamento de obras paralisadas em dezembro/2019 - Grupo de Trabalho para Governança de Investimentos em Infraestrutura', que deveriam ser concluídos em julho/2021, porém o órgão não demonstrou, até o momento, sua conclusão.
171.	Não obstante, um ponto positivo que merece destaque é a busca pela integração de seus sistemas com as ferramentas institucionais da Administração Pública Federal, tais como, o Cadastro Integrado de Projetos de Investimento do Governo Federal (CIPI) e a Plataforma + Brasil.
Evidências 
172.	Nota Técnica n. 28/2021/CGAI/DIGEC/SECOG/Gabinete SE-MDR  (Peça 70, p. 1-5) .
173.	Portaria MDR n. 306/2021, que trata dos procedimentos para atualização da base de dados oficial e investimentos do Ministério do Desenvolvimento Regional (peça 73) .
174.	Portarias de revisão do MICE n. 1.424 de 19/5/2020; n. 1.801 de 25/6/2020; n. 2.268 de 24/8/2020; e n. 1.049 de 28/5/2021.
175.	Decreto n. 10.012/2019, que dispõe sobre a gestão e a governança da implementação e da execução dos empreendimentos que integravam o PAC.
176.	Iniciativas do Projeto de Fortalecimento da Governança do MDR (peça 71) .
177.	Despacho da Secretaria de Coordenação Estrutural e Gestão Corporativa (peça 68, p. 2-4) .
Conclusão 
178.	Conclui-se que os procedimentos adotados pelo MDR se encontram em um estágio inicial de implementação em relação às recomendações constantes dos itens 9.2.1., 9.2.5. e 9.2.6. do Acórdão 2153/2018-TCU-Plenário, pois, não houve comprovação da conclusão dos projetos relacionados que o MDR se propôs a realizar considerando que os prazos para sua implementação estão dilatados. 
179.	Além disso, os documentos e informações fornecidos pelo órgão não são capazes de detalhar, com razoável precisão, como o MDR racionaliza e padroniza, a forma de atuação das secretarias finalísticas no acompanhamento dos empreendimentos e quais são os procedimentos uniformes para atuação. 
180.	Considera-se que os textos das portarias que alteraram o MICE não guardam conexão direta com a recomendação dada pelo item 9.2.1 do Acórdão 2153/2018-TCU-Plenário, no sentido de racionalizar e padronizar, com a abrangência e a divulgação possíveis, a forma de atuação das secretarias finalísticas no acompanhamento dos empreendimentos atinentes às transferências obrigatórias, nem há a identificação, nessas normas, de procedimentos uniformes entre as secretarias finalísticas, quando cabível. 
181.	A documentação apresentada pelo MDR também não permite afirmar, de forma consistente, que há sistemas nos quais se possam executar as tarefas que são objeto deste item do acórdão.
182.	Da mesma forma, a sistemática de acompanhamento de empreendimentos, diferenciadas em função dos critérios de risco e a gestão desses empreendimentos, de forma associada aos cronogramas de projeto, marcos e/ou pontos de controle (itens 9.2.5. e 9.2.6. do acórdão) encontram-se em um estágio inicial de implantação, conforme documentação apresentada, carecendo, portanto, de melhor detalhamento, especialmente os projetos 'Fortalecimento da governança no MDR' (cuja previsão de conclusão é dezembro/2022) 'Redução do estoque de obras paralisadas' e 'Levantamento de obras paralisadas em dezembro/2019 - Grupo de Trabalho para Governança de Investimentos em Infraestrutura', com previsão inicial de conclusão em julho/2021.
183.	Em resumo, a despeito de algumas iniciativas positivas apresentadas pelo MDR, considera-se que o nível de institucionalização das normas, especialmente as que alteraram o MICE, e dos sistemas relacionados ao item 9.2.1., bem como dos projetos mencionados para implementar as recomendações constantes dos itens 9.2.5 e 9.2.6, estão aquém da necessidade visando a resolução dos problemas, demandando sua apresentação com maior nível de detalhe, especialmente em relação ao cronograma de implementação e seus respectivos responsáveis. 
184.	Importante mencionar que o detalhamento e a implementação dessas medidas serão objeto de avaliação pelo TCU em rodada futura de monitoramento.
Proposta de encaminhamento
185.	Considerar os itens em implementação. Em função dos estágios iniciais de implementação, será proposto recomendar ao MDR que apresente com nível de detalhamento e prazos adequados, com seus responsáveis, seu plano para institucionalização de normas e sistemas visando implementar a recomendação constante do item 9.2.1. bem como dos projetos que visam solucionar os problemas encontrados e que consubstanciaram as recomendações dos itens 9.2.5. e 9.2.6., especialmente os projetos 'Fortalecimento da governança no MDR', 'Redução do estoque de obras paralisadas' e 'Levantamento de obras paralisadas em dezembro/2019 - Grupo de Trabalho para Governança de Investimentos em Infraestrutura', informando que o detalhamento e a implementação dessas medidas serão objeto de avaliação por este tribunal em rodada futura de monitoramento.
2.3.	Revisar a sistemática de disponibilização de informações na Internet
9.2.2. revisar a sistemática de disponibilização de informações na Internet referentes a empreendimentos objetos de repasses do PAC, de modo que se passe a disseminar dinamicamente, além do que já se informa (executor, município, unidade federativa, valor e estágio) , descrição resumida do objeto, a data da celebração do instrumento de repasse, a data prevista para a conclusão do objeto, o percentual executado, pendências a sanear com responsável pelo saneamento, dentre outras julgadas pertinentes para viabilizar o efetivo exercício do controle social 
Situação que levou à proposição da deliberação 
186.	Observou-se à época da auditoria que não constava uma descrição resumida no endereço eletrônico do PAC que possibilitasse a melhor compreensão dos objetos, pois apenas o nome era apresentado, nem a data da celebração dos contratos, a data prevista para a conclusão, o percentual executado, entre outras informações essenciais ao exercício do controle social. Até mesmo as fotografias apresentadas não guardavam correlação com os objetos pesquisados. O que se verificou é que as informações disponibilizadas eram insuficientes para garantir o exercício do controle social. 
Providências adotadas e comentários dos gestores 
187.	Inicialmente, em seu plano de ação (peça 30, p. 25 e 28) , o MDR propôs implementar a presente recomendação por meio da ações n. 5 e n. 19, respectivamente: i) 'Desenvolver estudos para o aperfeiçoamento de processos de governança, gestão e controles no âmbito do PAC'; e ii) 'Elaborar estudos e propostas para racionalização e padronização da forma de atuação das secretarias finalísticas no acompanhamento dos empreendimentos do PAC, inclusive quanto aos processos e regras de seleção de propostas e à disponibilização de informações pela internet, com procedimentos uniformes quando cabíveis'.
188.	Em função das readequações ocorridas no plano de ação, o órgão informou por meio da Nota Técnica nº 28/2021/CGAI/DIGEC/SECOG/Gabinete SE-MDR (peça 70, p. 1-2) que esse item foi tratado no âmbito do Decreto Presidencial n. 10.012, de 5/9/2019, que determina o acompanhamento e disponibilização de informações dos empreendimentos que integravam o PAC, observando que esse programa foi instituído pelo Decreto n. 6.025 de 22/1/2007 e revogado pelo Decreto n. 9.784/2019, (peça 69 p. 3) .
189.	Além disso, aduziu que, no processo SEI nº 59000.029495/2020-53 estão disponibilizadas as informações e a ferramenta para a integração de bases de dados. No entanto, essa iniciativa encontra-se em andamento contínuo, sob a responsabilidade da Coordenação-Geral de Informações Estratégicas (peça 69 p. 3) .
190.	O ministério complementa, informando que a base de dados oficial do MDR, conforme Portaria n. 306 de 23/2/2021, encontra-se no endereço eletrônico http://paineis.mdr.gov.br/, 'a partir do qual pode-se ter acesso à carteira de investimentos, com diversos painéis e opções de filtro, inclusive para os empreendimentos que fizeram parte do PAC, dentre outros' (peça 69, p. 4) . Observa-se que a citada portaria foi detalhada na seção das providências adotadas pelos gestores do item 9.2.1 deste relatório.
191.	Em relação ao referido endereço eletrônico, ao acessá-lo, pode-se observar o painel de informações estratégicas e o painel de políticas públicas. 
Figura 26 - Painel de informações estratégicas do MDR

Fonte: http://paineis.mdr.gov.br/
192.	O painel de informações estratégicas está atualmente subdividido em seis conjuntos de informações: i) carteira de investimento; ii) fundos constitucionais; iii) FGTS; iv) sistema habitação; v) defesa civil; e vi) orçamentário e financeiro. Ao visualizar cada um desses painéis, pode-se, resumidamente, descrever abaixo as informações que estão publicizadas.
193.	O painel da carteira de investimentos inclui a carteira das secretarias nacionais, entidades vinculadas e superintendências, demonstrando informações, tais como, quantidade de contratos (por tipo e por secretaria ou entidade responsável) , quantidade de municípios envolvidos e valor do investimento (OGU e FGTS e BNDES) . 
194.	Apresenta também tabela analítica dos contratos informando nome do empreendimento, valor do investimento e do repasse federal, fonte, valor e percentual empenhado, liberado e executado, UF, município e tipo de instrumento. 
195.	No painel de fundos constitucionais, que trata do FCO, FNE e FNO, é possível verificar gráficos com informações gerais, por fundo, por UF e por finalidade (investimento, capital de giro, custeio etc.) , acerca do valor contratado e quantidade de operações, por exemplo. Além disso, observa-se mapa com a distribuição dos investimentos desses fundos, por valor contratado e por quantidade de operações.
196.	Da mesma forma, esse painel apresenta tabela analítica de cada investimento feito nesses fundos, contendo, entre outras, as seguintes informações: UF, município, fundo, programa, porte do investimento, ano e valor contratado.
197.	O painel FGTS apresenta tabelas e gráficos acerca da execução geral do FGTS desde o ano de 1995, com informações sobre o orçamento do fundo por ano, saldos a emprestar, a contratar, percentual emprestado e contratado. Ademais, informa os valores gerais orçados e contratados por UF e, também, por área e programa (habitação, saneamento básico, infraestrutura urbana e FGTS-Saúde) . Diferentemente do painel da carteira de investimentos, o painel FGTS não apresenta tabela analítica com as informações de cada empreendimento.
198.	O painel sistema de habitação informa apenas os números gerais acerca dos programas Minha Casa Minha Vida e Casa Verde Amarela, por meio de tabelas demonstrando a modalidade, faixa, valores contratados e liberados, unidades habitacionais contratadas e unidades vigentes, concluídas e não entregues, entregues e distratadas. Esse painel também não apresenta tabela analítica dos empreendimentos. 
199.	Observa-se também no painel sistema de habitação os números gerais acerca dos déficits habitacionais urbano e rural, porém, não se observa de forma consolidada no painel os números referentes à inadequação habitacional. Segundo dados de 2019 da Fundação João Pinheiro, cerca de 14,257 milhões de domicílios apresentaram inadequação em pelo menos um tipo de serviço de infraestrutura, enquanto o déficit, nessa mesma base anual, foi de 5,876 milhões de domicílios (5,044 milhões em área urbana e 832 mil em área rural) .
200.	O painel defesa civil trata do sistema integrado de informações sobre desastres. Apresenta gráficos contendo, por exemplo, a quantidade de desastres por tipo e por UF, processos abertos por ano, por tipo e por status (em prestação de contas, em execução, aguardando prestação de contas etc.) . 
201.	Verifica-se nesse painel a existência de gráficos em que são apresentados o número de pessoas afetadas, desabrigadas e desalojadas. Esse painel também apresenta uma tabela analítica simples com informações, como, data de ocorrência, UF, município e tipo de desastre, não demonstra, por exemplo, o nome do empreendimento, o status da execução, a fonte dos recursos, valor do investimento e do repasse federal, percentual empenhado, liberado e executado, tipo de instrumento nem as pendências a sanear e respectivo responsável.
202.	O painel orçamentário, na mesma linha dos outros painéis, em forma de gráficos, apresenta apenas números gerais, para o ano de 2021, acerca dos valores empenhados, a empenhar, crédito disponibilizado, dotação atualizada. Apresenta também o percentual empenhado da dotação atualizada e do crédito disponível por unidade e por resultado primário. Informa ainda, para o período de 2008 a 2021, a série histórica e valores empenhados, crédito total disponibilizado e dotação atualizada. Além disso, apresenta em números gerais os valores pagos e inscritos em restos a pagar.
203.	Por fim, o painel de políticas públicas apresenta somente informações relativas à política de saneamento, contendo indicadores sobre o setor e infográficos gerais acerca de abastecimento de água, esgotamento sanitário, manejo de resíduos sólidos e drenagem e manejo das águas pluviais urbanas.

Figura 27 - infográfico exemplificativo do painel da política pública de saneamento

Fonte: http://snis.gov.br/painel-informacoes-saneamento-brasil/web/painel-abastecimento-agua
204.	Adicionalmente, foi solicitado ao MDR que informasse as medidas para garantir que as informações disponíveis fossem atualizadas e fidedignas, considerando que são provenientes da integração de diferentes bases de dados. Questionou-se, também, se havia algum protocolo de verificação. O ministério apresentou apenas um fluxo resumido representando 'o modelo conceitual para integração da base de dados tab_carteira_invesmento_mdr que alimenta os painéis, entre outros.', junto com 'os critérios adotados para evitar a duplicidade de operações', pois operações iguais constam em bases diversas. (peça 87, p. 5) .
Análise 
205.	Cabe inicialmente observar que, não obstante o comando do subitem 9.2.2. remeter aos empreendimentos objetos de repasses do PAC, programa instituído pelo Decreto n. 6.025 de 22/1/2007, e revogado pelo Decreto n. 9.784/2019 (peça 69, p. 3) , a presente análise levará em consideração a extensão da necessidade de disponibilização de informações na internet para os demais instrumentos não PAC que o MDR contrata com os entes federados. 
206.	De acordo com as respostas do MDR e com as observações feitas nos painéis de informações descritos, observa-se lacuna na completude dos dados bem como a incerteza da integridade das informações apresentadas. 
207.	Em relação à ausência de completude das informações, a título exemplificativo, cita-se a tabela do painel da carteira de investimentos, descrita na seção anterior (itens 192 a 194) , na qual não se observa a publicização das informações demandadas no comando do subitem 9.2.2. do acórdão, quais sejam, a data da celebração do instrumento de repasse; data prevista para a conclusão do objeto; o percentual executado; pendências a sanear e respectivo responsável pelo saneamento; e outras consideradas necessárias para viabilizar o efetivo exercício do controle social.
208.	Dentre as informações citadas no subitem 9.2.2, observa-se o Painel de Obras, iniciativa capitaneada pelo Ministério da Economia, que busca tratar e apresentar, de modo centralizado, as informações referentes à carteira de investimentos dos ministérios setoriais, a exemplo do MDR. É nesse painel que devem constar as informações referentes aos empreendimentos da carteira do PAC.
209.	De acordo com o Decreto Presidencial 10.012/2019, é obrigação dos ministérios executores 'divulgar para o público em geral e disponibilizar ao Ministério da Economia, no formato definido pelo Ministério da Economia, com periodicidade mínima semestral, informações atualizadas da carteira de projetos' (art. 2º, inciso VII - grifos acrescidos) . O decreto elenca um conjunto de informação mínimas a serem disponibilizadas, mas o nível de detalhamento das informações ali requeridas ainda é muito superficial e não atende ao que foi recomendado pelo item 9.2.2 ora analisado, conforme se verá mais adiante.
210.	O Painel de Obras apresenta tabela analítica com a informação detalhada por empreendimento sobre o percentual de execução física. As seguintes informações, dentre outras, podem ser verificadas na tabela analítica constante desse painel: ID Obra, número do instrumento, órgão, objeto, situação atual, data de início e fim, município e UF, endereço, latitude, longitude e link para acesso às informações do formulário de carga de dados no painel, percentual de execução financeira, investimento total, modalidade, tipo de instrumento, CNPJ do executor, número da funcional programática, se possui ou não emenda e valor empenhado, repassado e desembolsado. 
Figura 28 - Extrato da tela do Painel de Obras

Fonte: https://paineldeobras.economia.gov.br/extensions/painel-obras/painel-obras.html
211.	O link citado para acesso às informações específicas da obra permite observar, além das informações citadas no parágrafo anterior, campos destinados ao preenchimento de informações, como, o valor da contrapartida, se está paralisada bem como o motivo da paralisação, entre outras informações complementares, tais como, dados do SICONV e atores envolvidos no empreendimento. 

Figura 29 - Tela após acesso ao link das informações do formulário de carga de dados no Painel de Obras

Fonte: coluna link no detalhe das obras; https://paineldeobras.economia.gov.br/extensions/painel-obras/painel-obras.html
212.	Apesar de o painel permitir acesso a essas informações, no que tange ao rol exemplificativo de informações indicado no item 9.2.2, em uma verificação rápida e superficial pelo painel não foi possível observar campo destinado a informar alguns dados como, por exemplo, as pendências a sanear e respectivo responsável pelo saneamento. Além disso, alguns campos, embora existentes, não estão preenchidos, como, por exemplo, o campo referente ao início previsto e término previsto das obras. Foram acessados alguns instrumentos de forma exemplificativa e em nenhum deles constavam essas informações, apenas a data do início efetivo das obras.
213.	No campo referente à situação atual da tabela analítica apresentada no painel, não consta nenhum empreendimento com status paralisado, embora seja notória a existência de empreendimentos nessa condição, o que sinaliza uma limitação da informação fornecida pelo painel. As opções existentes são: ação preparatória; cancelada; concluída; em execução; em prestação de contas; não iniciada; outros. Quando se clica no link de acesso às informações complementares é possível visualizar a informação sobre obra paralisada, cujo status na tabela analítica era 'outros'. 
214.	Outra inconsistência de informação evidenciada foi referente à data de início e data de fim. Diversos empreendimentos constam com data de início e data de fim como dia 01/01/1988. Ao comparar os demais dados há indícios de que a informação seja equivocada.
215.	Embora não seja escopo do presente trabalho avaliar em profundidade a consistência dos dados, a análise preliminar evidenciou que ainda há diversas limitações a serem superadas para que, de fato, o MDR alcance efetivamente o nível de transparência de informações desejável para o controle social.
216.	Sobre a incerteza da integridade das informações apresentadas, considerando-se um pilar da transparência, nota-se uma ausência de certificação das informações que poderia ser dada pelo sistema de controle interno do órgão, de forma declarativa, publicizada no mesmo painel em que as informações são demonstradas.
217.	Outro aspecto relevante a ser destacado diz respeito à atualização das informações do painel. Em trabalho recente que resultou no Acórdão 1228/2021-TCU-Plenário, identificou-se que diversos ministérios não vinham encaminhando as devidas informações na periodicidade e detalhamento previstos no decreto, inclusive unidades vinculadas ao MDR. O que evidencia a necessidade de aprimorar a rotina da pasta associada a esse instrumento de transparência.
218.	Outras iniciativas que o MDR vem buscando implementar, tratadas no subitem 9.2.6. deste relatório, podem ser citadas: o desenvolvimento da solução de tecnologia MDR Invest (sistema que virá substituir o anterior sistema SACI - Sistema de Acompanhamento e Controle de Investimentos, no qual o Ministério fazia e ainda faz o acompanhamento de empreendimentos) , em fase de desenvolvimento, e o aplicativo Transparência MDR, que almejam integrar os dados sobre investimentos, aprimorar as informações sobre execução, melhorar a transparência pública, sistematizar rotinas de gestão de recursos e realizar a interoperabilidade com outros sistemas internos e externos; e o painel de informações sobre os fluxos das contratações do MDR.
219.	No entanto, observa-se que esses sistemas ou estão em fase de desenvolvimento, sem lançamento oficial (MDR Invest) ou estão em fases incipientes de funcionamento, caso do aplicativo Transparência Brasil, com os mesmos desafios de completude e integridade descritos nos painéis de informações analisados. (184-194) 
220.	Considera-se que ainda estão em andamento os trabalhos para melhor integração da base de dados e que parte do atendimento deste item está contemplado na Etapa 4 (Governança da informação e transparência) do Projeto de Fortalecimento da governança no MDR, cuja previsão de conclusão é dezembro/2022 (peça 70, p. 1) .
221.	Entende-se que o grau de atendimento à recomendação está em implementação, sendo necessária uma nova verificação em rodada futura de monitoramento, na qual será observado o avanço nos requisitos de transparência descritos no presente item, tais como, a completude e a integridade das informações constantes dos painéis e sistemas propostos pelo MDR para implementação do presente subitem. Além desses requisitos, também será avaliada a publicização das informações demandadas no comando do subitem 9.2.2. do acórdão.
Evidências 
222.	Nota Técnica nº 28/2021/CGAI/DIGEC/SECOG/Gabinete SE-MDR  (Peça 70, p.2) .
223.	Portaria MDR n. 306/2021, que trata dos procedimentos para atualização da base de dados oficial e investimentos do Ministério do Desenvolvimento Regional (peça 73) .
224.	Painéis apresentados no endereço eletrônico http://paineis.mdr.gov.br/.
225.	Decreto 10.012/2019, que dispõe sobre a gestão e a governança da implementação e da execução dos empreendimentos que integravam o PAC. 
226.	Projeto de Fortalecimento da Governança do MDR (peça 71) .
Conclusão 
227.	A análise dos documentos e informações apresentados pelo ministério permite afirmar que existem algumas iniciativas para disponibilizar as informações na internet, em cumprimento ao item 9.2.2. No entanto, observa-se que essas ações ou estão em desenvolvimento, caso do sistema MDR Invest, ou estão em fase incipiente de funcionamento, com desafios de completude e integridade a serem implementados a exemplo do aplicativo Transparência Brasil, da mesma forma que o descrito na observação dos painéis de informações analisados. (184-194) 
228.	Ademais, o Painel de Obras, o aplicativo Transparência Brasil e os painéis de informações do MDR também não apresentam todas aquelas informações demandadas no comando do subitem 9.2.2. do acórdão, não sendo possível observar, por exemplo, campo destinado a informar as eventuais pendências a sanear em relação à execução do empreendimento e respectivo responsável pelo saneamento. 
229.	Vale observar que a parte final da redação do item 9.2.2., 'outras consideradas para viabilizar o efetivo exercício do controle social.', permite afirmar que se trata de uma lista exemplificativa de informações a serem publicizadas relativas aos empreendimentos que são objetos de repasse federais. Dessa forma, em homenagem ao princípio da supremacia do interesse público e da transparência dos atos administrativos, deve-se dar uma interpretação extensiva ao item, atribuindo ao MDR a responsabilidade de divulgar todas as informações suficientes e necessárias ao efetivo controle social.
230.	Além disso, estão em andamento os trabalhos para melhor integração da base de dados e que parte do atendimento deste item está contemplado na Etapa 4 (Governança da informação e transparência) do Projeto de Fortalecimento da Governança no MDR, cuja previsão de conclusão é dezembro/2022.
231.	Assim, entende-se que o grau de atendimento à recomendação está em implementação, sendo necessária uma nova verificação em rodada futura de monitoramento.
232.	Vale lembrar que o acompanhamento de iniciativas relacionadas à transparência e à integração de sistemas de gerenciamento de informações relacionados a obras também vem sendo realizado pela SeinfraUrbana em outros trabalhos de caráter transversal, com destaque para o monitoramento do Acórdão 1079/2019-TCU-Plenário, no TC Processo 036.106/2019-4, referente a obras paralisadas no país, financiadas com recursos da União. 
Proposta de encaminhamento 
233.	Diante do exposto, propõe-se considerar que a recomendação está em implementação e que o item seja novamente verificado em rodada futura de monitoramento.
2.4.	Instituir sistema de gestão de macroprocessos e processos
9.2.3. instituir sistema de gestão de macroprocessos e processos, passando-se a proceder, com regular periodicidade, à atualização da cadeia de valor, mapas de processo, formulários e modelos, sistemas de TI de suporte ao desempenho, procedimentos operacionais padrão, checklists e outras ferramentas de gerenciamento e de controles internos de gestão julgadas adequadas; 
Situação que levou à proposição da deliberação 
234.	Em 2013, o MCidades contratou a FGV para elaboração do seu planejamento estratégico, identificação de projetos prioritários e modernização da gestão. Os principais produtos desenvolvidos no âmbito desse contrato foram os seguintes: plano estratégico 2014-2018; cadeia de valor e macroprocessos de trabalho; mapeamento dos processos de trabalho considerados prioritários; e redesenho dos processos mapeados visando: (i) a eliminação de retrabalhos ou sombras; (ii) eliminação de atividades realizadas em duplicidade; (iii) racionalização e padronização das atividades; (iv) identificação e registro de atividades tácitas; (v) aumento da eficiência operacional; (vi) adequação de atividades às competências de cada área; (vii) e garantia da qualidade dos resultados/produtos dos processos. 
235.	Embora obrigatória a instituição de processo de gestão de risco (IN 01/2016-MP/CGU) , até o momento da auditoria a implantação encontrava-se em estágio incipiente, com prejuízos para o sistema de controles e para o processo de tomada de decisão para enfrentamento dos riscos. Na época da auditoria, a gestão de riscos ainda se resumia a uma minuta de política de gestão de integridade, riscos e controles internos, embora estudos anteriores, com plano estratégico e modelagem de cadeia de valor e de macroprocessos e processos de trabalho pudessem ser aproveitados numa possível implantação. 
Providências adotadas e comentários dos gestores 
236.	O ministério havia proposto em seu plano de ação (peça 30, p. 28) , no item n. 17, 'elaborar e apresentar para aprovação de instâncias superiores sistema de gestão de macroprocessos e processos, com suporte de TIC', com prazo até dezembro/2019.
237.	Todavia, em razão de readequações ocorridas no plano, o MDR informou (peça 69, p. 4) que a implementação do presente item está planejada no projeto 'Fortalecimento da Governança do MDR' em sua etapa 3 - sistema de gestão de processos (figura 23) . 
238.	Essa etapa contempla atividades relativas: i) à definição e publicação da cadeia de valor; ii) à organização das bases de informações de processos; iii) à disponibilização das informações em painel; iii) à definição de procedimentos e responsáveis; iv) ao mapeamento dos processos prioritários; v) e à revisão de normas e instrumentos contratuais relacionados aos processos mapeados (peça 69, p. 4) . 
239.	Além dessas atividades, de acordo com o documento (peça 71, p. 3) , essa etapa inclui: i) análise de recomendações de órgãos de controle que demandam mapeamento de processos; ii) identificação dos processos críticos no MDR; iii) estruturação do processo decisório de priorização; iv) formalização da metodologia de gerenciamento; e v) organização da base de informações de processos.
240.	Em relação ao mapeamento dos processos de monitoramento dos contratos de repasse, os gestores do MDR afirmaram, em reunião virtual realizada em 24/6/2021, que o planejamento para essa atividade está previsto para ser executado no segundo semestre de 2021, composta pelas normas, sistemas e bases de informações, além disso, serão definidos o padrão de monitoramento, a sistemática de estabelecimento de responsabilidades e o local de disponibilização das bases de informação.
241.	Ao solicitar os registros dessas atividades de mapeamento de processos de monitoramento dos contratos de repasse, os gestores informaram que o projeto ainda não foi formalizado internamente e que dependia de aprovação da Secretaria de Coordenação Estrutural e Gestão Corporativa antes de ser apresentado ao TCU para proporcionar seu acompanhamento com cronograma e unidades responsáveis.
242.	Não obstante isso, a equipe deste monitoramento solicitou que o ministério encaminhasse a minuta do projeto padrão de monitoramento de processos (mencionada em reunião virtual em 24/6/21) - informando as etapas ainda necessárias para sua aprovação, o cronograma dessas etapas e a previsão de aprovação final do projeto, assim como do atendimento completo da recomendação - o órgão apenas informou que a minuta em questão se refere ao Termo de Abertura do Projeto CGAI - Coordenação Geral de Articulação Institucional (peça 69, p. 4) o qual, segundo o MDR, consta do processo SEI n. 59000.029150/2020-08.
243.	De forma geral, o projeto 'Fortalecimento da Governança do MDR' encontra-se em andamento, com previsão de conclusão em dezembro/2022, sob a responsabilidade da Coordenação-Geral de Gestão de Processos e Inovação (peça 70, p. 2) .
244.	Conforme já registrado na presente instrução, na seção 9.1.1., foi identificado em relação à sistemática de gestão de riscos e controles, que o MDR possui institucionalizada, desde agosto de 2020, sua metodologia de gestão de riscos. 
245.	De acordo com o documento (peça 86, p. 11-50) , observa-se o detalhamento das etapas da gestão de risco previstas na Política de Gestão de Riscos, figura 12, 'com indicação de eventuais técnicas complementares, de forma a estruturar o método de gerenciamento de riscos' (peça 86, p. 14) .
246.	Conforme já mencionado naquela seção, o sistema Ágatha é a ferramenta automatizada desenvolvida para auxiliar no processo de gerenciamento de riscos e controle na qual serão documentadas as etapas da gestão de riscos (peça 86, p. 125) . O usuário, dependendo de seu perfil cadastrado, poderá: i) ter acesso à pesquisa de macroprocesso/processos; ii) incluir novo mapeamento de risco; iii) visualizar macroprocesso/processos; iv) alterar dados do processo; e v) excluir um processo desejado (peça 86, p. 127) .
247.	Importante ratificar que o sistema Ágatha visa acompanhar todas as fases de mapeamento dos riscos: análise de ambiente e de fixação de objetivos, identificação de eventos de risco, avaliação de riscos e controles, resposta a risco e monitoramento dos controles, essa última por meio da função denominada relatórios.
248.	Em relação à revisão e atualização do MICE pelo MDR, tratado na análise do item 9.2.1. desta instrução, que diz respeito à racionalização e padronização dos procedimentos de acompanhamento pelas secretarias finalísticas, observou-se que em relação às portarias que atualizaram esse manual (Portarias n. 1.424/2020, 1.801/2020, 2.268/2020 e 1.049/2021) o MDR não apontou, especificamente, quais itens dessas normas teriam contribuído para implementar a recomendação do item 9.2.1. 
249.	Conforme observado na análise dessas normas na seção das providências adotadas e comentários dos gestores do item 9.2.1 do acórdão, não é possível afirmar que houve avanço no sentido de racionalizar e padronizar a forma de atuação das secretarias finalísticas no acompanhamento dos empreendimentos atinentes às transferências obrigatórias sob a gestão do MDR, nem há a identificação, nessas portarias, da adoção de procedimentos uniformes entre as secretarias finalísticas.
Análise 
250.	Ao analisar as informações e documentos apresentados pelo MDR, verifica-se que os sistemas e processos relativos à gestão de riscos do órgão estão em um nível de maturidade mais avançado que os demais sistemas de gestão de processos, a exemplo do sistema de monitoramento dos contratos de repasse.
251.	Observa-se que os processos relacionados à gestão de riscos e controles, de acordo com análise do subitem 9.1.1. deste relatório, já possuem alguns instrumentos institucionalizados, tais como, a Política de Gestão de Riscos, a Metodologia de Gestão de Riscos e o sistema Ágatha.
252.	Tendo em vista que o Projeto 'Fortalecimento da Governança do MDR' (peça 71) em sua etapa 3, sistema de gestão de processos, prevê uma série de atividades relacionadas à instituição de sistema de gestão de processos e que o órgão vem adotando as medidas necessárias, com previsão de término em dezembro de 2022, incluindo etapas intermediárias a serem entregues, a exemplo do mapeamento de processos de monitoramento dos contratos de repasse no segundo semestre de 2021, por meio do Termo de Abertura CGAI, considera-se que a recomendação constante do presente item do acórdão encontra-se em implementação, cabendo nova avaliação em rodada de monitoramento futura. 
Evidências 
253.	Nota Técnica nº 2/2021/CGIP DIGEC/DIGEC/SECOG/Gabinete SE-MDR (peça 69, p. 4) .
254.	Nota Técnica nº 28/2021/CGAI/DIGEC/SECOG/Gabinete SE-MDR (peça 70, p. 2) 
255.	Projeto 'Fortalecimento da Governança do MDR' (peça 71) .
256.	Portarias que alteraram o MICE: n. 1.424/2020, 1.801/2020, 2.268/2020 e 1.049/2021 (peça 85) .
257.	Metodologia de gestão de riscos do MDR (peça 86, p. 11-50) .
258.	Manual do Sistema Ágatha (peça 86, p. 122-149) 
Conclusão 
259.	Foi possível verificar que estão sendo adotadas medidas para atendimento à recomendação. A previsão da conclusão do Projeto 'Fortalecimento da Governança do MDR é dezembro de 2022. 
260.	Considera-se que a recomendação constante do presente item do acórdão encontra-se em implementação, cabendo nova avaliação em rodada de monitoramento futura.
261.	Nessa oportunidade será avaliado o detalhamento do Termo de Abertura do Projeto CGAI, a ser concluído no âmbito do MDR no segundo semestre de 2021, no qual, dentre outros elementos, serão avaliados: as etapas necessárias para sua aprovação; o cronograma dessas etapas; a previsão de aprovação final do projeto; assim como do atendimento completo da recomendação.
Proposta de encaminhamento 
262.	Diante do exposto, propõe-se considerar a recomendação na situação em implementação bem como verificar o grau de atendimento novamente em rodada futura de monitoramento.
2.5.	Revisar os planos de alcance estratégico, tático e operacional
9.2.4. revisar seus planos de alcance estratégico, tático e operacional, mantendo-os adaptados e compatíveis às mudanças significativas, tais como a superveniência de constrição orçamentária responsável por recentes reorientações relevantes consubstanciadas nas diretrizes atuais de redução drástica da carteira de empreendimentos já contratados e de priorização de objetos já iniciados; 
Situação que levou à proposição da deliberação 
263.	Em 2016 o MCidades informou ao TCU que 'desde 2013 o orçamento disponibilizado para a SNS começou a diminuir em relação à previsão da LOA, em 2014 e 2015, essa redução foi de cerca de 50%, e em 2016 a própria LOA foi reduzida para menos de 1/4 do valor do exercício anterior'. 
264.	Em razão dessa tendência de queda na alocação, o MCidades anunciou ao TCU medidas como: o aumento das exigências para início de licitações, a redução das autorizações para início de objetos etc. Os empreendimentos, de elevado vulto, eram contratados sem garantia de continuidade orçamentária, atrasavam quase sempre, e muitas vezes não eram concluídos, pois eram amparados em projetos deficientes, frequentemente inviáveis, e eram aprovados apesar das pendências. 
265.	A Secretaria Nacional de Saneamento (SNSA)  do Ministério das Cidades assim se manifestou: 'se pudéssemos contar com um planejamento orçamentário e financeiro plurianual, que permitisse que a União alocasse a cada ano um montante de recursos que o setor tivesse capacidade de absorver e realmente executar, seria muito mais eficiente do que alocar dezenas de bilhões em seleções concentradas.'
266.	Na época, o orçamento autorizado na LOA 2017 para o Ministério das Cidades para fazer frente às despesas do PAC, apesar de significativo, era um fator limitante à regular execução dos respectivos contratos. Nesses termos, se, por exemplo, todos os contratos ajustassem seu ritmo de execução para serem concluídos nos anos subsequentes, não haveria recursos para fazer frente a tal evolução.
267.	No entanto, o Ministério do Planejamento acrescentou que o MCidades possuía em Restos a Pagar a quantia de R$ 6,5 bilhões, o que, em sua visão, representava uma disponibilidade orçamentária significativa e suficiente para fazer frente à execução financeira dos empreendimentos, em especial se considerada a situação fiscal da União, mas concluiu que, em seu entendimento, a disponibilidade orçamentária do MCidades não era compatível com o ritmo de execução das carteiras. Foram celebrados compromissos superiores à capacidade financeira do MCidades, os quais teriam que ser readequados para compatibilizá-los com o orçamento do órgão.
Providências adotadas e comentários dos gestores: 
268.	O MDR informou que o procedimento de revisão do Planejamento Estratégico Institucional (PEI) do MDR foi aprovado pelo Comitê Interno de Governança (CIGov)  em 5 de março de 2021 e iniciado pela Coordenação-Geral de Planejamento Institucional e Desenvolvimento. 
269.	Foi indicado que o processo relacionado é o Processo SEI nº 59000.009911/2020-05 (Revisão do Planejamento Estratégico Institucional do MDR) . No que se refere às datas de atendimento, foi informado que a revisão do PEI foi aprovada em 5/3/21.
270.	Em relação à carteira, não há novos contratos firmados nos últimos 4 anos, conforme demonstram os gráficos apresentados na seção 'Visão Geral do Objeto', Figura 1 a Figura 7.
271.	Foi informado, pelo Departamento de Estruturação Regional e Urbana, que existem 5 contratos de repasse que foram formalizados com empenho parcial, totalizando o valor de R$ 2.065.987,41 a serem empenhados, e que não tiveram autorização para início da obra. Somente após o empenho total dos contratos a área técnica irá encaminhar o SPA para homologação e irá autorizar o prosseguimento dos contratos. Assim, serão priorizados nos orçamentos dos anos seguintes. 
272.	Em relação à área de saneamento, foi informado que entre os anos de 2017 e 2021 foram cancelados 100 Termos de Compromisso - TC sob gestão da SNS firmados no âmbito do PAC utilizando recursos do Orçamento Geral da União. Tais empreendimentos, incluídos nas modalidades abastecimento de água, esgotamento sanitário, estudos e projetos, manejo de águas pluviais, saneamento integrado e desenvolvimento institucional totalizam o valor de investimento líquido de R$ 2,9 bilhões, dos quais R$ 2,8 bilhões referem-se a repasse. Destacou que, atualmente, a carteira de empreendimentos do PAC possui 422 TC, totalizando R$ 17,7 bilhões em valor de repasse.
273.	Ainda em relação à área do saneamento, foi informado que todo o orçamento discricionário da secretaria tem sido direcionado a operações já contratadas da carteira. Os últimos contratos selecionados no âmbito do PAC foram firmados ainda no ano de 2015. Desde então, novas contratações só foram realizadas com orçamento de emendas parlamentares, nominalmente identificadas na LOA.
Análise 
274.	Embora tenha sido informado que a revisão do Planejamento Estratégico já foi aprovada pelo Comitê Interno de Governança (CIGov) , não foram esclarecidas as providências adotadas em relação aos planos de alcance tático e operacional. Ainda assim verificou-se que houve uma reorientação da sistemática de atuação do ministério em relação à sustentabilidade orçamentária e financeira de longo prazo. 
275.	Destaque-se que não ocorreram mais contratações referentes ao PAC a partir do ano de 2018. Especificamente na área de saneamento, foram cancelados 100 termos de compromisso firmados no âmbito do PAC, totalizando a redução de R$ 2,8 bilhões de valor de repasse. Considerando que o valor atual é de R$ 17,7 bilhões, constata-se que o cancelamento resultou em redução aproximada de 13%.  
276.	Por outro lado, destaque-se que, para fazer frente às dificuldades orçamentárias, novas perspectivas sobre as modalidades de financiamento estão sendo criadas, a exemplo do novo marco legal do saneamento, aprovado pela Lei 14.026/2020 (atualização da Lei 9.984/2000) . O novo marco reforça as parcerias público-privadas, que podem ser celebradas nos termos da Lei nº 11.079/2004, e autoriza a União a participar de fundo que tenha por finalidade exclusiva financiar serviços técnicos profissionais especializados, com vistas a apoiar a estruturação e o desenvolvimento de projetos de concessão e parcerias público-privadas da União, dos Estados, do Distrito Federal e dos Municípios em regime isolado ou consorciado.
277.	Na estrutura do MDR, destaca-se a recente criação da Secretaria de Fomento e Parcerias com o Setor Privado para fomentar parcerias com o setor privado, de acordo com o Decreto 10.773/2021. Dentre as competências da Secretaria estão a de implementar ações que fomentem a ampliação de fontes de recursos para investimento nas políticas públicas do Ministério (art. 36, II) e propor e coordenar os instrumentos de fomento e as políticas públicas voltadas à implementação de projetos e parcerias público-privadas federais e de entes federativos nas áreas de competência do Ministério (art. 36, III) .
278.	Conforme já apontado anteriormente neste relatório, destaque-se outra alteração que tem ocorrido nos últimos anos: desde que as contratações no âmbito do PAC deixaram de ser realizadas, as emendas parlamentares têm superado em muito a dotação discricionária do órgão. 
279.	Em relação à situação das obras paralisadas, convém esclarecer que há processo específico na SeinfraUrbana para tratar do assunto, com destaque para o monitoramento do Acórdão 1079/2019-TCU-Plenário, no TC Processo 036.106/2019-4. 
Evidências 
280.	Nota Técnica nº 28/7021/CGA/DIGEC/SECOG/Gabinete SE-MDR  (peça 70) .
281.	Ofício nº 473/2021/CGCI AECI/Gabinete SE-MDR, de 16/9/21 (peça 87, p.12-27) .
Conclusão 
282.	Verifica-se que o cenário atual, tanto do ponto de vista orçamentário quanto no que se refere a novas contratações, é bastante diferente do da época da realização da auditoria operacional que deu origem ao acórdão monitorado.
283.	Não foram feitas novas contratações no âmbito do PAC e foram realizados cancelamentos, o que reduziu a carteira atual. Além disso, as emendas parlamentares têm superado a dotação discricionária do órgão.
284.	Destacam-se medidas que buscam soluções alinhadas ao atendimento da recomendação, a exemplo da criação da Secretaria de Fomento e Parcerias com o Setor Privado para ampliar as fontes de recursos para investimento nas políticas públicas do MDR.
285.	Diante do exposto, considera-se que a recomendação se encontra em implementação e propõe-se que, na próxima etapa do monitoramento, sejam verificados os desdobramentos das medidas atualmente em curso.
286.	Proposta de encaminhamento 
287.	Será proposto considerar que o item está em implementação e que poderão ser verificados os desdobramentos das ações em curso e o grau de atendimento na próxima rodada de monitoramento. 
2.6.	Estabelecer rotinas de contingência
9.2.7. estabelecer rotinas de contingência a serem 'disparadas' nos casos de verificação de riscos críticos ou de atrasos de etapa de cronograma, de modo a atribuir sentido e consequência práticos à atividade de acompanhamento; 
Situação que levou à proposição da deliberação
288.	Os normativos internos da Mandatária (AE 099 v.013) não preveem procedimentos para gestão de seus cronogramas. O formulário padrão do RAE limita-se a exigir verificação se o estágio de andamentos das obras é compatível com o avanço físico atestado no boletim de medição e no RAE sequer é previsto um confronto do cronograma com o andamento real das obras. As vistorias de campo são previstas quando o ente submete as medições para que seja procedida a liberação dos recursos. Caso decorram longos períodos sem essa provocação, a Mandatária procede a esse registro em seu sistema. Não há procedimentos que prevejam uma atuação tempestiva da Mandatária para identificar atrasos na execução do objeto e exigir a adoção das providências que se fizerem necessárias ao bom andamento do objeto. 
Providências adotadas e comentários dos gestores
289.	Em relação aos normativos internos da Mandatária, registre-se que serão analisados na próxima etapa de monitoramento, ocasião em que o atendimento das recomendações pela Caixa será verificado.
290.	No que se refere ao atendimento pelo MDR, de acordo com a resposta apresentada, o projeto 'Fortalecimento da governança do MDR', que prevê o desenvolvimento de soluções de tecnologia para o monitoramento de empreendimentos do MDR e que, dentre outros funcionalidades, irá sistematizar rotinas de gestão de recursos, tem prazo previsto para conclusão e apresentação do sistema é junho de 2022.
291.	Analisando-se o Plano de Ação da unidade (peça 30) , verifica-se que, até agosto de 2019, o MDR deveria ter desenvolvido estudos para o aperfeiçoamento de processos de governança, gestão e controles no âmbito do PAC (item 5 do Plano de Ação) e, até dezembro de 2019, ter elaborado estudos e propostas para racionalização e padronização da forma de atuação das secretarias finalísticas no acompanhamento dos empreendimentos do PAC, inclusive quanto aos processos e regras de seleção de propostas e à disponibilização de informações pela Internet, com procedimentos uniformes quando cabíveis (item 19 do plano de ação) . 
292.	 Em relação ao projeto Fortalecimento da governança do MDR, foi apresentado o Termo de Abertura do Projeto (peça 74) . Está previsto, como principal entrega, mecanismos de governança desenvolvidos em conformidade com fatores considerados pelo TCU no âmbito do Acórdão 2.153/ 2018. O prazo para conclusão, entretanto, foi alterado para o período de maio de 2021 a 2022.
293.	Em relação às propostas para racionalização e padronização da forma de atuação das secretarias finalísticas no acompanhamento dos empreendimentos do PAC, destacam-se algumas providências mencionadas na análise do item 9.1, que tratou da determinação de adoção de providências com vistas a implementar sistemática de gestão de riscos e controles, consistente nas atividades de identificar, avaliar e gerenciar os mais relevantes eventos que possam afetar a organização.
294.	Conforme relatado no parágrafo 85, o MDR publicou documento cujo objetivo é apresentar os processos e projetos selecionados pelas secretarias finalísticas para realização da gestão de riscos no exercício de 2021. Cada secretaria finalística foi solicitada a selecionar pelo menos um processo para realização da gestão de riscos. A SNH, por exemplo, selecionou os seguintes processos: gerir programas de melhoria habitacional e gerir programas de produção e requalificação habitacional subsidiadas. A SNS, por sua vez, selecionou o processo de Pagamentos de Termos de Compromisso PAC-OGU.
295.	Cabe destacar, conforme já descrito no item 9.1, que a Coordenação-Geral de Inteligência e Riscos (CGIR) concluiu que, durante o período de elaboração das respostas pelas secretarias, foi possível observar que as unidades estão em níveis variados de maturidade quanto ao conhecimento e à definição dos respectivos processos. Não obstante isso, ressaltou que a CGIR fará o acompanhamento durante o exercício de 2021 dos prazos propostas, prestará suporte às unidades e as orientará à aplicação da metodologia de gestão de riscos do MDR.
Análise 
296.	Verifica-se que o atendimento está relacionado ao conjunto de ações que visam elaborar estudos e propostas para racionalização e padronização da forma de atuação das secretarias finalísticas no acompanhamento dos empreendimentos, e está sendo tratado de forma sistematizada no âmbito do projeto 'Fortalecimento da governança do MDR. Entretanto, conforme se verificou em itens analisados anteriormente, está em fase inicial de implementação.
297.	Observa-se, entretanto, conforme já abordado no item 9.1, que tratou de determinação para implementação da sistemática de gestão de riscos e controles, o MDR elencou, para realização de gestão de riscos no exercício de 2021, processos que guardam relação direta com este item, a exemplo do processo 'Pagamentos de Termos de Compromisso PAC-OGU. 
298.	Dessa forma, observa-se que, embora o MDR tenha informado que as soluções de tecnologia para o monitoramento de empreendimentos do MDR que irá sistematizar rotinas de gestão de recursos só estarão concluídas em junho de 2022, observa-se que estão sendo adotadas medidas complementares para identificação e gestão dos riscos atinentes aos empreendimentos relacionados à recomendação prevista no item 9.2.7. Destaque-se que a adequada identificação de riscos pode servir de base e critério para o desenvolvimento das soluções tecnológicas.
299.	Assim, considera-se que o grau de atendimento do item 9.2.7 está em implementação, e que sua evolução em relação ao atendimento poderá ser verificada na próxima etapa do monitoramento. Dentre os itens que podem ser verificados estão os resultados das ações de gestão de risco já finalizadas, a nova programação de ações e o estágio do desenvolvimento das soluções tecnológicas para o atendimento à recomendação.
Evidências
300.	Plano de Ação do MDR (peça 30) 
301.	Nota Técnica nº 28/2021/CGAI/DIGEC/SECOG/Gabinete SE-MDR (Peça 70, p.4) .
Conclusão
302.	Verificou-se que, para o atendimento da recomendação, o MDR propõe desenvolver, no âmbito do projeto 'Fortalecimento da governança do MDR', soluções de tecnologia que, dentre outras funcionalidades, pretende sistematizar rotinas de gestão de recursos.
303.	Embora tal sistema tenha prazo previsto de conclusão em junho de 2022, foram identificadas ações de gestão de risco que contribuem para o atendimento da recomendação e que podem dar suporte ao desenvolvimento do sistema, tais como a gestão de risco de processos relacionados às áreas afetas ao presente monitoramento, a exemplo do 'Pagamentos de Termos de Compromisso PAC-OGU'.
304.	Conclui-se, assim, que o atendimento ao item 9.2.7 encontra-se em fase de implementação, e será proposto que seu grau de atendimento seja novamente verificado na próxima etapa de monitoramento.
Proposta de encaminhamento 
305.	Considerar a recomendação em implementação, e verificar novamente o seu grau de atendimento na próxima etapa de monitoramento.
2.7.	Aperfeiçoar a sistemática de acesso às verbas federais
9.2.8.¿ aperfeiçoar a sistemática de acesso às verbas federais a serviço dos objetivos do¿MCidades, a fim de possibilitar a apresentação de projetos viáveis e tecnicamente adequados, seja pela implementação de ações diretamente voltadas ao apoio ao planejamento urbano e à capacidade de proposição de projetos dos interessados, seja pela modificação da sistemática de chamamentos, com ou sem a formação de 'banco de projetos'
Situação que levou à proposição da deliberação 
306.	Na auditoria realizada, verificou-se que, nos chamamentos públicos para as ações de saneamento e urbanização de favelas, os critérios de enquadramento restringiam-se a aspectos socioeconômicos para escolha dos municípios que poderiam ser beneficiados. Na seleção das ações de mobilidade urbana (Portaria de Chamamento 65/2011) encontraram-se outros critérios de enquadramento, além de critérios socioeconômicos.  Além disso, observou-se a ausência de critérios adequados de enquadramento para minimizar a seleção de empreendimentos sem maturidade.
307.	Além dos chamamentos públicos, ressaltou-se a possibilidade de seleção em caráter extraordinário, constante no MICE. Enquanto nos chamamentos públicos existem alguns critérios de enquadramento, nas seleções extraordinárias eles inexistem. Como não havia regulamento do ministério restringindo o uso de 'situações especiais', qualquer empreendimento poderia ser enquadrado como especial e ser selecionado extraordinariamente, sem atendimento a critérios mínimos.
308.	Ademais, observou-se, à época da auditoria, bem como verifica-se nas figuras 5 a 7 da presente instrução, que o volume de contratações do PAC se concentrava em momentos específicos (inclusive períodos sem contratações) , não sendo distribuído de forma perene e uniforme, necessária para a implementação das políticas públicas avaliadas na auditoria. Registre-se que esse ponto será mais bem detalhado nesta instrução na análise do subitem 9.8.1 do acórdão.
Providências adotadas e comentários dos gestores 
309.	Observa-se que o plano de ação apresentado pelo MDR para tratar o presente item do acórdão aponta duas ações, quais sejam, a ação 5 'Desenvolver estudos para o aperfeiçoamento de processos de governança, gestão e controles no âmbito do PAC', prazo inicial de conclusão em agosto/2019, e a ação 19 'Elaborar estudos e propostas para racionalização e padronização da forma de atuação das secretarias finalísticas no acompanhamento dos empreendimentos do Programa de Aceleração do Crescimento (PAC) , inclusive quanto aos processos e regras de seleção de propostas e à disponibilização de informações pela Internet, com procedimentos uniformes quando cabíveis', com prazo inicial de conclusão em dezembro/2019.
310.	Em reunião com os gestores, foi informado que houve uma evolução no âmbito do MDR em função da desvinculação com as janelas de seleção do PAC (especialmente em mobilidade urbana, saneamento e habitação) . Atualmente o MDR atua por seleção contínua, basicamente com recursos de financiamento, em razão da sensível redução dos recursos do OGU. Ressalta-se, todavia, que os recursos de OGU previstos atualmente estão destinados a honrar os compromissos existentes na carteira do ministério.
311.	Além disso, os gestores do ministério afirmaram haver um esforço de incluir a possibilidade de recursos voltados ao desenvolvimento e enquadramento de projetos e, também, para estudos de viabilidade (caso da política de mobilidade urbana) e não somente recursos exclusivos para obra como era à época da execução do PAC (observava-se a existência de financiamento de projetos, porém, estes deveriam ser vinculados à obra) . 
312.	Nesse contexto, pode ser observada no Programa 2219 Mobilidade Urbana, no orçamento de 2021 bem como no PLOA 2022, a seguinte ação orçamentária: 2D49 Estudos, Projetos e Desenvolvimento Institucional no Setor da Mobilidade Urbana. 
313.	Ademais, está previsto no item 5.6 da IN MDR n. 3/2021, que regulamenta a reformulação do Programa de Infraestrutura de Transporte e da Mobilidade Urbana (Pró-Transporte) , o financiamento de EVTEA; de estudos de concepção e outros estudos para implantação de empreendimentos de mobilidade urbana, tais como estudos de demanda, de origem/destino, de tráfego; e de projetos básicos e executivos, desde que o escopo dos empreendimentos se enquadre como sistemas de transporte público coletivo, qualificação viária e transporte não motorizado. 
314.	De acordo com a norma, o financiamento desses estudos independe se a previsão da fonte de recursos para a sua execução seja oriundo do FGTS, de outras fontes de financiamento, do OGU ou dos orçamentos dos estados, municípios ou Distrito Federal.
315.	Com isso, o MDR busca induzir o desenvolvimento de uma cultura no nível municipal voltada para o planejamento da infraestrutura e não somente para a execução da obra de forma isolada, com baixa integração ao planejamento urbano.
316.	O órgão apresenta a Nota Técnica nº 28/2021/CGAI/DIGEC/SECOG/Gabinete SE-MDR (peça 70) na qual podem-se verificar as providências adotadas, quais sejam, as instruções normativas e os sistemas para cada programa, listados a seguir, para aperfeiçoar a sistemática de acesso às verbas federais e possibilitar a apresentação de projetos viáveis e tecnicamente adequados.
317.	De acordo com o documento, os processos de seleção de projetos nas áreas de mobilidade urbana, saneamento, habitação e desenvolvimento urbano foram aperfeiçoados por meio da edição de normativos e do desenvolvimento de sistemas informatizados.  Os normativos editados pelo MDR, para cada política, são os seguintes: i) Mobilidade Urbana: a) IN n. 28/2017; b) IN n. 5/2020; IN n. 16/2018; IN n. 31/2018; IN n. 6/2020; IN n. 3/2021; ii) Saneamento: IN n. 22/2018; iii) Habitação: IN n. 09/2020. 
318.	Os sistemas são parte das atividades desenvolvidas pelo MDR no âmbito do 'Plano de Transformação Digital' do governo federal, que busca, por meio de aprimoramentos tecnológicos e digitalização de serviços, a melhoria do serviço público para o cidadão (peça 70, p. 4-5) . As denominações das plataformas onde funcionam os sistemas de seleção contínua e suas respectivas descrições, são as seguintes:

Figura 30 - Descrição das plataformas de seleção contínua dos programas que foram escopo da fiscalização em 2017

Fontes: https://bit.ly/3Bq7thO; https://bit.ly/3DA7MbY; https://bit.ly/3t6gDxm
Figura 31 - Estrutura de normativos voltados para a seleção de projetos no MDR

Fonte: elaboração própria a partir das informações fornecidas pelo MDR (peça 70, p. 4-5) 
Análise
319.	Verifica-se que a implementação das providências pelo MDR acerca da recomendação constante do item 9.2.8 do Acórdão 2153/2018-TCU-Plenário possui algum grau de implementação tanto no aspecto da institucionalização de regras gerais quanto na implantação de sistemas em que as partes envolvidas (MDR, agente financeiro e proponentes) possam interagir a fim de possibilitar a maturação dos projetos entregues e, consequentemente, selecionar projetos viáveis e tecnicamente adequados. 
320.	No entanto, é necessário ressaltar que, por constituírem normativos e sistemas recentes, a sua simples implementação não garante que, de fato, a finalidade declarada neste item do acórdão será alcançada, demandando atenção dos gestores do MDR no acompanhamento em relação aos aspectos qualitativos dos projetos de acordo com as normas estabelecidas pelo órgão.
Evidências
321.	Instruções Normativas n° 28/2017, n° 5/2020, n° 16/2018, n° 31/2018, n° 6/2020, nº 3/2021, nº 22/2018 e IN MDR nº 09/2020.
322.	Abaixo pode-se também verificar as telas de acesso dos sistemas criados pelo MDR relacionados às políticas avaliadas pela auditoria.

Figura 32 - Tela de acesso do SELEMOB
 
Fonte: https://apps.mdr.gov.br/selemob/app/web/index.php 
Figura 33 - Tela de acesso do SELESAN

Fonte: https://apps.mdr.gov.br/selesan/web/index.php

Figura 34 - Tela de acesso do SELEHAB

Fonte: http://selehab.mdr.gov.br/
Conclusão
323.	Diante da apresentação pelo MDR dos normativos gerais de cada programa bem como da implantação dos sistemas de enquadramento e seleção de propostas de forma contínua, envolvendo as partes diretamente interessadas no processo, considera-se em implementação o presente item do acórdão. 
324.	No entanto, ressalta-se que, por constituírem normativos e sistemas recentes, a sua simples implementação não garante que, de fato, a finalidade declarada neste item do acórdão será alcançada, demandando atenção dos gestores do MDR no acompanhamento em relação aos aspectos qualitativos dos projetos de acordo com as normas estabelecidas pelo órgão.
325.	Nesse sentido, entende-se que em uma próxima rodada do monitoramento, poderá ser verificado, por meio de pesquisa com os usuários do sistema ou outros meios, a percepção de melhoria por parte dos atores, bem como a efetividade das medidas adotadas em termos de melhoria da qualidade dos projetos ou do grau de sucesso das iniciativas.
Proposta de encaminhamento
326.	Considerar em implementação o item 9.2.8 do Acórdão 2153/2018-TCU-Plenário.
2.8.	Melhorar a especificação dos serviços que devam ser prestados pela Caixa: procedimentos aplicáveis para fins de análise dos projetos; procedimentos a serem adotados para a devida aferição dos serviços executados; mecanismos para gestão do cronograma dos instrumentos de repasses.
9.7: recomendar ao Ministério das Cidades, ao Ministério do Planejamento, Desenvolvimento e Gestão e à Caixa Econômica Federal, com fulcro no art. 43, inciso I, da Lei 8.443/1992, combinado com o art. 250, inciso II, do Regimento Interno do Tribunal de Contas da União, que, enquanto não regulamentadas em definitivo as regras contratuais aplicáveis aos contratos de prestação de serviço relativos à atuação de mandatárias da União em transferências intergovernamentais obrigatórias (PAC) , a exemplo do que ocorreu quando da edição da IN MP 02/2018, especifiquem melhor os serviços que devam ser prestados pela Caixa, no âmbito do CPA nº 7/2012, esclarecendo, dentre outros aspectos, os seguintes:  
9.7.1. Procedimentos aplicáveis para fins de análise dos projetos apresentados e emissão de LAE/SPA, detalhando as verificações que devem ser realizadas;  
9.7.2. Procedimentos a serem adotados para a devida aferição dos serviços executados; e 
9.7.3. Mecanismos para gestão do cronograma dos instrumentos de repasses, de modo a possibilitar a identificação tempestiva de eventuais entraves à execução destes e respectivas medidas saneadoras. 
327.	Em relação ao item e subitens acima, vale mencionar que parte das medidas a eles associadas está diretamente relacionada à atuação da Caixa como mandatária, o que não faz parte do escopo da presente rodada de monitoramento. No entanto, uma parte dessas medidas está relacionada à atuação do Ministério na relação contratual, o que será objeto de análise.
328.	Outro ponto importante a destacar, é que o item 9.7 e subitens tratam de recomendação de caráter intermediário, de aprimoramento dos instrumentos contratuais entre Ministério e Caixa para acompanhamento dos empreendimentos do PAC, até que sobreviesse uma regulamentação definitiva, nos mesmos moldes do que foi realizado para o universo não-PAC.
Situação que levou à proposição da deliberação 
329.	A avaliação de riscos e dos procedimentos de controle adotados para mitigar tais riscos, no que se refere ao acompanhamento dos empreendimentos do PAC pelo Ministério, em conjunto com a Caixa, evidenciou algumas fragilidades relacionadas à necessidade de um melhor detalhamento dos procedimentos a serem adotados pela Mandatária na emissão de documentos técnicos.
330.	Esta lacuna existente no contrato relativo à prestação de serviços pela Caixa visando o acompanhamento dos empreendimentos do PAC ficou ainda mais evidente diante dos aprimoramentos então realizados no outro contrato de prestação de serviços, relativo ao universo não-PAC. O detalhamento dessas lacunas será explicitado mais adiante, na análise dos subitens.
Providências adotadas e comentários dos gestores
331.	Em nota técnica produzida pelo então Ministério do Planejamento, Desenvolvimento e Gestão (peça 20, p. 5-8) em resposta à deliberação do TCU, ainda em dezembro de 2018, apresenta-se a seguinte síntese:
 (...) a carteira atual de contratos se encontra planejada para execução nos próximos anos, não havendo, atualmente, espaço fiscal e decisão política para ampliação do Programa. Nesse sentido, entende-se que executar ações que visem a readequar a prestação de serviços relativos à atuação da Mandatária no âmbito dos contratos PAC seria contraproducente para o momento atual. (peça 20, p. 5) 
 (...) a carteira prevista no médio e longo prazo é formada por empreendimentos já contratados no passado.
20. Considerando que qualquer alteração de regras contratuais para os empreendimentos do PAC só seriam implementados em novos contratos - em consonância ao princípio da segurança jurídica e posicionamento já firmado pelos órgãos em discussão análoga, ocorrida no bojo da formulação da IN MP 02/2018, citada no Acórdão do TCU em questão - apresentamos em anexo um plano de ação a ser implementado caso haja decisão do novo governo (que se iniciará em 2019) em realizar novas seleções no âmbito do Programa. (peça 20, p. 8. Grifos no original) 
332.	Em contato recente com gestores do Ministério do Desenvolvimento Regional, após a transição de governo e a reestruturação ministerial, foi confirmado que não houve qualquer aprimoramento ou alteração no detalhamento dos serviços que devam ser prestados pela Caixa no âmbito do Contrato de Prestação de Serviços referente ao acompanhamento dos empreendimentos do PAC.
333.	De acordo com o relato da gestora, em alinhamento com o que foi exposto na supracitada nota técnica do MPDG, em face da inexistência de diretriz de continuidade do atual governo em relação ao programa, não foram empreendidos esforços de aprimoramento no instrumento contratual.
334.	Além desse relato, foram encaminhados documentos que detalham os procedimentos atualmente adotados na interação entre Caixa e Ministério, todavia tal detalhamento se refere ao contrato abrangido pela IN MP 02/2018, qual seja, o contrato que regula a atuação da Caixa como mandatária da União no acompanhamento de transferências não abrangidas pelo PAC.
Análise
335.	Com a consolidação do cenário orçamentário de escassez de recursos, ausência de novas seleções e posterior extinção formal do Programa de Aceleração do Crescimento, esta medida intermediária de aprimoramento do contrato ganha contornos diferentes dos que havia na época da prolação do Acórdão.
336.	Conclui-se, das informações trazidas aos autos, que, embora a recomendação não tenha sido implementada, as ponderações trazidas pelos gestores sobre a conveniência e oportunidade de se promover as melhorias recomendadas são válidas, não havendo qualquer providência adicional a ser solicitada.
337.	De acordo com as informações, a carteira do PAC permanece sendo gerida, no âmbito do MDR, com apoio da Caixa no papel de Mandatária e seguindo as mesmas regras vigentes à época da auditoria em relação às atribuições desses agentes. O impacto principal do Decreto 10.012/2019 foi sobre os mecanismos de governança mais abrangentes de gestão do programa como um todo, mas no nível executivo a situação atual é semelhante à existente à época da auditoria.
338.	Por oportuno, vale destacar que esta avaliação específica sobre a ação do MDR, bem como os elementos descritos nas respostas dos órgãos consultados, em especial do então Ministério do Planejamento Desenvolvimento e Gestão, permitem chegar-se à mesma conclusão, desde logo, sobre a implementação do item 9.3 do Acórdão ora monitorado.
339.	O item 9.3, embora não estivesse no escopo original desta rodada de monitoramento, por dizer respeito a providência a cargo do atual Ministério da Economia, recomendava o aprimoramento da regulamentação da atuação da Caixa como mandatária na carteira do PAC, nos mesmos moldes do que havia sido feito para a carteira não-PAC. Tal regulamentação não foi implementada. 
340.	Por outro lado, em complemento a esta avaliação inicial, vale analisar algumas informações apresentadas pelos gestores sobre as melhorias do contrato não-PAC, de modo a caracterizar o atual cenário de atuação do Ministério e as tendências de atuação futura em termos de ambiente de controle e gestão de riscos da carteira de investimentos constituída de 2018 em diante. Apresenta-se, a seguir, uma análise afeta à ação do MDR.  
9.7.1. Procedimentos aplicáveis para fins de análise dos projetos apresentados e emissão de LAE/SPA, detalhando as verificações que devem ser realizadas;  
Situação que levou à proposição da deliberação 
341.	O LAE (Laudo de Análise de Engenharia) é o formulário utilizado pela Mandatária que contém a análise e o pronunciamento sobre a documentação técnica apresentada pelo ente tomador do recurso. Nesse documento são registradas as pendências que ensejam as cláusulas suspensivas, dentre outras informações relevantes (análise da exequibilidade e consistência do projeto, análise da adequabilidade de custo, licenças e autorizações emitidas etc.) .  
342.	O SPA (Síntese do Projeto Aprovado) resume as informações do LAE e visa subsidiar o Ministério para fins de autorização de início das obras.  
343.	Foram identificadas fragilidades nos modelos padronizados de LAE e de SPA que a Mandatária utiliza para a análise da documentação técnica dos proponentes e entendeu-se que essas deficiências poderiam comprometer a análise da documentação técnica das propostas selecionadas. 
Providências adotadas e comentários dos gestores
344.	O MDR justificou que a implementação do projeto 'Fortalecimento da governança do MDR' contribuirá, em primeira etapa, para a definição e publicação da cadeia de valor, organização das bases de informações de processos, disponibilização das informações em painel, definição de procedimentos e responsáveis, mapeamento dos processos prioritários, revisão de normas e instrumentos contratuais relacionados aos processos mapeados. 
345.	Ainda no mesmo projeto, outra etapa é a de aprimoramento da governança e transparência da informação. Estão em desenvolvimento painéis de informações de gestão, conforme detalhado nos capítulos anteriores desta instrução, que apresentaram informações sobre os fluxos das contratações do MDR. 
346.	O instrumento de verificação é o Processo SEI nº 59000.029150/2020-08 (Processo de Acompanhamento do Projeto 'Fortalecimento da governança do MDR') e a previsão de conclusão das atividades é em dezembro de 2022.
347.	Por meio da Peça 82, o MDR informou que a análise dos projetos é realizada pela Mandatária, de acordo com o item 3.4 do Anexo I-A do Contrato de Prestação de Serviços nº 7/2018. Complementou que, após a análise técnica, a Mandatária inclui na Plataforma + Brasil o Laudo de Engenharia - LAE e o respectivo parecer.  Vale destacar que esse contrato não diz respeito aos empreendimentos do PAC.
348.	O Ministério do Desenvolvimento Regional, então, realiza a verificação utilizando a própria Plataforma + Brasil, o Laudo de Análise de Engenharia - LAE e o respectivo parecer. 
349.	O MDR indicou que os critérios para a análise se dão a partir da Análise Técnica, da seguinte forma: 
Tabela 2  - Critérios de análise técnica da mandatária
	Análise Documental 
O objetivo é verificar a regularidade da área de intervenção e demais ações necessárias à implementação do objeto contratual, envolvendo, dentre outros aspectos, titularidade, manifestação do órgão ambiental, quando couber, requisitos de acessibilidade. 

	Análise Técnica do Objeto 
Visa concluir sobre a viabilidade de execução do objeto do contrato de repasse e o cumprimento das metas previstas. 
A análise técnica a cargo da CONTRATADA deverá, inicialmente, conhecer as determinações específicas e instrumentos normativos editados ou adotados pela CONTRATANTE. 

	Eficácia Contratual e Cláusula Suspensiva 
Atendidos os requisitos das análises documental e do objeto, o contrato de repasse será celebrado sem condicionantes. Caso haja pendência que impeça o início imediato da execução, em casos específicos, configura-se situação de contrato de repasse com cláusula suspensiva de sua eficácia, superada somente quando for obtida a integral regularidade das condicionantes para execução do contrato. 
Para aplicação de cláusula suspensiva, os seguintes casos são admitidos: 
a) projeto de engenharia aceito, quando se tratar de obras;
b) Termo de Referência aceito, quando o contrato de repasse for exclusivo para elaboração de projetos, planos e estudos; 
c) comprovação de titularidade da área de intervenção, exceto quando a aquisição de terreno/imóvel se constituir item financiável pelo contrato de repasse; 
d) licença ambiental prévia; 
e) Projeto do Trabalho Social, quando requerido pelo programa.  

	Observação: detalhamento dos critérios para análise técnica encontram-se na peça 82 (p.1-4) 

Análise
350.	Verificou-se que, após a realização da auditoria de natureza operacional que deu origem ao Acórdão, foram estabelecidas novas regras e diretrizes para a execução de contrato de prestação de serviços (CPS) a serem celebrados entre a União e instituições oficiais federais para atuação como Mandatárias da União na gestão operacional de contratos de repasses. Essas alterações foram instituídas pela IN MP nº 2, de 24/1/2018, e teve como principal objetivo estabelecer uma governança para esses contratos. 
351.	Conforme estabelecido pela norma, o Contrato de Prestação de Serviços - CPS, é o instrumento jurídico padrão que regula a prestação de serviços realizados pela mandatária a favor da Administração Pública Federal, que deve conter as atribuições delegadas, as limitações do mandato e a forma de remuneração pelos serviços.
352.	A IN MP nº 2, de 24/1/2018 também alinha as atribuições e padronização dos serviços prestados e a definição de papéis e responsabilidades, e uma nova metodologia de preços. Também foram realizadas inovações no sistema: transmissão de dados, inclusão de documentos (quadro de composição de investimento, planilha orçamentária, cronograma físico-financeiro, planilha de levantamento de quantitativo, síntese do projeto aprovado e boletins de medição) . 
353.	Vê-se, assim, que parte dos apontamentos presentes no relatório de auditoria foram contemplados na IN, que ajustou a forma como essa fiscalização deve ser feita por parte das mandatárias, e que é válida para toda a União. Considerando essa padronização na atuação da mandatária, e que essa é a regulamentação aplicável aos instrumentos firmados de 2018 em diante, a atuação do MDR está mais limitada e orientada do que na época da realização da auditoria.
354.	Tendo em vista que os documentos utilizados para detalhamento dos serviços, instrução de medição dos resultados e gestão e fiscalização dos contratos estão condicionados ao disposto pela IN MP nº 2, de 24/1/2018 e seus anexos, e que, assim, não dependem diretamente da atuação do MDR, entende-se que os formulários e demais documentações técnicas referentes à atividade de fiscalização e acompanhamento pela mandatária poderiam ser objeto de verificação na próxima etapa de monitoramento.
355.	Todavia, tendo em vista o caráter complementar desta análise, que extrapola o escopo da auditoria original, na medida em que enfoca o acompanhamento dos instrumentos não-PAC, entende-se que o mais adequado seria revisitar a questão, oportunamente, a critério da Unidade Técnica, em auditoria específica apartada do presente monitoramento.
9.7.2. Procedimentos a serem adotados para a devida aferição dos serviços executados
Situação que levou à proposição da deliberação 
356.	Foram observadas deficiências nos controles internos da Mandatária em relação ao acompanhamento, avaliação e aferição da execução do objeto pactuado. Apesar de a Portaria Interministerial 424/2016 prever expressamente em seu texto a necessidade da correspondente 'aferição', o normativo AE 099 v. 013 da Mandatária afasta a possibilidade de utilização de quaisquer instrumentos de medição nas vistorias de campo. A vistoria técnica é amparada exclusivamente em constatação visual, sem qualquer apoio de instrumentos, testes e/ou ensaios e a precisão esperada das informações é compatível com essa metodologia. 
357.	Entendeu-se que a proibição à utilização de instrumentos de medição é contrária ao próprio conceito de aferição. 
Providências adotadas e comentários dos gestores  
358.	O MDR prestou a informação de que a aferição dos serviços executados é realizada na Plataforma + Brasil e é orientada pelos marcos de conclusão dos Eventos Geradores de Tarifa - EGT constantes do Anexo IV do Contrato de Prestação de Serviços. Assim, os fiscais de cada Secretaria Nacional buscam na Plataforma a documentação comprobatória da prestação dos serviços. 
359.	O MDR indicou também que a verificação é realizada contrato por contrato, e que atualmente está sendo estudada a proposta de implantação de um banco de dados único que possibilite filtrar as informações em formato de blocos por contratos, o que facilitaria a verificação dos EGTs e gerenciamento dos contratos. 
360.	Acrescentou-se que a Secretaria Nacional de Mobilidade e Desenvolvimento Regional e Urbano desenvolveu um manual interno a fim de padronizar a verificação da prestação dos serviços na Plataforma +Brasil. Concomitantemente a implementação da base de dados que está sendo viabilizada para realizar a verificação dos contratos de repasse e aceite dos serviços, será proposta o manual para as demais Secretarias Nacionais. 
361.	Em relação aos Marcos de conclusão dos Eventos Geradores de Tarifas - EGTs, foi exposto que cada EGT terá um marco que caracterizará a sua conclusão e possibilitará a cobrança pela Contratada, da seguinte forma:
Tabela 3  - Marcos de conclusão dos Eventos Geradores de Tarifas
	  
	Descrição
	Marco

	EGT 1 
	Análise do Plano de Trabalho 
	Análise Conclusiva (aprovação ou rejeição) 

	EGT 2 
	Contratação 
	Publicação no Diário Oficial da União 

	EGT 3 
	Análise 
	Conclusão da análise e emissão do laudo de análise técnica pela Mandatária no SICONV 

	EGT 4 
	Verificação do Resultado do Processo Licitatório 
	Conclusão da análise do processo licitatório e emissão da primeira VRPL no SICONV 

	EGT 5 
	Acompanhamento até 60% 
	Percentual físico de 60% informado pelo Convenente no SICONV em relação ao Valor de Investimento do QCI vigente 

	EGT 6 
	Acompanhamento até 100% 
	Percentual físico de 100% informado pelo Convenente no SICONV em relação e verificado pela vistoria final in loco. 

	EGT 7 
	Encerramento Contratual (PCF/TCE/Cancelamento/ Distrato) 
	PCF concluída ou TCE instaurada 

Fonte: peça 82, p. 4-5
Análise
362.	Registre-se que a aferição com base nos Eventos Geradores de Tarifas - EGTs é estabelecida pela IN MP nº 2, de 24/1/2018, que alinha as atribuições e padronização dos serviços prestados e a definição de papéis e responsabilidades, conforme já exposto na análise do item anterior. Ainda que não tenha sido iniciativa direta do MDR, é uma medida que contribui para uniformizações de todas as etapas de acompanhamento da execução do objeto.
363.	O desenvolvimento de um manual interno pela Secretaria Nacional de Mobilidade e Desenvolvimento Regional e Urbano para padronizar a verificação da prestação dos serviços na Plataforma +Brasil e o plano de implementação de base de dados para realização de verificação dos contratos de repasse e aceite dos serviços são outros indicativos de aprimoramento dos processos de trabalho no ministério bem como do ambiente de controle. 
364.	Entende-se que é importante a elaboração dos manuais de verificação de prestação de serviços na Plataforma + Brasil para garantir que as exigências da IN MP nº 2, de 24/1/2018 estejam sendo cumpridas e de acordo com as especialidades de cada área. A implementação da base de dados também é importante para dar agilidade às verificações e controles.
9.7.3. Mecanismos para gestão do cronograma dos instrumentos de repasses, de modo a possibilitar a identificação tempestiva de eventuais entraves à execução destes e respectivas medidas saneadoras 
Situação que levou à proposição da deliberação
365.	Em relação ao acompanhamento dos empreendimentos, os normativos internos da Mandatária (notadamente o AE 099 v. 013) não previam procedimentos para gestão de seus cronogramas. O formulário padrão do RAE, por sua vez, limitava-se, na subseção 3.1, a exigir verificação se o estágio de andamentos das obras é compatível com o avanço físico atestado no boletim de medição. 
366.	A subseção 3.5.3.1 do AE 099 v.13, que trata de prorrogação de vigência e/ou alteração de cronograma, recomenda que seja avaliada a necessidade de reprogramação quando se identificar discrepância entre o cronograma vigente e o real andamento da intervenção e quando o prazo de execução inicialmente previsto estiver com atraso superior a 120 dias. Nada obstante, nenhuma dessas verificações está materializada no formulário de RAE - sequer é previsto um confronto do cronograma com o andamento real das obras. 
Análise
367.	O MDR informou que não há formalizado um mecanismo de gestão de cronograma de instrumentos de repasse. A Mandatária notifica por e-mail e o Ministério solicita correções ou providências com a finalidade de sanear qualquer entrave que comprometa a execução dos instrumentos de repasse e após as providências o Ministério responde por e-mail à Mandatária.
368.	Observa-se, pela resposta do MDR, que mesmo em relação aos empreendimentos não-PAC, o procedimento de acompanhamento do cronograma ainda é precário. Assim como verificado nos subitens 9.7.1 e 9.7.2, entende-se que o mais adequado seria revisitar a questão, oportunamente, a critério da Unidade Técnica, em auditoria específica apartada do presente monitoramento.
Evidências
Nota Técnica nº 28/2021/CGAI/DIGEC/SECOG/Gabinete SE-MDR (Peças 70, p. 9) e resposta elaborada pela Coordenação-Geral de Suporte Logístico - Diretoria de Administração - Secretaria de Coordenação Estrutural e Gestão Corporativa (Peça 83) . 
Conclusões
369.	De acordo com as informações constantes dos autos não foram implementadas medidas para atender à recomendação do item 9.7, referente a aprimoramentos no contrato de prestação de serviços da Caixa para acompanhamento dos empreendimentos do PAC. A despeito disso, foram apresentadas ponderações que justificam tal postura em face da perspectiva de descontinuidade do PAC.
370.	A partir das análises, foi possível concluir que a recomendação do item 9.3, que tratava do aprimoramento da regulamentação da atuação da Caixa como mandatária na carteira do PAC, de forma definitiva, também não foi implementada.
371.	Os relatos do Ministério e os documentos indicam que a gestão da carteira do PAC vem seguindo sistemática muito semelhante àquela existente à época da auditoria no que tange à atuação do Ministério e da Caixa como mandatária, ou seja, sem um detalhamento maior dos procedimentos e das etapas geradoras de tarifa. Como não há perspectiva de novas contratações, a tendência é que, ao longo do tempo, o legado do PAC em execução se reduza gradualmente, diminuindo sua proporção na carteira de investimentos do Ministério e, com isso, os riscos a eles associados também se reduzam em proporção.
372.	Em relação aos subitens foram expostos alguns aprimoramentos relacionados aos instrumentos de repasse não vinculados ao PAC, com o detalhamento das etapas geradoras de tarifa que representam os momentos de atuação da Caixa, e que sinalizam uma melhora do ambiente de controle no MDR, todavia, tais melhorias extrapolam o escopo do presente monitoramento.
373.	Verificações acerca da adequação das melhorias promovidas em relação aos procedimentos da Caixa no acompanhamento de contratos de repasse (não-PAC) poderão ser objeto de trabalho futuro, a juízo da Unidade Técnica, em auditoria apartada do presente monitoramento.
Proposta de encaminhamento
374.	Considerar não implementadas as recomendações dos itens 9.3 e 9.7.
2.9.	Fortalecer as políticas públicas de saneamento básico, urbanização de favelas e mobilidade urbana
9.8. recomendar ao Ministério das Cidades e ao Ministério do Planejamento, Desenvolvimento e Gestão, com fulcro no art. 43, inciso I, da Lei 8.443/1992, combinado com o art. 250, inciso III, do Regimento Interno do Tribunal de Contas da União, que, dentro no processo político-administrativo a seu cargo, levem em consideração a necessidade verificada por esta Corte de:
9.8.1. fortalecer as políticas públicas de saneamento básico, urbanização de favelas e mobilidade urbana, para que deixem de depender apenas de programas eventuais como o PAC e adquiram perspectiva de continuidade e permanência, passando inclusive a dispor de fontes de recursos específicas no orçamento geral da União.
375.	Inicialmente, cabe observar que, em razão do escopo nesta primeira rodada de monitoramento ter como foco somente os atos praticados pelo MDR, serão levados em consideração, neste momento, apenas as informações e documentos fornecidos por este órgão ministerial. No caso do item 9.8., os atos do Ministério da Economia (que assumiu as funções do Ministério do Planejamento, Desenvolvimento e Gestão) serão avaliados em rodada futura de monitoramento.
Situação que levou à proposição da deliberação 
376.	Em relação ao item 9.8.1., acerca do PAC, o relatório de auditoria (peça 104, p. 33 do TC Processo 031.563/2016-3) observou que:
'...o programa foi concebido para impulsionar o desenvolvimento da infraestrutura em setores estruturantes do país e, ao mesmo tempo, contribuir para a oferta de empregos, durante a crise financeira mundial ocorrida entre 2008 e 2009. 
Embora seja legítimo ao governo investir nesse tipo de ação, deve-se ter em mente que ele é esporádico, concebido por vezes com viés preponderantemente econômico, e, por isso, não se pode deixar que o acesso aos recursos financeiros em determinadas áreas essenciais ao desenvolvimento do país se baseie exclusivamente nessa sistemática de investimentos.' (grifos nossos) 
377.	Conforme demonstrado nas figuras 5 a 7 da presente instrução, o volume de contratações de cada área se concentra em momentos específicos (inclusive períodos sem contratações) , não sendo distribuído de forma perene e uniforme, necessária para a implementação das políticas públicas avaliadas na auditoria.
378.	O relatório aponta ainda que a descontinuidade na implantação dessas políticas gera efeitos deletérios no nível municipal, tais como, a dificuldade no planejamento do desenvolvimento urbano; dificuldade de manter uma estrutura de profissionais dedicados a elaboração de projetos; apresentação de propostas sem maturidade suficiente e baseada em estudos desatualizados e/ou deficientes. 
379.	No nível federal, o relatório afirma que a concentração das contratações gera, para o MDR e sua Mandatária, uma sobrecarga operacional, com a demanda de serviço significativamente aumentada em um curto período que, somada à limitação dos recursos humanos e à deficiência de rotinas, dificultava a realização de análise criteriosa dos projetos.
Providências adotadas e comentários dos gestores 
380.	Diante disso, solicitou-se ao MDR que apresentasse, conforme item 9.8.1. do acórdão, as soluções adotadas pela União. O órgão respondeu (peça 68, p. 4-5) que em relação ao primeiro plano de ação do MDR, esse item estava inicialmente relacionado à ação 24 (Fortalecer as políticas públicas de saneamento básico, urbanização de favelas e mobilidade urbana com carteiras permanentes de investimentos continuados a serem custeados com fontes mais estáveis e diversificadas com recursos concedidos a fundo perdido e recursos por empréstimos) . Verifica-se no referido plano que essa ação tem a previsão de ser concluída em dezembro/2022.
381.	Diante dos desafios de restrições orçamentárias, o MDR afirma (peça 68, p. 5-6) que tem articulado a elaboração de projetos para qualificação junto ao Programa de Parcerias de Investimentos (PPI) do Ministério da Economia, no sentido de ampliar a captação de recursos para investimentos relacionados aos temas das políticas e programas do ministério. 
382.	O órgão aduz, conforme Nota Técnica n. 28/2021/CGAI/DIGEC/SECOG/Gabinete SE-MDR (peça 70, p. 9-10) , que tem apoiado entes subnacionais na elaboração de projetos de parcerias por meio do Fundo de Apoio às Concessões e Parcerias de entes federados e que, atualmente, há cinco projetos e três políticas do MDR qualificados junto ao PPI. Em relação ao prazo para implementação, o documento caracteriza essa iniciativa como 'prospecção de projetos contínua'.
383.	De acordo com a nota técnica, o órgão relaciona os seguintes projetos qualificados junto ao PPI:

Figura 35 - Projetos do MDR qualificados junto ao PPI

Fonte: elaboração própria a partir das informações fornecidas pelo MDR (peça 70, p. 9-10) 
384.	Ademais, a nota técnica apresenta também as seguintes políticas do MDR qualificadas junto ao PPI:
Figura 36 - Políticas do MDR qualificadas junto ao PPI

Fonte: elaboração própria a partir das informações fornecidas pelo MDR (peça 70, p. 9-10) 
385.	Além desses projetos e políticas qualificados juntos ao PPI, a Nota Técnica nº 2/2021/ASSDI/DIGEC/SECOG/GAB-SE-MDR (peça 87, p. 7-9) traz a lista de 33 projetos de parcerias em estruturação e cinco estruturados e encerrados. Observa-se do documento que são 26 projetos de iluminação pública, seis de resíduos sólidos, três de esgotamento sanitário, 2 de saneamento básico e um de drenagem.
Análise
386.	Verifica-se da análise das informações e documentos apresentados pelo MDR que o órgão, não obstante ter envidado algum esforço visando a ampliação na captação de recursos mediante a qualificação de projetos, tendo como parceiro o PPI, não foi possível ainda evidenciar os impactos práticos dessas medidas de forma mais ampla para as referidas políticas.
387.	Ressalta-se que o comando descrito no item 9.8.1. do acórdão envolve dois atributos: a implementação das políticas públicas no tempo, que devem ser contínuas e permanentes, e o financiamento dessa política que inclui fontes de recursos específicas no orçamento geral da União.
388.	Mesmo considerando que o prazo de conclusão do item 24 do plano de ação, inicialmente apresentado pelo MDR, é dezembro/2022, deve-se considerar que as providências adotadas até esse momento são insuficientes para fortalecer as políticas públicas de saneamento básico, urbanização de favelas e mobilidade urbana bem como ainda não há uma comprovação de que as medidas adotadas pelo MDR surtiram algum efeito no sentido de ampliar a captação de recursos para investimentos, conforme objetivo declarado pelo ministério, não se podendo afirmar, até o momento, que a recomendação dada pelo item 9.8.1. do acórdão foi implementada.
389.	A despeito dessa conclusão, há que se considerar que medidas estruturantes, a exemplo da revisão de planos nacionais relacionados a cada uma das políticas enfocadas no presente trabalho, levam um tempo maior para serem implementadas. Além disso, a garantia de continuidade das políticas, bem como, do fluxo de recursos para os projetos nelas inseridos, frequentemente extrapolam os limites de atuação do ministério setorial e até mesmo do poder executivo, dado o contexto atual de restrição orçamentária. Nesse sentido, entende-se que as medidas adotadas pelo MDR são adequadas para avançar no cumprimento da recomendação, embora insuficientes.
Evidências
390.	Qualificação do Projeto de Integração do Rio São Francisco - PISF, aprovada pela Resolução nº 56, 08 de maio de 2019, acesso: https://www.in.gov.br/en/web/dou/-/resolucao-n-56-de-8-demaio-de-2019-117644159.
391.	Qualificação dos estudos para apoio ao projeto de perímetro público de irrigação do Baixio de Irecê/BA, aprovada pela Resolução Nº 97, de 19 de novembro de 2019, acesso: https://www.ppi.gov.br/html/objects/_downloadblob.php? cod_blob=6919.
392.	Estruturação da concessão do serviço público de transporte ferroviário de passageiros nas regiões metropolitanas atendidas pela Companhia Brasileira de Trens Urbanos - CBTU e pela Empresa de Trens Urbanos de Porto Alegre S.A. - Trensurb, aprovada pela Resolução nº 102, de 19 de novembro de 2019, acesso: https://www.ppi.gov.br/html/objects/_downloadblob.php? cod_blob=6880.
393.	Qualificação de empreendimento público do setor de mobilidade urbana do Estado de Minas Gerais - Metrô Linha 2 de Belo Horizonte, aprovada pela Resolução nº 132, de 10 de junho de 2020, acesso: https://www.ppi.gov.br/html/objects/_downloadblob.php? cod_blob=8125.
394.	Qualificação da política de fomento ao setor de iluminação pública para fins de estudos de alternativas de parcerias com a iniciativa privada, aprovada pela Resolução nº 76, de 21 de agosto de 2019, acesso: https://www.ppi.gov.br/html/objects/_downloadblob.php? cod_blob=6565.
395.	Qualificação da política de fomento ao setor de saneamento básico, para fins de estudos para a universalização, aprovada pela Resolução nº 78, de 21 de agosto de 2019, acesso: https://www.ppi.gov.br/html/objects/_downloadblob.php? cod_blob=6503.
396.	Qualificação de política para fomentar parcerias com a iniciativa privada para estudar alternativas habitacionais destinadas à locação social, aprovada pela Resolução ME nº 159, de 2 de dezembro de 2020, acesso: https://www.in.gov.br/en/web/dou/-/resolucao-me-n-159-de-2-de-dezembro-de-2020-299981308.
397.	Qualificação da política de fomento a parcerias com a iniciativa privada para estudar alternativas habitacionais destinadas à locação social, aprovado pelo Decreto nº 10.678, de 16 de abril de 2021, acesso: https://www.in.gov.br/en/web/dou/-/decreto-n-10.678-de-16-de-abril-de-2021-314665179.
Conclusão 
398.	Vale rememorar que, a despeito de a recomendação original ter sido dirigida ao MCidades e ao então Ministério do Planejamento, somente fizeram parte do escopo de verificações, na atual rodada de monitoramento, as ações do âmbito do MDR.
399.	As providências apresentadas pelo Ministério dizem respeito, essencialmente, a articulações para qualificação de projetos junto ao Programa de Parcerias de Investimentos (PPI) do Ministério da Economia, no sentido de ampliar a captação de recursos para investimentos relacionados aos temas das políticas e programas do ministério. Todavia a quantidade de projetos qualificados ainda é bastante pequena.
400.	Em razão do exposto, considera-se que a presente recomendação constante do acórdão está em implementação, carecendo de iniciativas que demonstrem o fortalecimento da política pública com perspectiva de continuidade e permanência, não somente no que diz respeito à estruturação de projetos, mas ao próprio fluxo de investimentos, sejam de origem orçamentária ou extraorçamentária.
401.	Além disso, a efetividade das medidas adotadas para cumprimento do objetivo da recomendação depende, em grande parte, de ações estruturantes que extrapolam a esfera de atuação do MDR, envolvendo atores chave como o Ministério da Economia e o próprio Congresso Nacional. 
402.	Portanto, entende-se que o presente item deverá ser objeto de verificação em uma próxima rodada de monitoramento, havendo dois aspectos principais a serem verificados: a) as medidas adotadas no âmbito do Ministério da Economia; e b) os efeitos práticos dessas medidas e das medidas adotadas pelo MDR no sentido de promover a perspectiva de continuidade e permanência das políticas analisadas.
Proposta de encaminhamento
403.	Dessa forma, propõe-se considerar em implementação a recomendação do item 9.8.1., informando que poderá ser objeto de nova avaliação por este tribunal em rodada futura de monitoramento.
2.10.	Dotar o MDR de capacidade administrativa e financeira compatível com o volume de compromissos assumidos
9.8.2. dotar o Ministério das Cidades de capacidade administrativa e financeira compatível com o volume de compromissos já assumidos pelo órgão e com as necessidades e demandas decorrentes do exercício de suas competências, de modo a viabilizar a regular formulação, implementação e avaliação dos serviços, programas e políticas públicas sob sua responsabilidade
Situação que levou à proposição da deliberação 
Insuficiência e inadequação de pessoal
404.	Foi apontado pelo relatório de auditoria (peça 104, p. 85-92 do TC Processo 031.563/2016-3) que o antigo Ministério das Cidades possuía o maior orçamento dentre vinte e um ministérios, não obstante seu orçamento de pessoal à época estar entre os 3 menores, mostrando uma situação incompatível entre a quantidade de servidores do seu corpo técnico para acompanhar a aplicação do orçamento e o volume dos investimentos das políticas a seu cargo. O relatório registra que essa situação ocorreu especialmente após 2007 com a criação do PAC e do Programa Minha Casa Minha Vida, quando o órgão passou a receber um orçamento expressivo para gerenciar.
405.	A equipe de auditoria ressaltou, contudo, que não defendia a tese de que o antigo MCidades deveria receber o maior orçamento de pessoal simplesmente por ter o maior orçamento de investimento, até porque parte das suas atribuições é transferida à Caixa Econômica Federal na condição de mandatária ou como agente executor. Todavia, a situação deveria ser ponderada em conjunto com outros indicadores sobre a suficiência dos recursos humanos daquele órgão para cumprir sua missão institucional.
406.	Além da insuficiência de pessoal, o relatório de auditoria apontou uma inadequação da força de trabalho que deveria ser direcionada às atividades finalísticas do órgão.
'...para adequar seu quadro de pessoal frente a esses novos programas, o Poder Executivo adotou algumas iniciativas estruturantes, a exemplo da criação da carreira de Analista de Infraestrutura e Especialista em Infraestrutura Sênior, pela Lei 11.539, de 8 de novembro de 2007. Nada obstante, conforme informado na resposta ao ofício de requisição 007-512/2016, os concursos públicos realizados não supriram a demanda solicitada. 
Diante disso, entende-se que a média refletida no indicador do plano estratégico, de 80 contratos por servidor, pode prejudicar o acompanhamento tempestivo dos empreendimentos contratados, haja vista que dentre suas atribuições estão: analisar as carta-consultas apresentadas, selecionar empreendimentos, homologar análise de engenharia da Mandatária, emitir autorização de início das obras, acompanhar, via sistema SACI, a evolução das obras e supervisionar as atividades delegadas à Mandatária - atribuições estas que são especializadas e possuem certo grau de complexidade.' (grifos nossos) 
Orçamento autorizado aquém dos compromissos assumidos
407.	O relatório também apontou à época, para o ano de 2017, uma insuficiência dos valores autorizados na LOA (R$ 6 bilhões, sendo apenas R$ 3,1 bilhões destinado às obras do PAC de saneamento básico, urbanização de favelas e mobilidade urbana) frente aos compromissos a empenhar, R$ 54,3 bilhões, concluindo que esse cenário configurava um fator limitante à regular execução dos respectivos contratos. 
408.	Além disso, o próprio ministério já se manifestava nesse sentido em         fiscalizações anteriores realizadas por este tribunal, a exemplo do TC Processo 008.337/2015-2                (monitoramento     da decisão constante do Acórdão 593/2015-TCU-Plenário, cujo objeto é gestão das obras de   saneamento do Programa 0122 - Serviços urbanos de água e esgoto;  e   TC Processo 014.456/2016-8  (Obras para amortecimento de cheias nos rios Belém, Pinheirinho, ÁguaVerde e Pilarzinho, no Paraná) .
Providências adotadas e comentários dos gestores 
409.	Solicitou-se ao MDR que apresentasse, conforme item 9.8.2., quais foram as providências adotadas. O órgão respondeu (peça 68, p. 5) que, em função das readequações ocorridas no plano de ação, esse item do acórdão está planejado no projeto 'Fortalecimento da governança no MDR' (peça 70, p. 10) , encontrando-se na etapa 3, já descrita nesta instrução. Ademais, informou que há um processo de acompanhamento do referido projeto no MDR, no qual consta a formalização do Termo de Abertura do Projeto CGAI, com a previsão de conclusão em dezembro/2022.
410.	No mesmo projeto, está prevista a etapa 5: instituição de processo de avaliação de políticas públicas, com estabelecimento de diretrizes e orientações para avaliação de políticas públicas do MDR, capacitação de servidores na temática de avaliação de políticas públicas e articulação de inciativas de avaliação de políticas públicas. O prazo para implementação dessa etapa, de acordo com o documento (peça 70, p. 10) , encerra-se em dezembro/2021.
411.	A Nota Técnica n. 28/2021/CGAI/DIGEC/SECOG/Gabinete SE-MDR (peça 70, p. 10) , traz uma série de iniciativas declaradas pelo MDR visando implementar a recomendação do item 9.8.2. do acórdão. Dentre elas, o órgão cita a publicação do Decreto n. 10.290, de 24/3/2020, posteriormente revogado pelo Decreto n. 10.773, de 23/8/2021, que Aprova a Estrutura Regimental e o Quadro Demonstrativo dos Cargos em Comissão e das Funções de Confiança do MDR. Por sua vez, o Regimento Interno do MDR foi aprovado nos termos da Portaria n. 425 de 11 de março de 2021. 
412.	Conforme o mapa abaixo, feito de acordo com a referida nota técnica em conjunto com o documento 'Iniciativas de fortalecimento da governança no MDR' (peça 71) , as etapas 3 e 5 preveem as seguintes iniciativas:
Figura 37 - Mapa das iniciativas e detalhamento das etapas 3 e 5 para fortalecimento da governança no MDR 

Fonte: elaboração própria a partir dos documentos fornecidos pelo MDR (peças 70 e 71) 
413.	Por fim, o órgão entende que o conjunto dessas iniciativas possibilitam a avaliação do contexto de estrutura, dos processos e das políticas públicas para que a alta gestão do MDR possa dispor de evidências para as interlocuções político-administrativas necessárias (peça 70, p. 10) .
Análise 
414.	Apesar de o item 9.8.2. do acórdão ter como destinatário o MDR, mas especialmente o Ministério da Economia, que atualmente realiza as funções do antigo Ministério do Planejamento, Desenvolvimento e Gestão e que tem a responsabilidade final de propor ao Congresso Nacional as dotações orçamentárias para os ministérios, considerou-se útil tratar do presente item a fim de obter do MDR, órgão que é o escopo desta instrução, os documentos e informações voltados à sua implementação, com a visão deste ministério executor.
415.	Verifica-se que o MDR tem se estruturado de forma a robustecer-se institucionalmente quando se utiliza de instrumentos de organização, tais como, a edição do Decreto 10.773/2021 e da Portaria 425/2021 que aprovam, respectivamente, a estrutura regimental do MDR dentre outras providências e os regimentos internos das unidades organizacionais deste ministério. 
416.	Além disso, as iniciativas de fortalecimento da governança no MDR também apontam para um fortalecimento institucional do órgão, com etapas e prazos definidos para implementação das diversas iniciativas (peça 71) .
417.	Observa-se que o ministério, ao responder a recomendação do item 9.8.2. do acórdão, utiliza-se desses instrumentos de organização para que a 'alta gestão do MDR possa dispor de evidências para as interlocuções político-administrativas necessárias.
418.	Ressalta-se que o problema da insuficiência e inadequação de pessoal se tornou mais desafiador após a fusão do antigo Ministério da Integração Nacional (3º maior orçamento de investimento e 4º menor em orçamento de pessoal em 2017) com o já citado antigo Ministério das Cidades (o maior orçamento para investimentos e 3º menor em orçamento de pessoal em 2017) .
419.	Esse desafio pode ser incrementado se se observar a natureza do gasto relacionada às transferências intergovernamentais, PAC e não PAC, intrínseca aos antigos ministérios que agora formam o atual MDR: alto grau de descentralização, demandando, assim, maior controle por meio digital e renunciando aos controles manuais. 
420.	A natureza de boa parte dos gastos do ministério, portanto, requer um tratamento sistemático, mais eficiente e econômico, observando, contudo, um tratamento diferenciado com relação ao gasto cujo objeto representa valor materialmente relevante, como no caso da implantação de metrôs no âmbito da política de mobilidade urbana.
421.	Pondera-se que, de acordo com as figuras 5 a 7, as políticas praticamente deixaram de receber recursos nos últimos anos em razão de uma série de fatores, tais como, a restrição fiscal, a sanção do Novo Marco do Saneamento e a execução de parte dessas políticas sendo financiadas com recursos advindos de emendas parlamentares. 
422.	Todavia, esse cenário deve ser visto como uma situação temporária, visto que essas políticas devem possuir planejamento e fontes de financiamento perenes visando tratar os déficits sociais de habitação, mobilidade urbana e saneamento básico.
423.	Dentre os fatores citados, é importante lembrar que, na aplicação de recursos indicada por emendas parlamentares, não obstante se constituir em despesa de aplicação obrigatória, o MDR não pode se eximir de observar o arcabouço legal relativo aos gastos públicos federais bem como aperfeiçoar sua estrutura de controles internos voltada para esse tipo de despesa.
424.	Feitas essas observações, dentro dos limites em que o MDR atua, considera-se que o órgão tem feito seu papel ao aprovar os instrumentos de organização de sua estrutura para se relacionar com os demais órgãos federais que, ao final, devem fixar a dotação para capacitá-lo de forma compatível com o volume de compromissos a serem assumidos, de acordo com a formulação, implementação e avaliação dos programas e políticas públicas sob sua gestão.
425.	Há dois aspectos chave relacionados a este item do Acórdão, o primeiro relacionado à força de trabalho. Neste caso, a mudança substancial na estrutura do Ministério, bem como a instituição de novas rotinas e interfaces, com a fusão de secretarias e a transferências de atribuições, não permite que seja feito um comparativo direto entre as situações atual e à época da auditoria. Por outro lado, a estruturação e implementação de um sistema de gestão de riscos, com mapeamento de processos e rotinas de trabalho aperfeiçoadas são iniciativas em curso que tendem a mitigar os riscos associados ao suposto déficit de pessoal originalmente identificado.
426.	O segundo aspecto chave é a constrição orçamentária e ausência de novas seleções, que impactaram diretamente a tendência originalmente identificada de assunção de compromissos acima da capacidade de execução do Ministério. Entende-se, que no atual cenário, o risco de assunção de novos compromissos acima da capacidade administrativa e financeira do órgão reduziu drasticamente. As medidas associadas ao saneamento da carteira, com redução de metas e cancelamento de parte dos instrumentos pode ser mencionada também como uma participação ativa que contribuiu para a melhoria do cenário. 
427.	Por se tratar de um aperfeiçoamento contínuo de sua organização, considera-se que o MDR vem conseguindo implementar as normas e iniciativas de governança que se propõe a realizar, a fim de se fortalecer institucionalmente. O TCU deve, contudo, continuar o monitoramento das iniciativas, pois, esse aperfeiçoamento não é estanque no tempo, carecendo ainda de mensuração pelo MDR dos resultados dessas iniciativas, prestando contas a esta Corte de Contas em futuras rodadas do monitoramento do Acórdão 2153/2018-TCU-Plenário.
Evidências
428.	Decreto n. 10.773 de 23 de agosto de 2021 aprova a estrutura regimental do MDR dentre outras providências, acesso: https://www.in.gov.br/en/web/dou/-/decreto-n-10.773-de-23-de-agosto-de-2021-340160640.
429.	Portaria n. 425 de 11 de março de 2021 que aprova os regimentos internos das unidades organizacionais deste ministério, acesso: https://www.in.gov.br/en/web/dou/-/portaria-n-425-de-11-demarco-de-2021-308314638.
430.	Nota Técnica nº 28/2021/CGAI/DIGEC/SECOG/Gabinete SE-MDR (peça 70) .
431.	Iniciativas de fortalecimento da governança no MDR (peça 71) .
Conclusão 
432.	Dentro de sua esfera de atuação, considera-se que o MDR tem implementado os instrumentos que proporcionam a sua alta gestão justificar, por meio de evidências, quando realizar as interlocuções político-administrativas necessárias com o objetivo de dotá-lo de capacidade administrativa e financeira compatível com o volume de compromissos e com as políticas públicas sob sua gestão.
433.	A estruturação de sua política de gestão de riscos, o mapeamento de processos e uniformização de rotinas de trabalho mencionadas em diversos itens anteriormente analisados, evidenciam que, embora algumas iniciativas estejam em estágio incipiente, houve avanços no sentido de racionalização e ganho de eficiência.
434.	Além disso, a mudança substancial tanto da estrutura ministerial quanto do cenário orçamentário são condicionantes que reduziram, em parte, o grau de risco avaliado à época da auditoria. O enxugamento da carteira de investimentos e a ausência de novas seleções no âmbito do PAC evidenciam essa diminuição da pressão, que se vislumbrava à época, para iniciar novas contratações, sem que houvesse segurança sobre a conclusão das já iniciadas.
435.	Assim, da mesma forma como no subitem anterior, pode-se considerar que o item em tela está em implementação, podendo o Tribunal, em rodada posterior deste monitoramento, aprofundar eventuais análises seja sobre a atuação do Ministério da Economia, seja sobre a evolução das medidas adotadas pelo MDR no sentido de dar pleno cumprimento à recomendação.
Proposta de encaminhamento 
436.	Considerar o item em implementação, devendo este TCU acompanhar, em próximas rodadas do monitoramento, a evolução institucional do órgão, visando obter, junto aos outros atores federais, a comprovação de que o MDR tem sido dotado de capacidade administrativa e financeira compatível com o volume de compromissos e com as políticas públicas sob sua gestão.
3.	ASPECTOS PROCEDIMENTAIS DO MONITORAMENTO
437.	Além das considerações relacionadas ao mérito das análises, vale mencionar alguns dispositivos de caráter mais procedimental consignados no Acórdão monitorado, especialmente os itens 9.1.2., 9.10. e subitens. 
438.	O item 9.1.2 determinou o envio de relatórios semestrais pelo Ministério acerca do andamento das providências. O item 9.10 e subitens, determinaram providências à SeinfraUrbana para monitoramento dos relatórios, planos de ação e providências adotadas. 
9.1. determinar ao Ministério das Cidades, com fulcro no art. 43, inciso I, da Lei 8.443/1992, combinado com o art. 250, inciso II, do Regimento Interno do Tribunal de Contas da União, que:
 (...) 
9.1.2. apresente semestralmente ao TCU relatório acerca do andamento das providências determinadas e recomendadas por meio do presente acórdão;
439.	Em relação ao item 9.1.2, não foi possível o cumprimento da periodicidade prevista no acórdão, semestral. No entanto, tal condição decorre das significativas mudanças por que passou o cenário de atuação do ministério desde a prolação do Acórdão, com destaque para as alterações na estrutura do governo federal e alterações no cenário orçamentário, o que justifica o descumprimento parcial. A despeito disso, entende-se que é possível manter, doravante, dado o atual estágio de avaliação, a periodicidade semestral para envio do relatório por parte do MDR.
440.	Em relação ao item 9.10 e subitens, vale a pena detalhar o posicionamento da equipe de auditoria em cada um dos subitens.
9.10. determinar à Secretaria de Fiscalização de Infraestrutura Urbana deste Tribunal, que:
9.10.1.  caso ainda não o tenha feito, apresente ao Tribunal, no prazo de noventa dias, proposta de encaminhamento referente a ações de controle interno e/ou externo a serem adotadas em relação às obras no item 179 do relatório de auditoria, avaliando-se, entre outras opções, a conveniência e a oportunidade de inclusão do empreendimento no próximo Plano Anual de Fiscalização de Obras (Fiscobras) ; 
441.	A Referida obra foi objeto de fiscalização no âmbito do Fiscobras 2018 (Processo 012.161/2018-7) .
9.10.2. passe a monitorar, em fiscalizações bienais, o cumprimento das determinações e recomendações do presente acórdão, pelo período de seis anos a contar de sua publicação;
9.10.3. monitore a entrega ao Tribunal do plano de ação de que trata o item 9.9 precedente e avalie se as medidas e prazos ali consignados são pertinentes e suficientes para induzir as melhorias necessárias; 
9.10.4. avalie, em autos individuais de monitoramento, os relatórios a que se refere o item 9.1.2 antecedente, verificando se as medidas e prazos que estejam sendo adotadas são pertinentes e suficientes para induzir as melhorias necessárias, representando ao Relator, quando julgada necessária específica intervenção da Corte; 
442.	A primeira rodada de monitoramento está sendo realizada com o intervalo de aproximadamente 3 anos da prolação do acórdão. A extensão do prazo originalmente previsto também se justifica em face das alterações de cenário ocorridas nos anos subsequentes à decisão. Apesar disso, entende-se que não houve prejuízo ao acompanhamento das providências. Pelo contrário, houve ganhos com essa dilação. Foi possível avaliar as providências em um nível de maturidade um pouco maior e com a situação da estrutura organizacional mais estabilizada, o que conferiu mais consistência ao trabalho.
443.	Com relação à periodicidade de novas avaliações, a estratégia de atuação da Unidade tem sido realizar o acompanhamento cotidiano das ações e projetos por meio de reuniões e interações frequentes com a equipe da Assessoria Especial de Controle Interno e, oportunamente, à medida que as ações avançam, realizar as avaliações pertinentes e formalizar uma análise nos moldes da presente instrução.
444.	Considerando tais ponderações e o juízo da Unidade Técnica sobre a adequação dessa estratégia, propõe-se que seja feito o acompanhamento dos relatórios semestrais por meio das interações com a equipe do MDR e pela remessa formal dos relatórios semestrais e que a próxima rodada de monitoramento, com a formalização de análises e instrução processual seja realizada no segundo semestre de 2022.
4.	CONCLUSÃO
445.	Essa primeira rodada de monitoramento do Acórdão 2153/2018-TCU-Plenário, em alinhamento com o trabalho que lhe deu origem, teve por objetivo contribuir para o aperfeiçoamento da gestão do MDR, em especial para a ampliação da transparência, racionalização dos processos de trabalho com adoção de metodologia de gestão de riscos e aumento da eficiência na alocação dos recursos sob responsabilidade do órgão.
446.	Para alcançar esse objetivo, a equipe de auditoria estabeleceu como escopo, nessa primeira rodada de monitoramento, os itens 9.1.1., 9.2.1. a 9.2.8, 9.3, 9.7. e 9.8. do acórdão, afetos diretamente ao MDR, órgão gestor dos programas relacionados a urbanização de favelas, mobilidade urbana e saneamento básico.
447.	De uma maneira geral, verifica-se que os controles internos do MDR estão em um nível de maturidade incipiente, apesar de alguns avanços na gestão de riscos. Porém, é importante chamar a atenção para a percepção da própria gestão do órgão acerca do envolvimento da alta administração em promover e aprofundar a gestão de riscos e transparência do ministério. 
448.	Para ilustrar, cita-se o questionário de avaliação da maturidade da gestão de riscos do MDR, aplicado entre julho e agosto de 2020, tendo como público-alvo ocupantes de cargos de DAS e FCPE, níveis 3 a 5 do MDR, do qual se obteve, dentre outros, outros seguintes resultados que merecem destaque (peça 86, 150) :
Uma maior concordância quanto à alta administração reconhecer a importância da cultura de integridade, de valores éticos e de consciência de riscos para reforçar o accountability;
A maioria dos entrevistados não identificam se os responsáveis pela governança e a alta administração sabem até que ponto a organização estabeleceu uma gestão de riscos eficaz, integrada e coordenada por áreas, funções e atividades do MDR. (grifos nossos) 
449.	Antes de adentrar as especificidades de cada item monitorado vale mencionar que o conjunto de providências adotados pelo MDR segue a estrutura já previamente delineada no Acórdão 2153/2018-TCU-Plenário, ou seja, há uma recomendação de caráter estruturante e transversal relacionada à implementação de sistemática de gestão de riscos, disposta no item 9.1, e um conjunto amplo de recomendações de caráter mais pontual que se vinculam a essa estratégia mais ampla de atuação em gestão de riscos.
450.	Vinculadas, portanto, a essa iniciativa estruturante, somam-se diversas iniciativas que perpassam o mapeamento de processos, a uniformização e manualização de procedimentos, a criação de uma nova cultura organizacional, a implementação de ferramentas informatizadas e mecanismos aptos a favorecer a sedimentação e melhoria contínua das novas práticas, a interação com atores externos ao ministério, dentre outras.
451.	Nesse contexto, é de se esperar que o nível de maturidade de cada uma dessas iniciativas acompanhe o ritmo de implementação do projeto estruturante mais amplo, sendo que os reflexos práticos desse conjunto de iniciativas na atuação da ponta do ministério, ou seja, na melhoria dos resultados produzidos em cada uma das políticas públicas sob sua responsabilidade somente poderá ser verificado no médio e longo prazos, à medida em que as novas rotinas forem incorporadas e replicadas no dia a dia dos gestores.
452.	Tais características sinalizam, de antemão, que o processo de monitoramento deverá se desenvolver em mais de uma etapa, sendo esta apenas a primeira de um conjunto maior de análises que serão promovidas em torno do tema tratado nestes autos.
9.1.1. Sistemática de gestão de riscos e controles
453.	Verificou-se que o MDR está adotando providências com vistas a implementar sistemática de gestão de riscos e controles, nas atividades de identificar, avaliar e gerenciar os mais relevantes eventos que possam afetar a organização, com o objetivo de fornecer segurança razoável quanto à realização de seus objetivos, tal qual definido no Decreto 9.203/2017, art. 2º, IV, e no art. 13 da IN 01/2016- MP/CGU. 
454.	Ressaltando-se que se trata de um processo contínuo, e que as providências adotadas ainda estão sendo revisadas pelo próprio MDR, considera-se que a determinação está em cumprimento, e que pode ser analisada novamente na próxima etapa do monitoramento.
455.	Vale destacar que alguns dos processos elencados pelas secretarias nacionais como prioritários para mapeamento de riscos, guardam relação mais direta com o presente trabalho e poderão ser objeto de uma avaliação mais detalhada, oportunamente, à medida em que forem concluídos os mapeamentos e estabelecidas as rotinas de controle. Nesse sentido, mostra-se necessário mais tempo para sedimentação e maturação das iniciativas atualmente em curso.
456.	Diante do exposto, propõe-se considerar que a determinação constante do item 9.1.1. está em cumprimento pelo órgão, informando que a implementação das medidas relacionadas à gestão de risco do MDR, inclusive acerca do projeto 'Implantação da Gestão de Riscos do MDR', serão objeto de nova avaliação por este tribunal em rodada futura de monitoramento (parágrafos 53 a 108) .
9.2.1. Racionalização e padronização dos procedimentos de acompanhamento
9.2.5. Instituir sistemáticas de acompanhamento diferenciadas por critérios de risco
9.2.6. Sistemática de gestão dos empreendimentos para o acompanhamento dos cronogramas por meio de marcos
457.	Os itens 9.2.1., 9.2.5. e 9.2.6. do acórdão foram analisados no mesmo tópico nesta instrução em razão de ter sido detectada, durante os trabalhos de auditoria, uma situação comum a eles, qual seja, a tendência de cada secretaria finalística elaborar seu próprio rito de procedimentos, sem uma atuação sistemática do concedente.
458.	Observou-se que os procedimentos adotados pelo MDR se encontram em um estágio inicial de implementação em relação às recomendações constantes dos itens 9.2.1., 9.2.5. e 9.2.6. do Acórdão 2153/2018-TCU-Plenário, pois, não houve comprovação da conclusão dos projetos relacionados que o MDR se propôs a realizar considerando que os prazos para sua implementação estão dilatados. 
459.	Além disso, os documentos e informações fornecidos pelo órgão não são capazes de detalhar, com razoável precisão, como o MDR racionaliza e padroniza a forma de atuação das secretarias finalísticas no acompanhamento dos empreendimentos e quais são os procedimentos uniformes para atuação. 
460.	Considera-se que os textos das portarias que alteraram o MICE não guardam conexão direta com a recomendação dada pelo item 9.2.1 do Acórdão 2153/2018-TCU-Plenário, no sentido de racionalizar e padronizar, com a abrangência e a divulgação possíveis, a forma de atuação das secretarias finalísticas no acompanhamento dos empreendimentos atinentes às transferências obrigatórias, nem há a identificação, nessas normas, de procedimentos uniformes entre as secretarias finalísticas, quando cabível. 
461.	A documentação apresentada pelo MDR também não permite afirmar, de forma consistente, que há sistemas nos quais se possam executar as tarefas que são objeto deste item do acórdão.
462.	Da mesma forma, a sistemática de acompanhamento de empreendimentos, diferenciadas em função dos critérios de risco e a gestão desses empreendimentos, de forma associada aos cronogramas de projeto, marcos e/ou pontos de controle (itens 9.2.5. e 9.2.6. do acórdão) encontram-se em um estágio inicial de implantação, conforme documentação apresentada, carecendo, portanto, de melhor detalhamento, especialmente os projetos 'Fortalecimento da governança no MDR' (cuja previsão de conclusão é dezembro/2022) 'Redução do estoque de obras paralisadas' e 'Levantamento de obras paralisadas em dezembro/2019 - Grupo de Trabalho para Governança de Investimentos em Infraestrutura', com previsão inicial de conclusão em julho/2021.
463.	Em resumo, a despeito de algumas iniciativas positivas apresentadas pelo MDR, considera-se que o nível de institucionalização das normas, especialmente as que alteraram o MICE, e dos sistemas relacionados ao item 9.2.1., bem como dos projetos mencionados para implementar as recomendações constantes dos itens 9.2.5 e 9.2.6, estão aquém da necessidade visando a resolução dos problemas, demandando sua apresentação com maior nível de detalhe, especialmente em relação ao cronograma de implementação e seus respectivos responsáveis. 
464.	Importante mencionar que o detalhamento e a implementação dessas medidas serão objeto de avaliação pelo TCU em rodada futura de monitoramento.
465.	Assim, considera-se que os itens estão em implementação. Em função dos estágios iniciais de implementação, será proposto recomendar ao MDR que apresente com nível de detalhamento e prazos adequados, com seus responsáveis, seu plano para institucionalização de normas e sistemas visando implementar a recomendação constante do item 9.2.1. bem como dos projetos que visam solucionar os problemas encontrados e que consubstanciaram as recomendações dos itens 9.2.5. e 9.2.6., especialmente os projetos 'Fortalecimento da governança no MDR', 'Redução do estoque de obras paralisadas' e 'Levantamento de obras paralisadas em dezembro/2019 - Grupo de Trabalho para Governança de Investimentos em Infraestrutura', informando que o detalhamento e a implementação dessas medidas serão objeto de avaliação por este tribunal em rodada futura de monitoramento. (parágrafos 109 a 185) 
9.2.2. Sistemática de disponibilização de informações na Internet
466.	A análise dos documentos e informações apresentados pelo ministério permite afirmar que existem algumas iniciativas para disponibilizar as informações na internet, em cumprimento ao item 9.2.2. No entanto, observa-se que essas ações ou estão em desenvolvimento, caso do sistema MDR Invest, ou estão em fase incipiente de funcionamento, com desafios de completude e integridade a serem implementados  a exemplo do aplicativo Transparência Brasil, da mesma forma que o descrito na observação dos painéis de informações analisados. (184-194) 
467.	Ademais, o Painel de Obras, o aplicativo Transparência Brasil e os painéis de informações do MDR também não apresentam todas aquelas informações demandadas no comando do subitem 9.2.2. do acórdão, não sendo possível observar, por exemplo, campo destinado a informar as eventuais pendências a sanear em relação à execução do empreendimento e respectivo responsável pelo saneamento. 
468.	Vale observar que a parte final da redação do item 9.2.2., 'outras consideradas para viabilizar o efetivo exercício do controle social.', permite afirmar que se trata de uma lista exemplificativa de informações a serem publicizadas relativas aos empreendimentos que são objetos de repasse federais. Dessa forma, em homenagem ao princípio da supremacia do interesse público e da transparência dos atos administrativos, deve-se dar uma interpretação extensiva ao item, atribuindo ao MDR a responsabilidade de divulgar todas as informações suficientes e necessárias ao efetivo controle social.
469.	Além disso, estão em andamento os trabalhos para melhor integração da base de dados e que parte do atendimento deste item está contemplado na Etapa 4 (Governança da informação e transparência) do Projeto de Fortalecimento da Governança no MDR, cuja previsão de conclusão é dezembro/2022.
470.	Vale lembrar que o acompanhamento de iniciativas relacionadas à transparência e à integração de sistemas de gerenciamento de informações relacionados a obras também vem sendo realizado pela SeinfraUrbana em outros trabalhos de caráter transversal, com destaque para o monitoramento do Acórdão 1079/2019-TCU-Plenário, no TC Processo 036.106/2019-4, referente a obras paralisadas no país, financiadas com recursos da União. 
471.	Assim, entende-se que o grau de atendimento à recomendação está em implementação, sendo necessária uma nova verificação em rodada futura de monitoramento.
9.2.3. Instituir sistema de gestão de macroprocessos e processos
472.	Foi possível verificar que estão sendo adotadas medidas para atendimento à recomendação. A previsão da conclusão do Projeto 'Fortalecimento da Governança do MDR é dezembro de 2022. 
473.	Verificou-se que os sistemas e processos relativos à gestão de riscos do órgão estão em um nível de maturidade mais avançado que os demais sistemas de gestão de processos, a exemplo do mapeamento do sistema de monitoramento dos contratos de repasse, com previsão de conclusão no segundo semestre de 2021, por meio do Termo de Abertura CGAI. 
474.	Dessa forma, considera-se que a recomendação constante do presente item do acórdão encontra-se em implementação. Dessa forma, será proposto acompanhar o avanço das providências em rodada de monitoramento futura.
475.	Nessa oportunidade será avaliado o detalhamento do Termo de Abertura do Projeto CGAI, a ser concluído no âmbito do MDR no segundo semestre de 2021, no qual, dentre outros elementos, será (ão) avaliado (as) : i) as etapas necessárias para sua aprovação; o cronograma dessas etapas; a previsão de aprovação final do projeto; assim como do atendimento completo da recomendação.
9.2.4. Revisão dos planos de alcance estratégico, tático e operacional
476.	Verificou-se que o cenário atual, tanto do ponto de vista orçamentário quanto no que se refere a novas contratações, é bastante diferente do da época da realização da auditoria operacional que deu origem ao acórdão monitorado.
477.	Observou-se que não foram feitas novas contratações no âmbito do PAC e foram realizados cancelamentos, o que reduziu a carteira atual. Além disso, as emendas parlamentares têm superado a dotação discricionária do órgão.
478.	Destacam-se medidas que buscam soluções alinhadas ao atendimento da recomendação, a exemplo da criação da Secretaria de Fomento e Parcerias com o Setor Privado para ampliar as fontes de recursos para investimento nas políticas públicas do MDR.
479.	Diante do exposto, considera-se que a recomendação se encontra em implementação e propõe-se que, na próxima etapa do monitoramento, sejam verificados os desdobramentos das medidas atualmente em curso.
9.2.7. Estabelecer rotinas de contingências
480.	Verificou-se que, para o atendimento da recomendação, o MDR propõe desenvolver, no âmbito do projeto 'Fortalecimento da governança do MDR', soluções de tecnologia que, dentre outras funcionalidades, pretende sistematizar rotinas de gestão de recursos.
481.	Embora tal sistema tenha prazo previsto de conclusão em junho de 2022, foram identificadas ações de gestão de risco que contribuem para o atendimento da recomendação e que podem dar suporte ao desenvolvimento do sistema, tais como a gestão de risco de processos relacionados às áreas afetas ao presente monitoramento, a exemplo do 'Pagamentos de Termos de Compromisso PAC-OGU'.
482.	Conclui-se, assim, que o atendimento ao item 9.2.7 encontra-se em fase de implementação, e será proposto que seu grau de atendimento seja novamente verificado na próxima etapa de monitoramento.
9.2.8.¿ Aperfeiçoar a sistemática de acesso às verbas federais
483.	Diante da apresentação pelo MDR dos normativos gerais de cada programa bem como da implantação dos sistemas de enquadramento e seleção de propostas de forma contínua, envolvendo as partes diretamente interessadas no processo, considera-se em implementação o presente item do acórdão. 
484.	No entanto, ressalta-se que, por constituírem normativos e sistemas recentes, a sua simples implementação não garante que, de fato, a finalidade declarada neste item do acórdão será alcançada, demandando atenção dos gestores do MDR no acompanhamento em relação aos aspectos qualitativos dos projetos de acordo com as normas estabelecidas pelo órgão.
485.	Nesse sentido, entende-se que, em uma próxima rodada do monitoramento, poderá ser verificado, por meio de pesquisa com os usuários do sistema ou outros meios, a percepção de melhoria por parte dos atores, bem como a efetividade das medidas adotadas em termos de melhoria da qualidade dos projetos ou do grau de sucesso das iniciativas.
486.	Assim, considera-se que o item 9.2.8. do Acórdão 2153/2018-TCU-Plenário está em implementação. (parágrafos 306 a 326) 
9.7. Melhor especificação dos serviços que devam ser prestados pela Caixa: 9.7.1. procedimentos aplicáveis para fins de análise dos projetos; 9.7.2. procedimentos a serem adotados para a devida aferição dos serviços executados; e 9.7.3. mecanismos para gestão do cronograma dos instrumentos de repasses.
487.	De acordo com as informações constantes dos autos não foram implementadas medidas para atender à recomendação do item 9.7, referente a aprimoramentos no contrato de prestação de serviços da Caixa para acompanhamento dos empreendimentos do PAC. A despeito disso, foram apresentadas ponderações que justificam tal postura em face da perspectiva de descontinuidade do PAC.
488.	A partir das análises, foi possível concluir que a recomendação do item 9.3, que tratava do aprimoramento da regulamentação da atuação da Caixa como mandatária na carteira do PAC, de forma definitiva, também não foi implementada.
489.	Os relatos do Ministério e os documentos indicam que a gestão da carteira do PAC vem seguindo sistemática muito semelhante àquela existente à época da auditoria no que tange à atuação do Ministério e da Caixa como mandatária, ou seja, sem um detalhamento maior dos procedimentos e das etapas geradoras de tarifa. Como não há perspectiva de novas contratações, a tendência é que, ao longo do tempo, o legado do PAC em execução se reduza gradualmente, diminuindo sua proporção na carteira de investimentos do Ministério e, com isso, os riscos a eles associados também se reduzam em proporção.
490.	Em relação aos subitens foram expostos alguns aprimoramentos relacionados aos instrumentos de repasse não vinculados ao PAC, com o detalhamento das etapas geradoras de tarifa que representam os momentos de atuação da Caixa, e que sinalizam uma melhora do ambiente de controle no MDR, todavia, tais melhorias extrapolam o escopo do presente monitoramento.
491.	Verificações acerca da adequação das melhorias promovidas em relação aos procedimentos da Caixa no acompanhamento de contratos de repasse (não-PAC) poderão ser objeto de trabalho futuro, a juízo da Unidade Técnica, em auditoria apartada do presente monitoramento.
492.	Diante do exposto, propõe-se considerar não implementada a recomendação do item 9.7 e subitens.
9.8.1. Fortalecimento das políticas públicas de saneamento básico, urbanização de favelas e mobilidade urbana
493.	Vale rememorar que, a despeito de a recomendação original ter sido dirigida ao MCidades e ao então Ministério do Planejamento, somente fizeram parte do escopo de verificações, na atual rodada de monitoramento, as ações do âmbito do MDR.
494.	As providências apresentadas pelo Ministério dizem respeito, essencialmente, a articulações para qualificação de projetos junto ao Programa de Parcerias de Investimentos (PPI) do Ministério da Economia, no sentido de ampliar a captação de recursos para investimentos relacionados aos temas das políticas e programas do ministério. Todavia a quantidade de projetos qualificados ainda é bastante pequena.
495.	Considera-se, a partir de tais informações, que a presente recomendação está em implementação, carecendo de iniciativas que demonstrem o fortalecimento da política pública com perspectiva de continuidade e permanência, não somente no que diz respeito à estruturação de projetos, mas ao próprio fluxo de investimentos, sejam de origem orçamentária ou extraorçamentária.
496.	Além disso, a efetividade das medidas adotadas para cumprimento do objetivo da recomendação depende, em grande parte, de ações estruturantes que extrapolam a esfera de atuação do MDR, envolvendo atores chave como o Ministério da Economia e o próprio Congresso Nacional. 
497.	Portanto, entende-se que o presente item deverá ser objeto de verificação em uma próxima rodada de monitoramento, havendo dois aspectos principais a serem verificados: a) as medidas adotadas no âmbito do Ministério da Economia; e b) os efeitos práticos dessas medidas e das medidas adotadas pelo MDR no sentido de promover a perspectiva de continuidade e permanência das políticas analisadas.
498.	Assim, propõe-se considerar que a recomendação do item 9.8.1. está em implementação, informando que poderá ser objeto de nova avaliação por este tribunal em rodada futura de monitoramento. (parágrafos 375 a 403) 
9.8.2. Dotar o MDR de capacidade administrativa e financeira compatível com o volume de compromissos assumidos
499.	Dentro de sua esfera de atuação, o MDR tem implementado instrumentos que proporcionam a sua alta gestão justificar, por meio de evidências, as interlocuções político-administrativas necessárias com o objetivo de dotá-lo de capacidade administrativa e financeira compatível com o volume de compromissos e com as políticas públicas sob sua gestão.
500.	A estruturação de sua política de gestão de riscos, o mapeamento de processos e uniformização de rotinas de trabalho mencionadas em diversos itens anteriormente analisados, evidenciam que, embora algumas iniciativas estejam em estágio incipiente, houve avanços no sentido de racionalização e ganho de eficiência.
501.	Além disso, a mudança substancial tanto da estrutura ministerial quanto do cenário orçamentário são condicionantes que reduziram, em parte, o grau de risco avaliado à época da auditoria. O enxugamento da carteira de investimentos e a ausência de novas seleções no âmbito do PAC evidenciam essa diminuição da pressão, que se vislumbrava à época, para iniciar novas contratações, sem que houvesse segurança sobre a conclusão das já iniciadas.
502.	Assim, da mesma forma como no subitem anterior, pode-se considerar que o item em tela está em implementação, podendo o Tribunal, em rodada posterior deste monitoramento, aprofundar eventuais análises seja sobre a atuação do Ministério da Economia, seja sobre a evolução das medidas adotadas pelo MDR no sentido de dar pleno cumprimento à recomendação.
503.	Apresenta-se, a seguir, quadro resumo com o grau de atendimento das deliberações emanadas do Acórdão 2153/2018-TCU-Plenário, considerando escopo adotado nesta rodada de monitoramento.
Tabela 4  - Quadro resumo com o grau de atendimento das deliberações monitoradas
	Item
	Tema
	Status Monitoramento
	Referência

	9.1. Determinação ao MCidades
	
	9.1.1.
	Implementar sistemática de gestão de riscos e controles.
	Em cumprimento
	53-108; 453-456

	9.1.2.
	apresentação semestral ao TCU de relatório acerca do andamento das providências.
	Não cumprida, justificado na referência
	439

	9.2. Recomendação ao MCidades

	9.2.1.
	Racionalizar e padronizar os procedimentos de acompanhamento dos empreendimentos.
	Em implementação
	109-185; 457-465

	9.2.2.
	Revisar a sistemática de disponibilização de informações na Internet.
	Em implementação
	186-233; 466-471

	9.2.3.
	Instituir sistema de gestão de macroprocessos e processos.
	Em implementação
	234-262; 472-475

	9.2.4.
	Revisar os planos de alcance estratégico, tático e operacional.
	Em implementação
	263-287; 476-479

	9.2.5.
	Instituir sistemáticas de acompanhamento de empreendimentos diferenciadas em função de critérios de risco.
	Em implementação
	109-185; 457-465

	9.2.6.
	Incluir na sistemática de gestão dos empreendimentos marcos e/ou pontos de controle.
	Em implementação
	109-185; 457-465

	9.2.7.
	Estabelecer rotinas de contingência.
	Não implementada
	288-305; 480-482

	9.2.8.
	Aperfeiçoar a sistemática de acesso às verbas federais.
	Em implementação
	306-325; 483-486

	9.2.9.
	Recomendação MCidades - aprimoramento de políticas públicas - seleções.
	Não monitorada nesta rodada
	-

	9.2.10.
	Revisar o PPA estabelecendo objetivos coerentes com a missão e adotar metas que conduzam aos objetivos.
	Não monitorada nesta rodada
	-

	9.2.11. e 9.2.12.
	Melhoria de processos - licitação pretérita e supervisão hierárquica.
	Não monitorada nesta rodada
	-

	9.2.13. e 9.2.14.
	Melhoria na atuação da Assessoria Especial de Controle Interno.
	Não monitorada nesta rodada
	-

	9.3.
	Recomendação ao MPDG - Regulamentação dos contratos de prestação de serviços da Mandatária.
	Não implementada
	338-340; 370; 374; 488

	9.4.
	Dar ciência de irregularidades ao MCidades.
	Não se aplica
	-

	9.5.1. a 9.5.6.
	Recomendação à Caixa - aprimorar procedimentos da Caixa como Mandatária.
	Não monitorada nesta rodada
	-

	9.6.1. e 9.6.2.
	Recomendação à CGU - amadurecimento da qualidade da gestão deriscos e dos controles internos; estabelecer padrões operacionais mínimos para as AssessoriasEspeciais de Controle Interno.
	Não monitorada nesta rodada
	-

	9.7.
	Recomendação MCidades, MPDG e Caixa: Melhorar a especificação dos serviços que devam ser prestados pela Caixa: procedimentos aplicáveis para fins de análise dos projetos; procedimentos a serem adotados para a devida aferição dos serviços executados; e mecanismos para gestão do cronograma dos instrumentos de repasses.
	Não implementada
	327-374; 487-492

	9.8. Recomendação ao MCidades e MPDG

	9.8.1.
	Fortalecer as políticas públicas de saneamento básico, urbanização de favelas e mobilidade urbana.
	Em implementação
	375-403; 493-498

	9.8.2.
	Dotar o MDR de capacidade administrativa e financeira compatível com o volume de compromissos assumidos.
	Em implementação
	404-436; 499-502

	9.9.
	Determinação ao MCidades, MPDG e Caixa que encaminhem Plano de Ação ao TCU.
	Cumprida
	peça 30 (MDR) 

504.	A partir do quadro acima, bem como das análises que subsidiaram sua confecção, é possível concluir que o MDR está adotando medidas efetivas com vistas a dar cumprimento às recomendações do Acórdão 2153/2018-TCU-Plenário. 
505.	A estratégia de atuação adotada está alinhada com o que foi consignado na decisão, qual seja, a implementação de uma sistemática de gestão de riscos que envolva desde a instituição de uma política interna até o desenvolvimento de normativos, ferramentas e práticas que permitam adequar as rotinas do órgão para melhor responder às demandas sob sua competência, mitigando riscos e equalizando esforços na medida dos benefícios proporcionados.
506.	Algumas das recomendações não foram implementadas, todavia, entende-se que a não implementação foi devidamente justificada, não havendo necessidade renovar esforços de implementação ou de responsabilização dos agentes.
507.	Considerou-se que parte das recomendações está em implementação mas, também nesse caso, entende-se que a ausência de implementação integral está devidamente justificada, em especial, pelos seguintes aspectos: a) mudança substancial do cenário atual em comparação com o cenário existente à época da deliberação; b)  necessidade de mudança profunda da cultura institucional; c) prazo regular de maturação das iniciativas que se desdobram a partir da institucionalização da política de gestão de riscos.
508.	Em face do exposto, entende-se que o resultado das análises, seja do cumprimento parcial ou do não cumprimento de alguns itens avaliados, não traz impacto sobre o julgamento das contas do MDR ou de qualquer de suas secretarias.
509.	No que tange à atualização das informações por parte do Ministério, entende-se adequado que o Ministério apresente semestralmente, nos mesmos moldes indicados no item 9.1.2 do Acórdão, um relatório sobre o avanço das iniciativas, mantendo-se um diálogo permanente com a Unidade Técnica.
510.	Quanto à programação da próxima rodada de monitoramento com vistas a avaliar o avanço das iniciativas em curso, bem como de eventuais ações relacionadas à atuação de outros atores como a Caixa e o Ministério da Economia, por exemplo, considera-se adequado que seja realizada no segundo semestre de 2022, de tal forma que haja tempo suficiente para a maturação das iniciativas e para a geração de resultados práticos que possam ser objeto de avaliação. De qualquer modo, esta previsão poderá ser reavaliada a partir dos relatórios semestrais.
511.	O benefício estimado do presente monitoramento, além de dar efetividade às deliberações constantes do Acórdão 2153/2018-TCU-Plenário, é contribuir para o aperfeiçoamento da gestão do MDR, em especial para a ampliação da transparência, racionalização dos processos de trabalho com adoção de metodologia de gestão de riscos e aumento da eficiência na alocação dos recursos sob responsabilidade do órgão.
512.	A avaliação sobre a implementação dos itens monitorados permite a validação de algumas das ações adotadas bem como a sinalização sobre a continuidade e aperfeiçoamento de outras ações em curso ou previstas de serem adotadas futuramente, bem como sobre eventuais lacunas ou limitações. 
5.	PROPOSTA DE ENCAMINHAMENTO
513.	Diante de todo o exposto, recomenda-se encaminhar os autos ao gabinete do Ministro-Substituto Augusto Sherman, com as seguintes propostas:
514.	Considerar em cumprimento a determinação do item 9.1.1. do Acórdão 2153/2018-TCU-Plenário;
515.	Considerar em implementação as recomendações dos itens 9.2.1., 9.2.2., 9.2.3., 9.2.4., 9.2.5., 9.2.6., 9.2.8., 9.8.1. e 9.8.2. do Acórdão 2153/2018-TCU-Plenário;
516.	Considerar não implementadas as recomendações dos itens 9.2.7., 9.3., 9.7.1., 9.7.2., 9.7.3 do Acórdão 2153/2018-TCU-Plenário;
517.	Enviar cópia desta instrução e do inteiro teor da decisão que vier a ser proferida ao Ministério do Desenvolvimento Regional, ao Ministério da Economia e à Caixa Econômica Federal para subsidiar a continuidade do cumprimento das determinações e implementação das recomendações proferidas pelo Acórdão 2153/2018-TCU-Plenário;
518.	Nos termos do art. 8º da Resolução-TCU 315, de 2020, fazer constar, na ata da sessão em que estes autos forem apreciados, comunicação do relator ao colegiado no sentido de autorizar a SeinfraUrbana a realizar a próxima etapa do monitoramento do Acórdão 2153/2018-TCU-Plenário no segundo semestre de 2022".
	É o Relatório.
Termos de compromisso celebrados para mobilidade urbana (sem pavimentação e qualificação de vias) 
Quantidade total de Instrumentos de repasse	2007	2008	2009	2010	2011	2012	2013	2014	2015	2016	2017	2018	2019	2020	2021	1	0	0	0	0	2	27	43	2	0	1	0	0	0	0	Valor dos Termos de Compromisso firmados (R$)	2007	2008	2009	2010	2011	2012	2013	2014	2015	2016	2017	2018	2019	2020	2021	0.10338690887	0	0	0	0	0.19851258305000002	8.33450433583	5.59959589291	0.04365012541	0	0.23514026603	0	0	0	0	Ano de pactuação dos TCs
Quantidade de TCs
R$ Bilhões
Termos de compromisso celebrados para saneamento básico
Quantidade total de Instrumentos de repasse	2007	2008	2009	2010	2011	2012	2013	2014	2015	2016	2017	2018	2019	2020	2021	410	100	93	10	471	3	77	83	58	0	9	0	0	0	0	Valor dos Termos de Compromisso firmados (R$)	2007	2008	2009	2010	2011	2012	2013	2014	2015	2016	2017	2018	2019	2020	2021	9.12982377976	0.68942889903999993	1.90394803007	0.24058229484000002	8.37742899172	2.6889188127	6.8076930293599993	3.36068194602	2.38868271253	0	0.00614	0	0	0	0	Ano de pactuação dos TCs
Quantidade de TCs 
R$ Bilhões
Valores (R$ em bilhões) previstos no PPA - Moradia Digna
Orçamentário	2016-2019	2020-2023	59	11	Não orçamentário	2016-2019	2020-2023	570	504	Em milhões R$
Valores (R$ em bilhões) previstos no PPA - Mobilidade Urbana
Orçamentário	2016-2019	2020-2023	4	1	Não orçamentário	2016-2019	2020-2023	62	31	Em milhões R$
Valores (R$ em bilhões) previstos no PPA - Saneamento Básico
Orçamentário	2016-2019	2020-2023	6	3	Não orçamentário	2016-2019	2020-2023	34	5	Em milhões R$
Valores (R$ em bilhões) consolidados no PPA dos programas avaliados na auditoria
2016-2019	Moradia Digna	Mobilidade Urbana	Saneamento Básico	629	66	40	2020-2023	Moradia Digna	Mobilidade Urbana	Saneamento Básico	515	32	8	Em milhões R$
Termos de compromisso celebrados para urbanização de favelas
Quantidade total de Instrumentos de repasse	2007	2008	2009	2010	2011	2012	2013	2014	2015	2016	2017	2018	2019	2020	2021	1654	1644	560	459	526	7	5	76	0	0	0	0	0	0	0	Valor dos Termos de Compromisso firmados (R$)	2007	2008	2009	2010	2011	2012	2013	2014	2015	2016	2017	2018	2019	2020	2021	7.3344769955	1.052092441	1.3058778758399998	0.2467272199000000	2	3.70987813332	0.0069154773499999992	1.88942432289	1.6650890384300001	0	0	0	0	0	0	0	Ano de pactuação dos TCs
R$ Bilhões

não há.

Não atuou.

MONITORAMENTO. MINISTÉRIO DO DESENVOLVIMENTO REGIONAL. DELIBERAÇÕES DE CUNHO ESTRUTURANTE. GESTÃO DE RISCOS E CONTROLES INTERNOS. RACIONALIZAÇÃO E APRIMORAMENTO DE PROCESSOS. EM ATENDIMENTO. NOVA RODADA DE MONITORAMENTO POSTERIOR.

MONITORAMENTO (MON)

Secretaria de Fiscalização de Infraestrutura Urbana (SeinfraUrbana).

Em exame Monitoramento do cumprimento de deliberações constantes do Acórdão 2153/2018-TCU-Plenário, que apreciou auditoria operacional que objetivou avaliar controles internos do então Ministério das Cidades.
Rememoro que a escolha do tema daquela auditoria deveu-se à percepção de que, a despeito da missão do então Ministério das Cidades, o que se verificava, em geral, eram cidades brasileiras crescerem desordenadamente, sem planejamento adequado, bem como os baixos índices de conclusão e atrasos em  empreendimentos financiados pela União por meio daquele Ministério, associada a uma vasta gama de irregularidades identificadas nas fiscalizações empreendidas por esta Casa, a exemplo de projetos deficientes ou inviáveis, fraudes licitatórias e superfaturamento. 
Neste cenário, aquele trabalho teve por objetivo avaliar, em nível de entidade, os controles internos do então Ministério das Cidades e, em nível de atividade, os controles internos atinentes à gestão das obras públicas custeadas pelo órgão com recursos do Orçamento Geral da União, por meio de transferências intergovernamentais obrigatórias, contribuindo para o aperfeiçoamento da gestão e governança no âmbito do Ministério. 
Lembro que, àquela época, seguindo a metodologia proposta, a equipe de auditora havia classificado o grau de maturidade dos controles internos do então Ministério das Cidades, no nível de entidade, como intermediário, sendo que, de seus componentes, aquele que obteve menor pontuação foi o componente "avaliação de riscos", classificado com nível de maturidade inicial.
Em relação ao nível de atividade, a equipe aplicou testes substantivos sobre uma amostra de trinta processos administrativos relacionados a programas de saneamento, mobilidade urbana e urbanização de favelas. Ao final da execução dos trabalhos, foram apontados sete achados de auditoria, adiante descritos:
Achado 1: Deficiências na gestão das transferências intergovernamentais para obras de saneamento básico, urbanização de favelas e mobilidade urbana;
Achado 2: Deficiências na implementação da política pública para as áreas de saneamento básico, urbanização de favelas e mobilidade urbana;
Achado 3: Risco de seleção de empreendimentos não prioritários, sem viabilidade e/ou incompatíveis com os planos de desenvolvimento urbano;
Achado 4: Deficiências nos controles internos da Mandatária para operacionalização das transferências intergovernamentais;
Achado 5: Metas do PPA não mensuram a efetividade das ações do Ministério das Cidades;
Achado 6: Sistema de controles internos do Ministério das Cidades não é orientado a riscos; e
Achado 7: Assunção de compromissos superior à capacidade financeira e administrativa do Ministério das Cidades.
			
Ao final da execução dos trabalhos, acolhendo a essência das propostas vazadas pela unidade técnica, esta Corte expediu determinações, recomendações e "ciências" ao então Ministério das Cidades (relacionadas à adoção de gestão de riscos e controles e à racionalização e aprimoramento de processos de trabalho, incluindo maior padronização e transparência - itens 9.1, 9.2 e 9.4 do Acórdão 2153/2018-TCU-Plenário) , recomendação ao então Ministério do Planejamento, Desenvolvimento e Gestão quanto à regulamentação dos contratos de prestação de serviço dos mandatários da União não contemplados pela IN MP 2/2018 (item 9.3) , recomendações à Caixa Econômica Federal (relacionadas a aprimoramentos em sistemas e processos de trabalho - item 9.5) e recomendações à Controladoria-Geral da União - CGU (referentes ao estímulo do amadurecimento da qualidade da gestão de riscos e controles internos - item 9.6) .
Em acréscimo, foram expedidas recomendações, conjuntamente, ao então Ministério das Cidades, ao então Ministério do Planejamento, Desenvolvimento e Gestão (itens 9.7 a 9.9) e, ao final, à SeinfraUrbana (encaminhamento quanto a possíveis ações de controle relacionadas a uma obra do sistema de esgotamento sanitário no Estado de Roraima e providências quanto ao acompanhamento e monitoramento dos apontamentos da auditoria - item 9.10) .
Uma vez contextualizada a auditoria seminal, registro que, na presente oportunidade, a equipe de auditoria estabeleceu como escopo, nessa primeira rodada de monitoramento, os itens 9.1.1, 9.2.1 a 9.2.8, 9.3, 9.7 e 9.8 e 9.9 do Acórdão, afetos ao MDR - órgão que assumiu a posição de gestor dos programas relacionados à urbanização de favelas, mobilidade urbana e saneamento básico após a edição da Medida Provisória 870/2019 -, diferindo para outro momento o monitoramento das deliberações endereçadas diretamente à Caixa e ao Ministério da Economia (em princípio, no segundo semestre de 2022 - peça 88, p. 95, item 510) . Em suma, de um total de 27 itens monitoráveis (itens 9.1 a 9.9) , dezesseis foram contemplados nesta rodada de avaliação. 
Em síntese, a equipe de monitoramento entendeu que "o MDR está adotando medidas efetivas com vistas a dar cumprimento às recomendações do Acórdão 2153/2018-TCU-Plenário" (peça 88, p. 94, item 504) , embora tenha concluído, de modo geral, que os "controles internos do MDR estão em um nível de maturidade incipiente, apesar de alguns avanços na gestão de riscos" (peça 88, p. 86, item 447) . 
Em relação aos itens monitorados, a equipe considerou "em atendimento" dez deliberações (isto é, cerca de 62% - itens 9.1.1, 9.2.1., 9.2.2., 9.2.3., 9.2.4., 9.2.5., 9.2.6., 9.2.8., 9.8.1. e 9.8.2. do Acórdão 2153/2018-TCU-Plenário) e "não implementadas" cinco recomendações (itens 9.2.7., 9.3., 9.7.1., 9.7.2., 9.7.3 do Acórdão 2153/2018-TCU-Plenário) , além de ter se atestado o atendimento ao item 9.9 por parte do MDR, que diz respeito ao encaminhamento do plano de ação.
Nestes termos, ao tempo em que louvo o minudente e zeloso trabalho empreendido pela SeinfraUrbana, cuja instrução encontra-se transcrita no relatório que acompanha esta Proposta de Deliberação, adianto que acolho a proposta da Secretaria, incorporando a respectiva análise às minhas razões de decidir, sem prejuízo das considerações que se seguem.  
Inicialmente, destaco as significativas mudanças pelas quais passou o objeto auditado nos últimos anos, tanto sob o ponto de vista da estrutura ministerial quanto do cenário orçamentário. 
Após a prolação do decisum monitorado, o atual Ministério do Desenvolvimento Regional  (MDR) , originado da Medida Provisória 870, de 1º/1/2019, assumiu as atribuições do então Ministério das Cidades  (MCidades) bem como do Ministério da Integração Nacional  (MI) . Além da referida "fusão" ministerial, a nova estrutura regimental atribuiu um conjunto mais amplo de competências a uma única pasta ministerial. 
Em acréscimo, confirmando-se tendência já identificada por ocasião da auditoria seminal, observou-se significativa redução no montante de recursos orçamentários e extraorçamentários previstos para a implementação das políticas cujos controles internos foram avaliados na auditoria (cerca de 24%) , bem como na redução na quantidade de instrumentos celebrados no período de 2017 a 2021 (em que foi celebrado um único termo de compromisso com recursos do Orçamento Geral da União - OGU) .
De toda forma, vale ressaltar que boa parte dos controles e das práticas alvejadas com as deliberações ora monitoradas são aplicáveis a outras políticas públicas a cargo do órgão e à atuação ministerial como um todo, persistindo a significativa relevância do presente monitoramento.
Uma vez comentado o atual contexto no qual se insere o tema tratado neste monitoramento, passo a comentar, individualmente, as deliberações monitoradas, sobretudo a situação encontrada à época da auditoria e as providências ora identificadas. 
No que se refere à implantação da sistemática de gestão de riscos e controles por parte do Ministério (item 9.1.1 do Acórdão 2153/2018-TCU-Plenário) , a equipe de auditoria havia apontado que, contrariamente ao disposto na Instrução Normativa Conjunta MP/CGU 1/2016, o MCidades possuía apenas minuta da Política de Gestão de Integridade, Riscos e Controles Internos, pendente de aprovação. Em acréscimo, não haviam sido identificadas iniciativas tendentes a dar continuidade aos resultados de consultoria concluída em 2014, pela Fundação Getúlio Vargas (FGV) , para elaboração do planejamento estratégico, identificação de projetos prioritários e modernização da gestão. Em acréscimo, os procedimentos adotados para fins de aprovação de propostas e monitoramento da execução dos empreendimentos não apresentavam diferenciações significativas associadas ao nível de risco pertinente, o que resultava em ineficiências nos esforços de atuação do Ministério. 
Assim, seguindo os termos do plano de ação proposto pelo Ministério para cumprir tal determinação (peça 30, p. 30) , a Pasta elaborou sua Política e Metodologia de Gestão de Riscos (peça 86, pp. 2-10) , aprovada pelo Comitê Interno de Governança (Cigov) , por meio da Resolução 7/2020 (peça 86, p. 1) . A própria instituição do Cigov, pela Portaria MDR 397, de 5/3/2021, com a finalidade de assessorar o Ministro de Estado do Desenvolvimento Regional na execução da política de governança da administração pública federal, e o desenvolvimento da Metodologia de Gestão de Riscos (peça 86, pp. 11-50) , também aprovada pela Resolução CIGov 7, de 27/8/2020, a elaboração do Manual de Gestão de Riscos, Controles Internos e Integridade (peça 86, pp. 51-121) , acompanhado do Manual do Sistema Ágatha, utilizado para documentar as etapas da gestão de riscos (peça 86, pp. 122-149) , a realização da Avaliação da Maturidade da Gestão de Riscos (peça 86, pp. 151-193) e a priorização e apresentação de processos e projetos selecionados pelas secretarias finalísticas para realização da gestão de riscos no exercício de 2021 (peça 86, pp. 194-217) demonstram os esforços do MDR no avanço de sua maturidade na governança corporativa e no atendimento à deliberação em questão.
Inobstante, considerando tratar-se de medida de caráter estruturante, que naturalmente demanda tempo para sua implantação exitosa, acolho a proposta instrutória de considerar em cumprimento a mencionada determinação, reavaliando-se as providências adotadas por ocasião do próximo monitoramento.
No que se refere às recomendações relacionadas à racionalização e padronização de procedimentos de acompanhamento dos empreendimentos (item 9.2.1 do Acórdão 2153/2018-TCU-Plenário) , à implantação de sistemáticas de acompanhamento diferenciadas por critérios de risco (item 9.2.5) e à inclusão de marcos na sistemática de acompanhamento dos cronogramas das obras (item 9.2.6) , lembro que as deliberações decorreram da constatação da tendência de cada secretaria finalística elaborar seu próprio conjunto de procedimentos, sem atuação sistemática do concedente, inexistindo previsão de marcos e/ou pontos de controle específicos (apresentação de projeto, realização de licitação, início dos serviços, conclusão de cada meta prevista etc) que permitissem ao MDR proceder a alguma ação no sentido de monitorar a evolução dos instrumentos de repasse celebrados.
A partir do plano de ação entregue pelo MDR (peça 30, pp. 25 e 28, ações 5 e 19) , da documentação enviada por ocasião do presente monitoramento e do relato dos gestores à equipe de monitoramento, foi possível evidenciar que, a despeito das alterações promovidas na legislação e dos esforços na implementação de ferramentas informatizadas para acompanhamento das obras e na integração dos sistemas do Ministério com ferramentas adotadas pelo Poder Executivo Federal, como o Cadastro Integrado de Projetos de Investimento do Governo Federal (CIPI) e a Plataforma + Brasil,  o nível de institucionalização das normas e dos procedimentos encontra-se ainda incipiente. O monitoramento dos programas ainda permanece sob responsabilidade de cada secretaria finalística de forma segregada, sendo que as providências adotadas se encontram em estágio inicial de implementação, exigindo providências adicionais da Pasta com vistas à plena resolução dos problemas endereçados por meio das deliberações em tela. Portanto, as iniciativas relacionadas aos itens 9.2.1, 9.2.5 e 9.2.6 do decisum monitorado não foram concluídas, encontrando-se "em implementação". 
No que concerne à sistemática de disponibilização de informações na Internet referentes a empreendimentos objetos de repasses do PAC (item 9.2.2 do Acórdão 2153/2018-TCU-Plenário) , rememoro que, à época da auditoria, não constava  descrição resumida no endereço eletrônico do PAC que possibilitasse  melhor compreensão dos objetos, eis que era apresentado apenas o nome do projeto, sem informações elementares, como a data da celebração dos contratos, a data prevista para a conclusão, o percentual executado, de sorte que as informações disponibilizadas afiguravam-se insuficientes para se garantir a transparência da política e, por conseguinte, do exercício do controle social. 
A este respeito, foi possível evidenciar na presente oportunidade a existência de iniciativas para disponibilizar informações adicionais na internet, tanto em cumprimento ao item 9.2.2 como decorrente de iniciativas mais amplas do Poder Executivo federal, a exemplo do Painel de Obras, do sistema MDR Invest e do aplicativo Transparência Brasil, bem como integração com outras plataformas, embora ainda existam desafios quanto à completude, atualização e integridade dos dados a serem superados, razão pela qual acolho a proposta instrutória de considerar o item 9.2.2 do Acórdão 2153/2018-TCU-Plenário em atendimento.
No tocante à instituição de sistema de gestão de macroprocessos e processos, passando-se a atualizar, periodicamente, ferramentas de gerenciamento e de controles internos (item 9.2.3 do Acórdão 2153/2018-TCU-Plenário) , lembro que tal deliberação decorreu da constatação do estágio incipiente da instituição de processo de gestão de risco, a despeito de produtos da consultoria da FGV que objetivava modernização da gestão da Pasta. A este respeito, foi possível evidenciar que estão sendo adotadas medidas para atendimento à recomendação, sendo que a previsão para conclusão do Projeto "Fortalecimento da Governança do MDR", em sua etapa 3, é dezembro de 2022 (peça 70, p. 2) , de sorte que também para este item caberá nova etapa de monitoramento, sendo no momento adequado o enquadramento do item como "em implementação". 
Em relação à revisão dos planos de alcance estratégico, tático e operacional (item 9.2.4 do multicitado decisum) , lembro que a deliberação decorreu da constatação de que, em síntese, a disponibilidade orçamentária do então Ministério das Cidades não era compatível com o ritmo de execução das carteiras, porquanto teriam sido celebrados compromissos superiores à capacidade financeira da Pasta, sem qualquer priorização, o que levaria a uma readequação dos compromissos para compatibilizá-los ao orçamento do órgão.
Nesse sentido, como adiantado anteriormente, observou-se forte alteração no cenário orçamentário em relação ao período anterior à auditoria, associada à não realização de novas contratações no âmbito do PAC após 2018, bem como o cancelamento de 100 termos de compromisso firmados na área de saneamento, o que atuou no sentido de reduzir a carteira atual de contratações em cerca de 13%. Em relação ao campo estratégico, o MDR informou que o procedimento de revisão do Planejamento Estratégico Institucional (PEI) do MDR foi aprovado pelo Comitê Interno de Governança (CIGov) , em março de 2021, e iniciado pela Coordenação-Geral de Planejamento Institucional e Desenvolvimento. Diante deste novo cenário e do surgimento do novo marco legal do saneamento (Lei 14.026/2020) que reforça a adoção de parcerias público-privadas em seu art. 11-A, vale destacar também a criação da Secretaria de Fomento e Parcerias com o Setor Privado, no âmbito do MDR, pelo Decreto 10.773/2021, art. 2º, II, "f", medida que atua no sentido de ampliar as fontes de recursos para investimento nas políticas públicas do MDR. 
De toda sorte, acolhe-se a proposta instrutória de considerar o item "em implementação", devendo ser examinados os desdobramentos da questão nas próximas rodadas de monitoramento.
Em outro giro, monitorou-se também o estabelecimento de rotinas de contingência a serem "disparadas" nos casos de verificação de riscos críticos ou de atrasos de etapa de cronograma (item monitorado 9.2.7) , deliberação resultante da constatação de que os normativos internos da Caixa não previam procedimentos para gestão dos cronogramas das obras, tampouco atuação tempestiva da Mandatária para identificar atrasos na execução do objeto ou exigir a adoção das providências que se fizerem necessárias ao bom andamento do objeto. 
A despeito de os normativos internos da Caixa não terem sido reavaliados na presente oportunidade, o projeto "Fortalecimento da governança do MDR" - que se relaciona a um conjunto de ações que visam elaborar estudos e propostas para racionalização e padronização da forma de atuação das secretarias finalísticas no acompanhamento dos empreendimentos -, embora em fase inicial, prevê o desenvolvimento de soluções de tecnologia para o monitoramento de empreendimentos do MDR e que, dentre outras funcionalidades, irá sistematizar rotinas de gestão de recursos. Considerando, adicionalmente, a identificação de ações de gestão de risco que contribuem para o atendimento da recomendação, a exemplo do "Pagamentos de Termos de Compromisso PAC-OGU", priorizado pela Secretaria Nacional de Saneamento (SNS) , e o prazo previsto para conclusão e apresentação do sistema em junho de 2022, afigura-se acertado o enquadramento do item como "em implementação" e a previsão de realização de nova etapa de monitoramento também quanto a este item.
No que se refere ao aperfeiçoamento da sistemática de acesso às verbas federais (item 9.2.8) , observou-se que o volume de contratações do PAC se concentrava em momentos específicos, em detrimento da distribuição de forma perene e mais uniforme. Ademais, observou-se que, nos chamamentos públicos para as ações de saneamento e urbanização de favelas, os critérios de enquadramento restringiam-se a aspectos socioeconômicos para escolha dos municípios beneficiados, sendo que, na seleção das ações de mobilidade urbana, existiam outros critérios de enquadramento, além daqueles de ordem socioeconômica, inexistindo critérios adequados de enquadramento para minimizar a seleção de empreendimentos sem maturidade. Além dos chamamentos públicos, ressaltou-se a possibilidade de seleção em caráter extraordinário, em que não há critérios de enquadramento.
Neste monitoramento, foi possível evidenciar que os processos de seleção de projetos nas áreas de mobilidade urbana, saneamento, habitação e desenvolvimento urbano foram aperfeiçoados por meio da edição de atos normativos que alteraram o processo seletivo para contratação de operação de crédito nas ações de saneamento (IN MCidades 22/2018) , estabelecem procedimentos específicos de enquadramento e seleção das proposta de operação de crédito relativos à mobilidade urbana (a exemplo das INs MDR 31/2018, 5/2020 e 6/2020) e que regulamenta o programa de atendimento habitacional através do poder público (IN MDR 9/2020) , bem como do desenvolvimento de sistemas informatizados que operacionalizam o cadastro, enquadramento e seleção de projetos (Selemob, Selesan, Selehab) .
 Inobstante, por prudência, a unidade técnica defende que "por constituírem normativos e sistemas recentes, a sua simples implementação não garante que, de fato, a finalidade declarada neste item do acórdão será alcançada" (peça 88, p. 67, item 324) , concluindo que o item encontra-se "em atendimento". Acolho a mencionada proposta, na medida em que, a despeito dos avanços observados, há que se confirmar, por meio de monitoramento futuro, o efetivo aperfeiçoamento da sistemática de acesso às verbas, notadamente quanto à avaliação realizada pelos gestores do órgão referente aos aspectos qualitativos dos projetos de acordo com as normas estabelecidas pelo órgão.
No tocante aos projetos de mobilidade urbana, destaca-se ainda a recente prolação do Acórdão 408/2021-TCU-Plenário, relatado pelo e. Ministro Vital do Rêgo, que reforça a necessidade de maturidade destes projetos. Naquele decisum, esta Corte apreciou auditoria de natureza operacional realizada na Secretaria Nacional de Mobilidade e Desenvolvimento Regional e Urbano do Ministério do Desenvolvimento Regional (SMDRU/MDR) tendo por objetivo verificar as análises acerca da viabilidade técnica, econômica e ambiental de empreendimentos de transportes públicos de média e alta capacidade, no qual determinou-se ao MDR o estabelecimento de critérios mínimos para a avaliação e manifestação conclusiva sobre a suficiência e adequação dos EVTEAs dos empreendimentos de transporte público de média e alta capacidade, bem como recomendou ao MDR que, ao estabelecer esses critérios mínimos, considerasse a possibilidade de participação externa ao MDR para realização da atividade.
Retornando à presente avaliação, relativamente à melhoria da especificação dos serviços que devam ser prestados pela Caixa, especificando os procedimentos aplicáveis para fins de análise dos projetos, procedimentos a serem adotados para a devida aferição dos serviços executados e mecanismos para gestão do cronograma dos instrumentos de repasses (itens 9.7.1 a 9.7.3) , no presente monitoramento foram examinadas apenas as medidas a cargo do MDR, diferindo-se para a próxima rodada do follow-up o cotejo com as providências a cargo do Ministério da Economia e da Caixa. 
Trata-se de deliberação que tem lugar enquanto não regulamentada, em definitivo, as regras contratuais aplicáveis aos contratos de prestação de serviço relativos à atuação de mandatárias da União em transferências intergovernamentais obrigatórias (PAC) e que decorreu de lacuna existente no contrato relativo à prestação de serviços pela Caixa visando o acompanhamento dos empreendimentos do PAC, notadamente quanto à fragilidade do detalhamento dos procedimentos a serem adotados pela Mandatária na emissão de documentos técnicos.
Neste caso específico, os órgãos envolvidos entenderam ser contraproducente alteração nas regras contratuais do contrato de prestação de serviços relativo ao PAC, em face da inexistência de diretriz de continuidade do atual governo em relação ao Programa e do cenário orçamentário de escassez de recursos. Dessa forma, não houve qualquer aprimoramento ou alteração no detalhamento dos serviços que devam ser prestados pela Caixa no âmbito do Contrato de Prestação de Serviços (CPS) referente ao acompanhamento dos empreendimentos do PAC. Por oportuno, vale destacar que, em relação aos instrumentos de repasse não vinculados ao PAC, foram observados aprimoramentos, a partir do detalhamento das etapas geradoras de tarifa que representam os momentos de atuação da Caixa, e que sinalizaria melhora do ambiente de controle no MDR.
De toda sorte, a despeito de em tese afigurar-se justificável a postura dos gestores, resta apontar "não implementados" os itens 9.7.1 a 9.7.3 do Acórdão 2153/2018-TCU-Plenário.
Em outro giro, o Acórdão 2153/2018-TCU-Plenário recomendou ao então MCidades e ao MPDG o fortalecimento das políticas públicas de saneamento básico, urbanização de favelas e mobilidade urbana, a fim de que deixassem de depender apenas de programas eventuais como o PAC e adquirissem perspectiva de continuidade e permanência, inclusive mediante a disponibilização de fontes de recursos específicas no orçamento geral da União (item 9.8.1) . 
Referida deliberação decorreu do raciocínio de que o acesso aos recursos financeiros em determinadas áreas essenciais ao desenvolvimento do país não poderia se basear exclusivamente em programa esporádico, concebido em tese para impulsionar o desenvolvimento da infraestrutura em setores estruturantes do país e contribuir para a oferta de empregos, durante a crise financeira mundial ocorrida entre 2008 e 2009. Em acréscimo, ponderou-se que a descontinuidade na implantação das políticas em questão geraria efeitos deletérios no nível municipal, como a dificuldade no planejamento do desenvolvimento urbano e até mesmo a tendência de apresentação de propostas sem maturidade suficiente e baseadas em estudos desatualizados e/ou deficientes. 
A despeito de a presente avaliação ter se limitado às ações do MDR, noticiou-se articulação do MDR junto ao Programa de Parcerias de Investimentos (PPI) do Ministério da Economia, no sentido de ampliar a captação de recursos para investimentos relacionados aos temas das políticas e programas do Ministério, havendo projetos e políticas qualificadas junto ao PPI, bem como outros ainda em estruturação. 
Nesse sentido, resta considerar "em implementação" o item 9.8.1 do Acórdão 2153/2018-TCU-Plenário. A despeito do esforço já observado, a plena implementação carece de outras iniciativas que demonstrem o fortalecimento da política pública no que diz respeito à estruturação de projetos e ao fluxo de investimentos e, notadamente, de ações estruturantes que extrapolam a esfera de atuação do MDR, as quais não foram objeto de cotejo no presente monitoramento. Com efeito, o item 9.8.1 deverá ser objeto de nova avaliação por esta Corte, de maneira mais abrangente, em nova etapa de monitoramento. 
No que se refere à recomendação ao então Ministério das Cidades e ao Ministério do Planejamento, Desenvolvimento e Gestão no sentido de dotar aquela Pasta de capacidade administrativa e financeira compatível com o volume de compromissos assumidos (item 9.8.2) , lembro que a deliberação decorreu em síntese de indicativos de insuficiência do quadro de pessoal do Ministério da Cidades e da sinalização de que o orçamento autorizado para o Ministério estaria aquém dos compromissos assumidos.
Muito embora o monitoramento em epígrafe tenha se circunscrito às ações do MDR, como ressaltado alhures, e a dificuldade de comparação com a situação vigente à época da auditoria em decorrência das transformações organizacionais, observaram-se avanços na estruturação do Ministério, a exemplo do início da implementação do sistema de gestão de riscos e do mapeamento de processos e rotinas de trabalho. Tais iniciativas, ainda em curso, teriam o condão de auxiliar o Ministério, dentro de sua área de competência, a priorizar a alocação de recursos e, assim, mitigar riscos associados ao suposto déficit de pessoal originalmente identificado.
Com efeito, considera-se o item 9.8.2 "em implementação", aplicando-se as mesmas observações do item anterior quanto à continuidade do monitoramento.
Ante todo o quadro ora avaliado, é forçoso reconhecer esforços empreendidos pelo Ministério, notadamente quanto à gestão de riscos e a iniciativas de gestão de processos e transparência. 
Inobstante, há que se ressaltar que a maioria das providências em questão requer esforços continuados de médio ou até mesmo longo prazo, perpassando diversos setores da organização e também aspectos culturais, de sorte que afigura-se pertinente a proposição instrutória à continuidade deste monitoramento, alvejando a significativa melhoria dos processos de gestão de riscos e controles internos daquela Pasta e, por conseguinte, a execução exitosa das relevantíssimas políticas públicas confiadas ao MDR, sobretudo relacionadas à mobilidade urbana, estrutura de saneamento e a programas de moradia.
À luz das iniciativas identificadas e do noticiado envolvimento da alta administração em promover e aprofundar a gestão de riscos e transparência do Ministério, espera-se que, já na próxima rodada de monitoramento, seja possível a constatação de resultados mais concretos especialmente no que se refere aos processos de trabalho do órgão.
	Ante o exposto, manifesto-me por que o Tribunal aprove o Acórdão que ora submeto à deliberação deste Colegiado.
TCU, Sala das Sessões, em 1 de dezembro de 2021.
AUGUSTO SHERMAN CAVALCANTI 
Relator